---
title: "Ciclo financiero del Perú"
subtitle: "Análisis en R: de las series base a la síntesis de métodos"
author: "Roberto Samaniego Salcedo · Asesor: Dr. Sergio Camiz"
date: "`r format(Sys.Date(), '%d/%m/%Y')`"
output:
  html_document:
    toc: true
    toc_float: true
    toc_depth: 3
    number_sections: true
    code_folding: hide
    df_print: kable
params:
  raiz_repo: ""          # ruta del repositorio; vacío = se detecta automáticamente
---

```{r configuracion, include = FALSE}
# Raíz del repositorio: params$raiz_repo o se sube desde la carpeta del Rmd hasta _quarto.yml
buscar_raiz <- function(desde) {
  actual <- normalizePath(desde, mustWork = FALSE)
  repeat {
    if (file.exists(file.path(actual, "_quarto.yml"))) return(actual)
    padre <- dirname(actual)
    if (padre == actual) return(NA_character_)
    actual <- padre
  }
}
candidatos <- c(params$raiz_repo, knitr::current_input(dir = TRUE), getwd())
candidatos <- candidatos[nzchar(candidatos) & !is.na(candidatos)]
raices <- vapply(candidatos, function(d) buscar_raiz(if (dir.exists(d)) d else dirname(d)), character(1))
raiz <- raices[!is.na(raices)][1]
if (is.na(raiz)) {
  stop("No se encontró el repositorio de la tesis (archivo _quarto.yml). Abre el Rmd desde ",
       "la carpeta R/ del repositorio clonado, o usa params = list(raiz_repo = '/ruta/al/repo').")
}
knitr::opts_knit$set(root.dir = raiz)
knitr::opts_chunk$set(echo = TRUE, message = FALSE, warning = FALSE,
                      fig.width = 10, fig.height = 5, dpi = 110, fig.align = "center")
```

```{r funciones}
source("R/funciones_comunes.R")
source("R/camiz_port.R")      # HFC y EPCA del asesor en R puro (validado contra AedeClahfac 1.2)
```

```{css, echo = FALSE}
.main-container { max-width: 1200px; }
table { font-size: 12px; }
table td, table th { padding: 4px 6px !important; vertical-align: top; }
.lectura, .pregunta, .hallazgo {
  border-left: 4px solid; border-radius: 4px; padding: 10px 14px; margin: 14px 0;
}
.lectura  { border-color: #2a78d6; background: #eef4fc; }
.pregunta { border-color: #eb6834; background: #fdf1eb; }
.hallazgo { border-color: #4a3aa7; background: #f1effa; }
.lectura::before  { content: "Lectura"; font-weight: bold; display: block; margin-bottom: 4px; }
.pregunta::before { content: "Para Roberto"; font-weight: bold; display: block; margin-bottom: 4px; }
.hallazgo::before { content: "Hallazgo"; font-weight: bold; display: block; margin-bottom: 4px; }
```

# Cómo leer este documento {-}

El documento sigue el orden del análisis de la tesis. Cada bloque parte de lo que dejó el
anterior:

1. **Series base**: qué mide cada serie y cómo se comportó entre 2007 y 2025.
2. **Exploración conjunta**: transformaciones, estacionariedad y relaciones entre series.
3. **PCA**: qué componentes resumen la variabilidad conjunta y qué significan.
4. **EPCA**: si esa estructura cambia en el tiempo (supuesto de ventanas).
5. **HFC**: cómo se agrupan las variables y si esa jerarquía cambia.
6. **Autoencoders y LSTM**: si los métodos no lineales aportan algo que los anteriores no.
7. **Síntesis**: todos los métodos frente al objetivo de la tesis.

En cada resultado hay tres tipos de recuadro:

::: {.lectura}
Una línea que pone el número en contexto. Las cifras del texto se calculan en el propio
documento: si cambian los datos, cambian solas.
:::

::: {.pregunta}
Una duda o pregunta abierta para que continúes la interpretación.
:::

::: {.hallazgo}
Algo que contradice o matiza lo establecido en avances previos y que conviene resolver.
:::

```{r bloque-01, child = file.path(raiz, "R", "bloques", "01_series_base.Rmd")}
```

# Bloques siguientes {-}

En construcción, en este orden: exploración conjunta, PCA, EPCA, HFC, autoencoders y LSTM, y
síntesis. El código de la versión anterior del documento está en
`R/anteriores/tesis_ciclo_financiero_v1.Rmd` y se reutilizará en los bloques 3 a 7.
