---
title: "Ciclo financiero del Perú"
subtitle: "Análisis completo en R sobre las series sin transformar: series base, exploración, PCA, EPCA, HFC, redes neuronales, contraste con series transformadas y síntesis"
author: "Roberto Samaniego Salcedo · Asesor: Dr. Sergio Camiz"
date: "`r format(Sys.Date(), '%d/%m/%Y')`"
output:
  html_document:
    toc: true
    toc_float: true
    toc_depth: 3
    number_sections: true
    code_folding: hide
    df_print: kable
params:
  raiz_repo: ""            # ruta del repositorio; vacío = se detecta automáticamente
  bootstrap_reps: 500      # réplicas del bootstrap por bloques del PCA
  semilla: 2026
---

```{r configuracion, include = FALSE}
# Raíz del repositorio: params$raiz_repo o se sube desde la carpeta del Rmd hasta _quarto.yml
buscar_raiz <- function(desde) {
  actual <- normalizePath(desde, mustWork = FALSE)
  repeat {
    if (file.exists(file.path(actual, "_quarto.yml"))) return(actual)
    padre <- dirname(actual)
    if (padre == actual) return(NA_character_)
    actual <- padre
  }
}
candidatos <- c(params$raiz_repo, knitr::current_input(dir = TRUE), getwd())
candidatos <- candidatos[nzchar(candidatos) & !is.na(candidatos)]
raices <- vapply(candidatos, function(d) buscar_raiz(if (dir.exists(d)) d else dirname(d)), character(1))
raiz <- raices[!is.na(raices)][1]
if (is.na(raiz)) {
  stop("No se encontró el repositorio de la tesis (archivo _quarto.yml). Abre el Rmd desde ",
       "la carpeta R/ del repositorio clonado, o usa params = list(raiz_repo = '/ruta/al/repo').")
}
knitr::opts_knit$set(root.dir = raiz)
knitr::opts_chunk$set(echo = TRUE, message = FALSE, warning = FALSE,
                      fig.width = 10, fig.height = 5, dpi = 110, fig.align = "center")
```

```{r paquetes}
# Paquetes necesarios (instalación única):
# install.packages(c("ggplot2", "scales", "tseries", "dendextend"))
suppressMessages({
  library(ggplot2)
  library(scales)
  library(tseries)
  library(dendextend)
})
# HFC y EPCA del asesor en R puro: traducción validada de AedeClahfac 1.2 (ver R/camiz_port.R)
source("R/camiz_port.R")
tiene_rcamiz <- requireNamespace("Rcamiz", quietly = TRUE)
```

```{css, echo = FALSE}
.main-container { max-width: 1200px; }
table { font-size: 12px; }
table td, table th { padding: 4px 6px !important; vertical-align: top; }
.lectura, .pregunta, .hallazgo {
  border-left: 4px solid; border-radius: 4px; padding: 10px 14px; margin: 14px 0;
}
.lectura  { border-color: #2a78d6; background: #eef4fc; }
.pregunta { border-color: #eb6834; background: #fdf1eb; }
.hallazgo { border-color: #4a3aa7; background: #f1effa; }
.lectura::before  { content: "Lectura"; font-weight: bold; display: block; margin-bottom: 4px; }
.pregunta::before { content: "Para Roberto"; font-weight: bold; display: block; margin-bottom: 4px; }
.hallazgo::before { content: "Hallazgo"; font-weight: bold; display: block; margin-bottom: 4px; }
```

# Cómo leer este documento {-}

El documento sigue el orden del análisis de la tesis. Cada bloque parte de lo que dejó el
anterior:

1. **Series base**: qué mide cada serie y cómo se comportó entre 2007 y 2025.
2. **Exploración conjunta**: qué implica trabajar sin transformar, tendencia común, estacionariedad,
   meses extremos y relaciones entre series.
3. **PCA**: qué componentes resumen la variabilidad conjunta, qué significan y qué tan robustos son.
4. **EPCA**: si esa estructura cambia en el tiempo (supuesto de ventanas).
5. **HFC**: cómo se agrupan las variables y si esa jerarquía cambia.
6. **Autoencoders y LSTM**: cómo se diseñan las redes y si aportan algo que los métodos anteriores no.
7. **Contraste**: los mismos análisis sobre las series transformadas (log-diferencias y diferencias).
8. **Síntesis**: datación de regímenes y todos los métodos frente al objetivo de la tesis.

El **análisis oficial usa las 17 series sin transformar** (en sus unidades originales, solo
estandarizadas). Las series transformadas aparecen únicamente en el bloque 7, como contraste.

En cada resultado hay tres tipos de recuadro:

::: {.lectura}
Una línea que pone el número en contexto. Las cifras del texto se calculan en el propio
documento: si cambian los datos, cambian solas.
:::

::: {.pregunta}
Una duda o pregunta abierta para que continúes la interpretación.
:::

::: {.hallazgo}
Algo que contradice o matiza lo establecido en avances previos y que conviene resolver.
:::

**Ejecución.** Todo el documento corre en R puro en cualquier sistema operativo. La HFC y la
EPCA del asesor usan `R/camiz_port.R`, una traducción a R del paquete `AedeClahfac` 1.2
validada contra el original (`R/validacion_port_camiz.R`). Los resultados de autoencoders y
LSTM se leen de las corridas en Python: las copias de los notebooks `08` y `09` sobre las series
sin transformar (`R/redes_python/`) y los notebooks originales para el contraste; el bloque 6
explica el diseño de las redes en detalle.

```{r funciones}
# ---- Datos ------------------------------------------------------------------

# Series en niveles (19 series, 2007-01 a 2025-12) y dataset transformado (17 series)
cargar_niveles <- function() {
  d <- read.csv("data/processed/dataset_niveles_mensual.csv", check.names = FALSE)
  d$fecha <- as.Date(d$fecha)
  d
}
cargar_transformado <- function() {
  d <- read.csv("data/processed/dataset_transformado_mensual.csv", check.names = FALSE)
  d$fecha <- as.Date(d$fecha)
  d
}

# Control común: calendario mensual completo y sin valores faltantes
verificar_calendario <- function(d) {
  stopifnot(!anyNA(d))
  cal <- seq(min(d$fecha), max(d$fecha), by = "month")
  if (length(cal) != nrow(d) || any(cal != d$fecha)) {
    stop("El calendario mensual tiene huecos: revisar 04b antes de continuar")
  }
  invisible(TRUE)
}

# Episodios de referencia (solo para validación ex post; mismas fechas que modelos_dl.py)
episodios <- data.frame(
  nombre = c("Crisis financiera global", "Taper tantrum", "COVID-19"),
  inicio = as.Date(c("2008-09-01", "2013-05-01", "2020-03-01")),
  fin    = as.Date(c("2009-06-01", "2013-12-01", "2020-12-01"))
)

# ---- Metadatos de las series ------------------------------------------------
# Nombres y unidades verificados contra la API del BCRP (consulta del 08/10/2026).
# tipo: "nivel" (stocks e índices: se analizan en variación porcentual) o
#       "tasa" (tasas de interés en % y spread en pbs: se analizan en cambios absolutos)
metadatos_series <- function() {
  m <- data.frame(
    columna = c("Crédito SF sector privado", "Crédito empresarial", "Crédito consumo",
                "Crédito hipotecario", "Liquidez M1", "Liquidez M2", "Liquidez M3",
                "Tasa referencia BCRP", "Tasa interbancaria", "Tasa activa TAMN",
                "Tasa pasiva TIPMN", "IPC Lima", "IPC Subyacente", "Tipo de cambio",
                "Índice BVL", "embi_peru", "PBI desestacionalizado", "Demanda interna",
                "Reservas internacionales"),
    nombre_corto = c("Crédito total (SF)", "Crédito empresarial", "Crédito consumo",
                     "Crédito hipotecario", "M1 (dinero)", "M2 (liquidez en soles)",
                     "M3 (liquidez total)", "Tasa de referencia", "Tasa interbancaria",
                     "TAMN", "TIPMN", "IPC Lima", "IPC subyacente", "Tipo de cambio",
                     "Índice BVL", "EMBIG Perú", "PBI desestacionalizado", "Demanda interna",
                     "Reservas internacionales netas"),
    bloque = c(rep("Crédito", 4), rep("Liquidez", 3), rep("Tasas de interés", 4),
               rep("Precios", 2), rep("Mercados y riesgo", 3), rep("Actividad y sector externo", 3)),
    codigo = c("PN00518MM", "PN00532MM", "PN00533MM", "PN00534MM", "PN00199MM", "PN00208MM",
               "PN00214MM", "PD04722MM", "PN07819NM", "PN07807NM", "PN07816NM", "PN38705PM",
               "PN38708PM", "PN01246PM", "PN01142MM", "PD04709XD", "PN01773AM", "PN01774AM",
               "PN00027MM"),
    nombre_bcrp = c(
      "Crédito del sistema financiero al sector privado (fin de periodo) - Crédito Total",
      "Crédito al sector privado de las sociedades creadoras de depósito - Saldos - A Empresas",
      "Crédito al sector privado de las sociedades creadoras de depósito - Saldos - Consumo",
      "Crédito al sector privado de las sociedades creadoras de depósito - Saldos - Hipotecario",
      "Liquidez del sistema financiero (fin de periodo) - Dinero",
      "Liquidez del sistema financiero (fin de periodo) - Liquidez en Soles",
      "Liquidez del sistema financiero (fin de periodo) - Liquidez Total",
      "Tasa de Referencia de la Política Monetaria",
      "Tasa Interbancaria Promedio (MN)",
      "Tasa activa promedio de las empresas bancarias en MN (TAMN)",
      "Tasa pasiva promedio de las empresas bancarias en MN (TIPMN)",
      "Índice de Precios al Consumidor, Lima Metropolitana",
      "IPC Subyacente, Lima Metropolitana",
      "Tipo de Cambio Nominal Promedio",
      "Índice General BVL",
      "Spread EMBIG Perú",
      "PBI desestacionalizado - mensual",
      "Indicador de Demanda Interna",
      "Reservas Internacionales Netas"),
    unidad = c(rep("millones S/", 4), rep("millones S/", 3), rep("% anual", 4),
               "índice dic.2021 = 100", "índice dic.2021 = 100", "S/ por US$",
               "índice 31/12/1991 = 100", "puntos básicos", "índice 2007 = 100",
               "índice 2007 = 100", "millones US$"),
    frecuencia_origen = c(rep("mensual, fin de periodo", 7), rep("mensual", 4), "mensual",
                          "mensual", "mensual, promedio del periodo", "mensual",
                          "diaria → promedio mensual", "mensual", "mensual", "mensual"),
    tipo = c(rep("nivel", 7), rep("tasa", 4), rep("nivel", 4), "tasa", rep("nivel", 3)),
    transformacion = c("—", rep("log-diferencia", 6), rep("diferencia simple", 4),
                       "log-diferencia", "—", "log-diferencia", "log-diferencia",
                       "diferencia simple", rep("log-diferencia", 3)),
    entra = c("No", rep("Sí", 11), "No", rep("Sí", 6)),
    stringsAsFactors = FALSE
  )
  m$bloque <- factor(m$bloque, levels = unique(m$bloque))
  m
}

# ---- Indicadores ------------------------------------------------------------

# Variación interanual: % para series en nivel, cambio absoluto para tasas y spreads
variacion_12m <- function(x, tipo) {
  previo <- c(rep(NA, 12), head(x, -12))
  if (tipo == "nivel") 100 * (x / previo - 1) else x - previo
}

indicadores_basicos <- function(d, meta) {
  do.call(rbind, lapply(seq_len(nrow(meta)), function(i) {
    v <- meta$columna[i]; x <- d[[v]]; f <- d$fecha; n <- length(x)
    var12 <- variacion_12m(x, meta$tipo[i])
    anios <- as.numeric(f[n] - f[1]) / 365.25
    data.frame(
      serie = meta$nombre_corto[i], bloque = meta$bloque[i], tipo = meta$tipo[i],
      unidad = meta$unidad[i],
      inicio = x[1], fin = x[n], media = mean(x), desv_est = sd(x),
      cv = if (meta$tipo[i] == "nivel") sd(x) / mean(x) else NA,
      minimo = min(x), fecha_min = format(f[which.min(x)], "%Y-%m"),
      maximo = max(x), fecha_max = format(f[which.max(x)], "%Y-%m"),
      cambio_total = if (meta$tipo[i] == "nivel") 100 * (x[n] / x[1] - 1) else x[n] - x[1],
      crec_anual = if (meta$tipo[i] == "nivel") 100 * ((x[n] / x[1])^(1 / anios) - 1) else NA,
      var12_mediana = median(var12, na.rm = TRUE),
      var12_min = min(var12, na.rm = TRUE),
      fecha_var12_min = format(f[which.min(var12)], "%Y-%m"),
      var12_max = max(var12, na.rm = TRUE),
      fecha_var12_max = format(f[which.max(var12)], "%Y-%m"),
      stringsAsFactors = FALSE
    )
  }))
}

# ---- Formato ----------------------------------------------------------------

# Números en formato peruano (coma decimal, espacio de miles) para el texto
num <- function(x, dec = 1) {
  dec <- rep_len(dec, length(x))
  dec[!is.na(x) & abs(x) >= 1000] <- 0           # saldos en millones: sin decimales
  vapply(seq_along(x), function(i) if (is.na(x[i])) "—" else
    formatC(x[i], format = "f", digits = dec[i], big.mark = "\u00a0", decimal.mark = ","), character(1))
}
pct <- function(x, dec = 1) paste0(num(x, dec), " %")

# Paleta: un tono por serie (gráficos de una serie) y hasta tres categorías
color_serie <- "#2a78d6"
colores_cat <- c("#2a78d6", "#eb6834", "#1baf7a")
gris_episodio <- "#e4e2dc"

tema_tesis <- function() {
  theme_minimal(base_size = 10) +
    theme(panel.grid.minor = element_blank(),
          panel.grid.major = element_line(color = "#ecebe6", linewidth = 0.3),
          strip.text = element_text(face = "bold", hjust = 0, size = 9),
          plot.title = element_text(face = "bold", size = 11),
          plot.subtitle = element_text(color = "#52514e", size = 9),
          plot.caption = element_text(color = "#52514e", size = 8, hjust = 0),
          axis.title = element_text(color = "#52514e", size = 9),
          legend.position = "top")
}

# Bandas grises con los episodios de referencia
capa_episodios <- function() {
  geom_rect(data = episodios, inherit.aes = FALSE,
            aes(xmin = inicio, xmax = fin, ymin = -Inf, ymax = Inf),
            fill = gris_episodio, alpha = 0.8)
}
nota_episodios <- "Bandas grises: crisis financiera global (2008-09 a 2009-06), taper tantrum (2013-05 a 2013-12) y COVID-19 (2020-03 a 2020-12)."
# Estandarización con desviación poblacional (divisor n), igual que StandardScaler
estandarizar <- function(X) {
  X <- as.matrix(X)
  m <- colMeans(X)
  s <- sqrt(colMeans(sweep(X, 2, m)^2))
  sweep(sweep(X, 2, m), 2, s, "/")
}

# PCA por descomposición espectral de la matriz de correlación (divisor n)
# con la regla de signo de Rcamiz: domina la suma de cuadrados de los coeficientes positivos
pca_basico <- function(Z, d = ncol(Z)) {
  e <- eigen(crossprod(Z) / nrow(Z), symmetric = TRUE)
  V <- e$vectors[, 1:d, drop = FALSE]
  for (k in seq_len(d)) {
    if (sum(V[V[, k] < 0, k]^2) > sum(V[V[, k] > 0, k]^2)) V[, k] <- -V[, k]
  }
  list(valores = e$values, vectores = V, scores = Z %*% V)
}

# Análisis paralelo de Horn (1965): percentil 95 de autovalores con datos gaussianos
horn <- function(X, n_sim = 1000, percentil = 0.95, semilla = 42) {
  set.seed(semilla)
  obs <- eigen(cor(X), symmetric = TRUE, only.values = TRUE)$values
  sims <- t(replicate(n_sim, eigen(cor(matrix(rnorm(nrow(X) * ncol(X)), nrow(X))),
                                   symmetric = TRUE, only.values = TRUE)$values))
  umbral <- apply(sims, 2, quantile, probs = percentil)
  retener <- 0
  for (j in seq_along(obs)) if (obs[j] > umbral[j]) retener <- retener + 1 else break
  list(observados = obs, umbral = umbral, retener = retener)
}

# Coeficiente RV de Robert & Escoufier (1976) entre dos configuraciones de las mismas filas
coef_rv <- function(X, Y) {
  X <- scale(as.matrix(X), scale = FALSE); Y <- scale(as.matrix(Y), scale = FALSE)
  Sx <- tcrossprod(X); Sy <- tcrossprod(Y)
  sum(Sx * Sy) / sqrt(sum(Sx * Sx) * sum(Sy * Sy))
}

# Rotación ortogonal de Procrustes de Z hacia la referencia
procrustes <- function(Z, referencia) {
  Zc <- scale(Z, scale = FALSE); Rc <- scale(referencia, scale = FALSE)
  s <- svd(crossprod(Zc, Rc))
  Zc %*% (s$u %*% t(s$v))
}

# Partición óptima de Fisher (1958) de una serie ordenada en k segmentos contiguos,
# por programación dinámica exacta (traducción de particion_fisher)
particion_fisher <- function(Y, k_max = 8, tam_min = 6) {
  Y <- as.matrix(Y); n <- nrow(Y)
  S1 <- rbind(0, apply(Y, 2, cumsum))
  S2 <- c(0, cumsum(rowSums(Y^2)))
  sce <- function(i, j) {               # segmento de las filas i+1..j
    s <- S1[j + 1, ] - S1[i + 1, ]
    S2[j + 1] - S2[i + 1] - sum(s * s) / (j - i)
  }
  D <- matrix(Inf, k_max, n); B <- matrix(0L, k_max, n)
  for (j in tam_min:n) D[1, j] <- sce(0, j)
  for (k in 2:k_max) {
    if (k * tam_min > n) break
    for (j in (k * tam_min):n) {
      ini <- ((k - 1) * tam_min):(j - tam_min)
      costos <- vapply(ini, function(i) D[k - 1, i] + sce(i, j), numeric(1))
      D[k, j] <- min(costos); B[k, j] <- ini[which.min(costos)]
    }
  }
  res <- list()
  for (k in 1:k_max) {
    if (!is.finite(D[k, n])) next
    cortes <- integer(0); j <- n
    if (k > 1) for (kk in k:2) { i <- B[kk, j]; cortes <- c(i, cortes); j <- i }
    res[[as.character(k)]] <- list(sce = D[k, n], cortes = cortes)  # cortes: índice 0-based del inicio de segmento
  }
  res
}

# Datación como en 09: estandarizar, Fisher (k <= 10, segmentos >= 12 meses) y regla de codo
datar <- function(Y, k_max = 10, tam_min = 12, umbral = 0.10) {
  res <- particion_fisher(estandarizar(Y), k_max, tam_min)
  sce <- sapply(res, `[[`, "sce")
  reduccion <- c(-diff(sce) / head(sce, -1), NA)   # reducción relativa al pasar de k a k+1
  ks0 <- as.integer(names(sce)); bajo <- which(reduccion < umbral)
  # Regla de 09: primer k cuya reducción al agregar una clase es menor que el umbral.
  # Si ninguna lo es, codo por caída máxima de la reducción (misma regla que para aede)
  k_codo <- if (length(bajo)) min(ks0[bajo]) else ks0[which.max(c(NA, head(reduccion, -1)) - reduccion)]
  regla_codo <- if (length(bajo)) "umbral" else "caida"
  # Variante del asesor: Calinski-Harabász con la misma fórmula de aede()
  # (grados de libertad k y n - k, como en el código del asesor)
  nk <- nrow(Y); ks <- as.integer(names(sce))
  ch <- ((sce[1] - sce) / ks) / (sce / (nk - ks)); ch[1] <- NA
  list(res = res, tabla = data.frame(k = ks, sce = sce, reduccion = reduccion, ch = ch),
       k_codo = k_codo, regla_codo = regla_codo, k_ch = ks[which.max(ch)])
}

# Segmentos (inicio, fin) a partir de los cortes de Fisher
segmentos <- function(cortes, fechas_serie) {
  bordes <- c(0, cortes, length(fechas_serie))
  data.frame(inicio = fechas_serie[head(bordes, -1) + 1], fin = fechas_serie[tail(bordes, -1)])
}

# Fecha del primer mes de cada régimen nuevo (como en las tablas de Python)
fechas_corte <- function(cortes, fechas_serie) format(fechas_serie[cortes + 1], "%Y-%m")
# ---- Utilidades adicionales -------------------------------------------------

# Medias móviles centradas y causales, alineadas como pandas rolling(w, center=True) y rolling(w)
mm_centrada <- function(x, w) {
  r <- as.numeric(stats::filter(x, rep(1 / w, w), sides = 2))
  if (w %% 2 == 0) r <- c(NA, r[-length(r)])
  r
}
mm_causal <- function(x, w) as.numeric(stats::filter(x, rep(1 / w, w), sides = 1))

# Congruencia de Tucker entre dos vectores de cargas (1 = misma dirección; insensible a escala)
tucker <- function(a, b) sum(a * b) / sqrt(sum(a^2) * sum(b^2))

# Prueba de esfericidad de Bartlett y medida KMO de adecuación muestral
bartlett_esfericidad <- function(R, n) {
  p <- ncol(R)
  estad <- -(n - 1 - (2 * p + 5) / 6) * log(det(R))
  gl <- p * (p - 1) / 2
  list(estadistico = estad, gl = gl, p_valor = pchisq(estad, gl, lower.tail = FALSE))
}
kmo <- function(R) {
  Ri <- solve(R)
  parcial <- -Ri / sqrt(outer(diag(Ri), diag(Ri)))
  diag(parcial) <- 0; R0 <- R; diag(R0) <- 0
  list(global = sum(R0^2) / (sum(R0^2) + sum(parcial^2)),
       por_variable = colSums(R0^2) / (colSums(R0^2) + colSums(parcial^2)))
}

# Modelo de vara quebrada: inercia esperada (%) de cada componente bajo partición al azar
vara_quebrada <- function(p) 100 * rev(cumsum(1 / (p:1))) / p

# Bootstrap por bloques móviles: índices de filas remuestreadas en bloques contiguos
indices_bloques <- function(n, largo) {
  inicios <- sample(seq_len(n - largo + 1), ceiling(n / largo), replace = TRUE)
  head(unlist(lapply(inicios, function(i) i:(i + largo - 1))), n)
}

# Índice de Rand ajustado entre dos particiones
rand_ajustado <- function(a, b) {
  t <- table(a, b); n <- sum(t)
  comb <- function(x) sum(x * (x - 1) / 2)
  sij <- comb(t); sa <- comb(rowSums(t)); sb <- comb(colSums(t)); esp <- sa * sb / comb(n)
  (sij - esp) / ((sa + sb) / 2 - esp)
}

# Escala divergente para mapas de calor (azul = negativo, gris = 0, naranja = positivo)
escala_divergente <- function(nombre, lim = NULL) {
  scale_fill_gradient2(name = nombre, low = "#2a78d6", mid = "#f4f3ee", high = "#eb6834",
                       midpoint = 0, limits = lim, oob = squish)
}

# Distancia en meses entre fechas
meses_entre <- function(a, b) abs((as.numeric(format(a, "%Y")) - as.numeric(format(b, "%Y"))) * 12 +
                                    as.numeric(format(a, "%m")) - as.numeric(format(b, "%m")))
```

# Series base del análisis

```{r b1-datos}
niv <- cargar_niveles()
verificar_calendario(niv)
meta <- metadatos_series()
stopifnot(setequal(meta$columna, setdiff(names(niv), "fecha")))
ind <- indicadores_basicos(niv, meta)
dato <- function(serie, campo) ind[ind$serie == serie, campo]
n_meses <- nrow(niv)
periodo <- paste(format(min(niv$fecha), "%m/%Y"), "a", format(max(niv$fecha), "%m/%Y"))
```

## Fuente, periodo y cobertura

El análisis usa **`r nrow(meta)` series mensuales del BCRP** entre `r periodo`
(**`r n_meses` meses**, sin meses faltantes). Cubren seis dimensiones del sistema financiero y
macroeconómico: crédito, liquidez, tasas de interés, precios, mercados y riesgo, y actividad y
sector externo. De las `r nrow(meta)` series, **`r sum(meta$entra == "Sí")` entran al
análisis** (PCA, EPCA, HFC y redes); las otras dos se usan como referencia (sección
[Qué entra al análisis](#que-entra)).

::: {.hallazgo}
**Las series desestacionalizadas se revisan.** Al verificar los datos contra la API del BCRP
(08/10/2026), el PBI desestacionalizado de diciembre de 2025 figura en 194,00 y en el dataset
de la tesis en `r num(tail(niv[["PBI desestacionalizado"]], 1), 2)`; la demanda interna, en
242,86 frente a `r num(tail(niv[["Demanda interna"]], 1), 2)`. El BCRP recalcula el ajuste
estacional al incorporar meses nuevos, por lo que estas dos series cambian levemente según la
fecha de descarga. Conviene **fijar y declarar la fecha de corte de los datos** en la tesis.
Las demás series coinciden con el BCRP.
:::

## Ficha de las series

```{r b1-ficha}
ficha <- meta[, c("bloque", "nombre_corto", "codigo", "nombre_bcrp", "unidad",
                  "frecuencia_origen", "transformacion", "entra")]
knitr::kable(ficha, row.names = FALSE,
             col.names = c("Bloque", "Serie", "Código BCRP", "Nombre en el BCRP", "Unidad",
                           "Frecuencia de origen", "Transformación (solo contraste, bloque 7)", "¿Entra?"))
```

Las series entran al análisis **sin transformar**. Para describirlas en este bloque se usan dos
convenciones:

- **Series en nivel** (saldos, índices y tipo de cambio): crecen con el tiempo, así que se
  describen por su variación porcentual. En el contraste del bloque 7 se transforman con
  log-diferencia.
- **Tasas y spread** (tasas de interés en % y EMBIG en puntos básicos): ya son precios
  relativos, así que se describen por cambios absolutos (puntos porcentuales o básicos). En el
  contraste del bloque 7 se transforman con diferencia simple.

## Indicadores básicos

### Series en nivel

```{r b1-ind-nivel}
t_niv <- ind[ind$tipo == "nivel", ]
knitr::kable(data.frame(
  Serie = t_niv$serie, Unidad = t_niv$unidad,
  `Ene-2007` = num(t_niv$inicio), `Dic-2025` = num(t_niv$fin),
  `Crec. acumulado` = pct(t_niv$cambio_total, 0),
  `Crec. anual compuesto` = pct(t_niv$crec_anual),
  `CV` = num(t_niv$cv, 2),
  `Var. 12m mediana` = pct(t_niv$var12_mediana),
  `Var. 12m mínima` = paste0(pct(t_niv$var12_min), " (", t_niv$fecha_var12_min, ")"),
  `Var. 12m máxima` = paste0(pct(t_niv$var12_max), " (", t_niv$fecha_var12_max, ")"),
  check.names = FALSE), align = "llrrrrrrrr")
```

### Tasas de interés y spread

```{r b1-ind-tasa}
t_tas <- ind[ind$tipo == "tasa", ]
knitr::kable(data.frame(
  Serie = t_tas$serie, Unidad = t_tas$unidad,
  `Ene-2007` = num(t_tas$inicio, 2), `Dic-2025` = num(t_tas$fin, 2),
  Media = num(t_tas$media, 2), `Desv. est.` = num(t_tas$desv_est, 2),
  Mínimo = paste0(num(t_tas$minimo, 2), " (", t_tas$fecha_min, ")"),
  Máximo = paste0(num(t_tas$maximo, 2), " (", t_tas$fecha_max, ")"),
  `Cambio 12m más bajo` = paste0(num(t_tas$var12_min, 2), " (", t_tas$fecha_var12_min, ")"),
  `Cambio 12m más alto` = paste0(num(t_tas$var12_max, 2), " (", t_tas$fecha_var12_max, ")"),
  check.names = FALSE), align = "llrrrrrrrr")
```

CV: coeficiente de variación (desviación estándar / media), solo para series en nivel; en ellas
mide sobre todo la tendencia, no la volatilidad. Var. 12m: variación respecto del mismo mes del
año anterior (en %, o en puntos para tasas y spread).

## Las series en el tiempo

```{r b1-funciones-graficos}
graficar_bloque <- function(nombre_bloque) {
  m <- meta[meta$bloque == nombre_bloque, ]
  largo <- do.call(rbind, lapply(seq_len(nrow(m)), function(i) {
    x <- niv[[m$columna[i]]]
    rbind(data.frame(fecha = niv$fecha, serie = m$nombre_corto[i], panel = "Nivel", valor = x),
          data.frame(fecha = niv$fecha, serie = m$nombre_corto[i],
                     panel = if (m$tipo[i] == "nivel") "Variación 12 meses (%)" else "Cambio 12 meses (puntos)",
                     valor = variacion_12m(x, m$tipo[i])))
  }))
  largo$serie <- factor(largo$serie, levels = m$nombre_corto)
  largo$panel <- factor(largo$panel, levels = c("Nivel", "Variación 12 meses (%)", "Cambio 12 meses (puntos)"))
  largo$columna <- interaction(largo$serie, largo$panel, sep = " · ", lex.order = TRUE, drop = TRUE)
  ceros <- unique(largo[largo$panel != "Nivel", "columna", drop = FALSE])
  ggplot(largo[!is.na(largo$valor), ], aes(fecha, valor)) +
    capa_episodios() +
    geom_hline(data = ceros, aes(yintercept = 0), color = "#9a9890", linewidth = 0.3) +
    geom_line(color = color_serie, linewidth = 0.6) +
    facet_wrap(~ columna, scales = "free_y", ncol = 2) +
    scale_x_date(date_breaks = "3 years", date_labels = "%Y") +
    scale_y_continuous(labels = label_number(big.mark = "\u00a0", decimal.mark = ",")) +
    labs(x = NULL, y = NULL, title = nombre_bloque, caption = nota_episodios) +
    tema_tesis()
}
alto <- function(b) 1.9 * sum(meta$bloque == b) + 0.8
```

### Crédito

```{r b1-g-credito, fig.height = alto("Crédito")}
graficar_bloque("Crédito")
```

::: {.lectura}
En `r round(n_meses / 12)` años el crédito se multiplicó: el empresarial creció
`r pct(dato("Crédito empresarial", "cambio_total"), 0)`, el de consumo
`r pct(dato("Crédito consumo", "cambio_total"), 0)` y el hipotecario
`r pct(dato("Crédito hipotecario", "cambio_total"), 0)`. Los tres tuvieron su mayor
crecimiento interanual en 2008 (entre `r pct(min(ind$var12_max[ind$bloque == "Crédito"][-1]), 0)`
y `r pct(max(ind$var12_max[ind$bloque == "Crédito"][-1]), 0)`). Sus mínimos no coinciden: el
consumo cayó hasta `r pct(dato("Crédito consumo", "var12_min"))` en
`r dato("Crédito consumo", "fecha_var12_min")`, el empresarial hasta
`r pct(dato("Crédito empresarial", "var12_min"))` en
`r dato("Crédito empresarial", "fecha_var12_min")`, y el hipotecario nunca cayó (su menor
crecimiento fue `r pct(dato("Crédito hipotecario", "var12_min"))` en
`r dato("Crédito hipotecario", "fecha_var12_min")`).
:::

::: {.pregunta}
Los tres tipos de crédito toman caminos distintos después de 2020: el consumo se contrae
primero, el empresarial años después y el hipotecario mantiene crecimiento positivo. ¿Lo lees
como un solo ciclo financiero con fases desfasadas por segmento, o como dinámicas propias de
cada mercado? La respuesta condiciona si el componente de crédito que usa la clasificación de
fases debe ser un promedio de los tres o tratarlos por separado.
:::

### Liquidez

```{r b1-g-liquidez, fig.height = alto("Liquidez")}
graficar_bloque("Liquidez")
```

```{r b1-liquidez-datos}
v12 <- function(col) variacion_12m(niv[[col]], "nivel")
liq_neg <- format(niv$fecha[which(v12("Liquidez M1") < 0 & v12("Liquidez M2") < 0 &
                                  v12("Liquidez M3") < 0)], "%Y-%m")
```

::: {.lectura}
El dinero (M1) es el agregado más volátil: su variación interanual va de
`r pct(dato("M1 (dinero)", "var12_min"))` (`r dato("M1 (dinero)", "fecha_var12_min")`) a
`r pct(dato("M1 (dinero)", "var12_max"))` (`r dato("M1 (dinero)", "fecha_var12_max")`), frente a
un rango de `r pct(dato("M3 (liquidez total)", "var12_min"))` a
`r pct(dato("M3 (liquidez total)", "var12_max"))` en M3. Los tres agregados cayeron a la vez
en términos interanuales solo entre `r liq_neg[1]` y `r tail(liq_neg, 1)`
(`r length(liq_neg)` meses): es el único periodo de contracción simultánea de la muestra.
:::

::: {.pregunta}
El máximo de M1 en `r dato("M1 (dinero)", "fecha_var12_max")` y su caída en 2022 forman el
movimiento más fuerte del bloque. ¿Lo atribuyes a la respuesta monetaria a la pandemia y su
retiro? Si es así, es un episodio puntual de política más que un rasgo del ciclo, y conviene
vigilar que no defina por sí solo un componente o un corte de régimen.
:::

### Tasas de interés

```{r b1-g-tasas, fig.height = alto("Tasas de interés")}
graficar_bloque("Tasas de interés")
```

```{r b1-tasas-datos}
cor_ref_inter <- cor(niv[["Tasa referencia BCRP"]], niv[["Tasa interbancaria"]])
rezago_tamn <- round(as.numeric(as.Date(paste0(dato("TAMN", "fecha_min"), "-01")) -
  as.Date(paste0(dato("Tasa de referencia", "fecha_min"), "-01"))) / 30.44)
margen <- niv[["Tasa activa TAMN"]] - niv[["Tasa pasiva TIPMN"]]
```

::: {.lectura}
La tasa de referencia fue de `r num(dato("Tasa de referencia", "minimo"), 2)` % en
`r dato("Tasa de referencia", "fecha_min")` a `r num(dato("Tasa de referencia", "maximo"), 2)` %
en `r dato("Tasa de referencia", "fecha_max")`. La interbancaria la sigue casi exactamente
(correlación de niveles `r num(cor_ref_inter, 3)`). La TAMN tocó su mínimo
(`r num(dato("TAMN", "minimo"), 2)` %) en `r dato("TAMN", "fecha_min")`, unos `r rezago_tamn`
meses después que la tasa de referencia. El margen entre TAMN y TIPMN estuvo entre
`r num(min(margen), 1)` y `r num(max(margen), 1)` puntos.
:::

::: {.pregunta}
La interbancaria y la de referencia son casi la misma serie. ¿Conviene mantener ambas en el
PCA? Si se mantienen, la información de política monetaria pesa el doble en la matriz de
correlaciones; si se retira una, se pierde la desviación entre ambas, que en 2020 pudo ser
informativa. Lo mismo, en menor grado, para TIPMN.
:::

### Precios

```{r b1-g-precios, fig.height = alto("Precios")}
graficar_bloque("Precios")
```

::: {.lectura}
La inflación interanual del IPC tuvo una mediana de `r pct(dato("IPC Lima", "var12_mediana"))`,
con un máximo de `r pct(dato("IPC Lima", "var12_max"))` en `r dato("IPC Lima", "fecha_var12_max")`.
La subyacente fue menos extrema (máximo `r pct(dato("IPC subyacente", "var12_max"))`) y llegó a
su pico más tarde, en `r dato("IPC subyacente", "fecha_var12_max")`.
:::

::: {.pregunta}
¿El IPC debe estar en el análisis del ciclo financiero o es una variable del ciclo económico
que conviene usar solo como contraste, igual que la subyacente? Su presencia acerca el PCA a
una medición del ciclo macroeconómico.
:::

### Mercados y riesgo

```{r b1-g-mercados, fig.height = alto("Mercados y riesgo")}
graficar_bloque("Mercados y riesgo")
```

::: {.lectura}
El EMBIG Perú alcanzó `r num(dato("EMBIG Perú", "maximo"), 0)` pbs en
`r dato("EMBIG Perú", "fecha_max")`, `r num(dato("EMBIG Perú", "maximo") / dato("EMBIG Perú", "media"), 1)` veces su media de
`r num(dato("EMBIG Perú", "media"), 0)` pbs, y terminó la muestra en
`r num(dato("EMBIG Perú", "fin"), 0)` pbs. La BVL tuvo la mayor caída interanual de todas las
series (`r pct(dato("Índice BVL", "var12_min"), 0)` en `r dato("Índice BVL", "fecha_var12_min")`)
y la mayor subida (`r pct(dato("Índice BVL", "var12_max"), 0)` en
`r dato("Índice BVL", "fecha_var12_max")`). El tipo de cambio osciló entre
`r num(dato("Tipo de cambio", "minimo"), 2)` (`r dato("Tipo de cambio", "fecha_min")`) y
`r num(dato("Tipo de cambio", "maximo"), 2)` soles por dólar (`r dato("Tipo de cambio", "fecha_max")`).
:::

::: {.pregunta}
La crisis de 2008 es el episodio de riesgo más intenso de la muestra y ocurre en sus primeros
meses. Con ventanas de EPCA de 60 meses, las ventanas que la contienen son pocas y están en el
borde. ¿Es aceptable que el episodio más claro quede parcialmente fuera del análisis evolutivo,
o refuerza la extensión de la muestra hacia atrás?
:::

### Actividad y sector externo

```{r b1-g-actividad, fig.height = alto("Actividad y sector externo")}
graficar_bloque("Actividad y sector externo")
```

```{r b1-covid}
dlog_pbi <- 100 * diff(log(niv[["PBI desestacionalizado"]]))
mes_caida <- format(niv$fecha[-1][which.min(dlog_pbi)], "%Y-%m")
```

::: {.lectura}
La pandemia domina este bloque: el PBI cayó `r pct(abs(dato("PBI desestacionalizado", "var12_min")), 0)`
interanual en `r dato("PBI desestacionalizado", "fecha_var12_min")` y subió
`r pct(dato("PBI desestacionalizado", "var12_max"), 0)` un año después por efecto base. En
variación mensual, la caída de `r mes_caida` fue de `r pct(abs(min(dlog_pbi)), 0)`, unas
`r round(abs(min(dlog_pbi)) / sd(dlog_pbi[-which.min(dlog_pbi)]))` desviaciones estándar
del resto de la muestra. Las reservas internacionales se multiplicaron por
`r num(dato("Reservas internacionales netas", "fin") / dato("Reservas internacionales netas", "inicio"), 1)`.
:::

::: {.pregunta}
En variaciones mensuales, una caída de esa magnitud puede definir por sí sola un componente
(bloque 7); sin transformar, se ve como un hundimiento temporal del nivel. ¿Prefieres tratar
2020 como parte del ciclo (y que pese lo que pese), o analizar también una versión sin los
meses de la pandemia? Los bloques 2 y 3 cuantifican su peso.
:::

## Qué entra al análisis y por qué {#que-entra}

```{r b1-credito-total}
tot <- niv[["Crédito SF sector privado"]]
suma <- niv[["Crédito empresarial"]] + niv[["Crédito consumo"]] + niv[["Crédito hipotecario"]]
cobertura <- 100 * suma / tot
cor_dlog <- cor(diff(log(tot)), diff(log(suma)))
cor_ipc <- cor(diff(log(niv[["IPC Lima"]])), diff(log(niv[["IPC Subyacente"]])))
```

Dos series quedan fuera del análisis multivariado:

- **Crédito total del sistema financiero**: se excluyó por colinealidad con la suma de sus tres
  componentes.
- **IPC subyacente**: se reserva como serie de contraste para el IPC.

::: {.hallazgo}
**El crédito total no es la suma de los tres componentes.** El total corresponde al sistema
financiero completo, mientras que los componentes son de las sociedades creadoras de depósito
(nombres en el BCRP, ficha anterior). La suma de los componentes representa entre
`r pct(min(cobertura), 0)` y `r pct(max(cobertura), 0)` del total, con una trayectoria que sube
hasta `r format(niv$fecha[which.max(cobertura)], "%Y-%m")` y luego baja; en ese mes la suma
incluso supera al total, lo que indica que las dos fuentes no usan definiciones directamente
comparables. La correlación entre sus
variaciones mensuales es `r num(cor_dlog, 2)`, no "casi perfecta" como se registró en el
diccionario de datos. La exclusión puede seguir justificándose, pero por
otra razón: evitar contar dos veces el crédito. Hay que corregir el argumento en el
diccionario.
:::

::: {.pregunta}
La correlación entre las variaciones mensuales del IPC y de la subyacente es
`r num(cor_ipc, 2)`: comparten tendencia pero no la dinámica de corto plazo. ¿La subyacente
sigue como contraste o reemplaza al IPC, que incluye alimentos y energía (choques que no
son del ciclo financiero)?
:::

## Síntesis del bloque

- La muestra cubre `r n_meses` meses completos y tres episodios de estrés de naturaleza
  distinta: una crisis financiera global (2008), un choque de tasas externas (2013) y una
  crisis sanitaria con respuesta monetaria extrema (2020).
- Las series en nivel crecen de forma sostenida. El análisis se hace sobre ellas sin
  transformar, y el bloque 2 mide cuánto pesa esa tendencia común.
- Hay redundancias claras (referencia e interbancaria, correlación de niveles
  `r num(cor_ref_inter, 3)`; M2 y M3, correlación de variaciones mensuales
  `r num(cor(diff(log(niv[["Liquidez M2"]])), diff(log(niv[["Liquidez M3"]]))), 2)`) y episodios
  puntuales muy intensos (crisis de 2008 en riesgo y mercados, pandemia en actividad y M1).
- Quedan cuatro decisiones abiertas, en los recuadros "Para Roberto": tratamiento del
  crédito por segmento, redundancia de tasas, papel del IPC y tratamiento de 2020.


# Exploración conjunta

```{r b2-datos}
# Análisis oficial: las 17 series SIN transformar (niveles en sus unidades originales)
meta_an <- meta[meta$entra == "Sí", ]
X <- as.matrix(niv[, meta_an$columna]); colnames(X) <- meta_an$nombre_corto
fechas <- niv$fecha
Z <- estandarizar(X)
n <- nrow(Z); p <- ncol(Z)

# Contraste (bloque 7): las mismas 17 series transformadas, en el mismo orden de columnas
tr <- cargar_transformado()
verificar_calendario(tr)
cols_tr <- setdiff(names(tr), "fecha")
base_tr <- sub("_log_diff$|_diff$", "", cols_tr)
Xt <- as.matrix(tr[, cols_tr[match(meta_an$columna, base_tr)]]); colnames(Xt) <- colnames(X)
fechas_t <- tr$fecha
```

El análisis oficial trabaja con las **`r p` series sin transformar** y **`r n` meses**
(`r format(min(fechas), "%m/%Y")` a `r format(max(fechas), "%m/%Y")`). No se aplican
logaritmos ni diferencias: cada serie entra en sus unidades originales y solo se estandariza
(media 0, desviación 1), que es lo que hace de todos modos un PCA sobre la matriz de
correlaciones. Las series transformadas (log-diferencias y diferencias) se conservan como
contraste en el bloque 7.

## Qué significa trabajar sin transformar

La decisión sigue la posición de la tesis (marco conceptual): trabajar con los datos tal como
los publica la fuente, sin transformaciones impuestas antes del análisis. Tiene una consecuencia
directa sobre lo que miden los métodos:

- **Sin transformar**, cada mes es un **estado** del sistema financiero: cuánto crédito,
  liquidez y actividad hay, y en qué nivel están las tasas y el riesgo. El PCA resume cómo se
  ubican los meses unos respecto de otros en ese espacio de estados.
- **Transformadas**, cada mes sería una **variación**: cuánto cambió cada serie respecto del
  mes anterior. El PCA resumiría cómo se mueven juntas las variaciones mensuales.

La consecuencia práctica es que las series que crecen con el tiempo comparten esa tendencia, y
la tendencia común entra en las correlaciones. Este bloque mide cuánto pesa antes del PCA.

```{r b2-g-niveles, fig.height = 9}
largo_z <- data.frame(fecha = rep(fechas, p), serie = rep(colnames(Z), each = n),
                      bloque = rep(as.character(meta_an$bloque), each = n), z = as.vector(Z))
largo_z$bloque <- factor(largo_z$bloque, levels = levels(meta$bloque))
ggplot(largo_z, aes(fecha, z, group = serie)) +
  capa_episodios() +
  geom_hline(yintercept = 0, color = "#9a9890", linewidth = 0.3) +
  geom_line(color = color_serie, linewidth = 0.5, alpha = 0.8) +
  facet_wrap(~ bloque, ncol = 2) +
  scale_x_date(date_breaks = "3 years", date_labels = "%Y") +
  labs(x = NULL, y = "Valor estandarizado (z)", title = "Las 17 series sin transformar, estandarizadas",
       subtitle = "Cada línea es una serie en desviaciones estándar respecto de su media 2007-2025.",
       caption = nota_episodios) +
  tema_tesis()
```

## Tendencia compartida

```{r b2-tendencia}
t_idx <- seq_len(n)
tend <- data.frame(Serie = colnames(X), Bloque = as.character(meta_an$bloque),
                   r_tiempo = apply(X, 2, cor, y = t_idx))
tend$R2 <- tend$r_tiempo^2
tend <- tend[order(-abs(tend$r_tiempo)), ]
knitr::kable(data.frame(Serie = tend$Serie, Bloque = tend$Bloque,
                        `Correlación con el tiempo` = num(tend$r_tiempo, 2),
                        `Varianza explicada por una recta (R²)` = num(tend$R2, 2), check.names = FALSE),
             row.names = FALSE, caption = "Correlación de cada serie con el número de mes (1 a 228). R² de una tendencia lineal.")
n_tend <- sum(abs(tend$r_tiempo) >= 0.9)
```

::: {.lectura}
`r n_tend` de `r p` series tienen una correlación con el tiempo de 0,9 o más: una recta explica
al menos el 81 % de su varianza. Son `r paste(tend$Serie[abs(tend$r_tiempo) >= 0.9], collapse = ", ")`.
Las que no siguen una tendencia son
`r paste(tend$Serie[abs(tend$r_tiempo) < 0.5], collapse = ", ")` (correlación menor que 0,5):
oscilan alrededor de un nivel. Cualquier par de series del primer grupo estará muy
correlacionado aunque sus movimientos de corto plazo no tengan relación.
:::

::: {.pregunta}
La tendencia común (crédito, liquidez, precios y actividad creciendo juntos) puede leerse de dos
formas: como **profundización financiera**, un rasgo del fenómeno que la tesis mide, o como un
componente que oculta el ciclo, que es una oscilación alrededor de esa tendencia. ¿Cuál de las
dos lecturas adoptas? La respuesta define cómo se interpreta el primer componente del PCA en el
bloque 3.
:::

## Estacionariedad

Se aplican dos pruebas con hipótesis opuestas a cada serie sin transformar:

- **ADF** (Dickey-Fuller aumentada, con constante y tendencia): hipótesis nula de raíz
  unitaria (no estacionaria).
- **KPSS**: hipótesis nula de estacionariedad en nivel.

Una serie se considera estacionaria cuando la ADF rechaza (p < 0,05) y la KPSS no rechaza
(p > 0,05). Ambas pruebas reportan p-valores interpolados en tablas: 0,01 significa "0,01 o
menos" y 0,10 significa "0,10 o más". Aquí no se busca "corregir" las series, sino saber qué
tipo de dato entra al PCA.

```{r b2-estacionariedad}
prueba <- function(x) {
  adf <- suppressWarnings(tseries::adf.test(x)$p.value)
  kpss <- suppressWarnings(tseries::kpss.test(x, null = "Level")$p.value)
  c(adf = adf, kpss = kpss)
}
dictamen <- function(adf, kpss) ifelse(adf < 0.05 & kpss > 0.05, "Estacionaria",
                                ifelse(adf >= 0.05 & kpss <= 0.05, "No estacionaria", "Ambigua"))
est <- do.call(rbind, lapply(seq_len(p), function(j) {
  a <- prueba(X[, j])
  data.frame(serie = colnames(X)[j], adf = a["adf"], kpss = a["kpss"], dictamen = dictamen(a["adf"], a["kpss"]))
}))
knitr::kable(data.frame(Serie = est$serie, `ADF p` = num(est$adf, 2), `KPSS p` = num(est$kpss, 2),
                        Dictamen = est$dictamen, check.names = FALSE), row.names = FALSE,
             caption = "Series en sus unidades originales. p-valores de tseries::adf.test y tseries::kpss.test.")
```

::: {.lectura}
`r sum(est$dictamen == "No estacionaria")` de `r p` series son no estacionarias según ambas
pruebas, `r sum(est$dictamen == "Ambigua")` tienen dictamen ambiguo y
`r sum(est$dictamen == "Estacionaria")` `r if (sum(est$dictamen == "Estacionaria") == 1) "es estacionaria" else "son estacionarias"``r if (any(est$dictamen == "Estacionaria")) paste0(" (", paste(est$serie[est$dictamen == "Estacionaria"], collapse = ", "), ")") else ""`.
El PCA no exige estacionariedad (es una descripción, no un modelo de inferencia), pero con
series no estacionarias las correlaciones mezclan co-movimiento y tendencia común, y las
pruebas de significancia del bloque 3 (Bartlett) pierden su base: suponen meses independientes.
:::

## Meses que más se alejan del promedio

```{r b2-g-mapa-z, fig.height = 5.5}
mapa_z <- data.frame(fecha = rep(fechas, p), serie = factor(rep(colnames(Z), each = n), levels = rev(colnames(Z))),
                     z = as.vector(Z))
ggplot(mapa_z, aes(fecha, serie, fill = z)) +
  geom_tile() +
  escala_divergente("z", c(-3, 3)) +
  scale_x_date(date_breaks = "2 years", date_labels = "%Y", expand = c(0, 0)) +
  labs(x = NULL, y = NULL, title = "Mapa de valores estandarizados por mes",
       subtitle = "Azul: por debajo del promedio 2007-2025; naranja: por encima (truncado en ±3).") +
  tema_tesis() + theme(panel.grid = element_blank())
```

```{r b2-inercia-meses}
inercia_mes <- rowSums(Z^2)                       # distancia al cuadrado de cada mes al mes promedio
part_mes <- 100 * inercia_mes / sum(inercia_mes)
covid <- fechas >= as.Date("2020-03-01") & fechas <= as.Date("2020-12-01")
anio <- as.integer(format(fechas, "%Y"))
extremos <- anio == 2007 | anio >= 2024
crisis <- fechas >= episodios$inicio[1] & fechas <= episodios$fin[1]
top_meses <- order(part_mes, decreasing = TRUE)[1:10]
knitr::kable(data.frame(Mes = format(fechas[top_meses], "%Y-%m"),
                        `Inercia del mes (% del total)` = num(part_mes[top_meses], 2),
                        `Series con |z| > 2` = sapply(top_meses, function(i) paste(colnames(Z)[abs(Z[i, ]) > 2], collapse = ", ")),
                        check.names = FALSE),
             row.names = FALSE, caption = paste0("Los 10 meses más alejados del mes promedio. Un mes promedio aporta 1/", n, " = ", num(100 / n, 2), " %."))
```

::: {.lectura}
Sin transformar, dos tipos de meses se alejan del promedio. Los **extremos de la muestra**
(2007 y 2024-2025) son el `r num(100 * mean(extremos), 1)` % de los meses y aportan el
`r num(sum(part_mes[extremos]), 1)` % de la variabilidad total: ahí las series con tendencia
están más lejos de su media. La **crisis financiera global** (2008-09 a 2009-06) es el
`r num(100 * mean(crisis), 1)` % de los meses y aporta el `r num(sum(part_mes[crisis]), 1)` %:
tasas altas, bolsa baja y el EMBIG en su máximo (z = `r num(max(Z[, "EMBIG Perú"]), 1)`),
cuando las series con tendencia todavía estaban en niveles bajos. Los diez meses del COVID-19
aportan el `r num(sum(part_mes[covid]), 1)` % (son el `r num(100 * mean(covid), 1)` % de la
muestra): la pandemia, que dominaba la variabilidad de las series transformadas (bloque 7), aquí
pesa poco más que un periodo cualquiera.
:::

### Saltos aislados en el crédito

La variación mensual se usa aquí solo como diagnóstico, para encontrar saltos que en el nivel
se ven como pequeños escalones.

```{r b2-saltos}
dlog_cred <- sapply(c("Crédito empresarial", "Crédito consumo", "Crédito hipotecario"),
                    function(s) estandarizar(matrix(diff(log(X[, s]))))[, 1])
dlog_cred <- cbind(dlog_cred, `Crédito total` = estandarizar(matrix(diff(log(niv[["Crédito SF sector privado"]]))))[, 1])
salto <- function(mes, s) num(dlog_cred[format(fechas[-1], "%Y-%m") == mes, s], 1)
```

::: {.hallazgo}
**Los saltos del crédito son compensados entre segmentos.** En 2008-12 el crédito hipotecario
salta (variación mensual con z = `r salto("2008-12", "Crédito hipotecario")`) mientras el de
consumo cae (z = `r salto("2008-12", "Crédito consumo")`). En 2010-08 ocurre lo mismo entre
consumo (z = `r salto("2010-08", "Crédito consumo")`) y empresarial
(z = `r salto("2010-08", "Crédito empresarial")`). En ambos meses el crédito total del sistema
financiero no se mueve de forma inusual (z = `r salto("2008-12", "Crédito total")` y
`r salto("2010-08", "Crédito total")`). Saldos que pasan de un segmento a otro sin cambiar el
total apuntan a una **reclasificación estadística**, no a un movimiento del ciclo. Sin
transformar, cada reclasificación desplaza el resto de la serie de forma permanente.
:::

::: {.pregunta}
¿Revisas con la nota metodológica del BCRP si hubo reclasificaciones de cartera en 2008-12 y
2010-08? Si se confirman, hay dos opciones: empalmar los segmentos en esas fechas o analizar el
crédito como un solo bloque.
:::

## Persistencia

```{r b2-persistencia}
acf_k <- function(x, k) acf(x, lag.max = 12, plot = FALSE)$acf[k + 1]
pers <- data.frame(Serie = colnames(X),
                   `Autocorrelación 1 mes` = apply(X, 2, acf_k, k = 1),
                   `Autocorrelación 12 meses` = apply(X, 2, acf_k, k = 12),
                   check.names = FALSE)
pers_fmt <- pers
pers_fmt[[2]] <- num(pers[[2]], 3); pers_fmt[[3]] <- num(pers[[3]], 2)
knitr::kable(pers_fmt, row.names = FALSE, caption = "Autocorrelación de las series sin transformar.")
```

::: {.lectura}
Todas las series son muy persistentes: la autocorrelación a un mes va de
`r num(min(pers[["Autocorrelación 1 mes"]]), 3)` (`r pers$Serie[which.min(pers[["Autocorrelación 1 mes"]])]`)
a `r num(max(pers[["Autocorrelación 1 mes"]]), 3)` (`r pers$Serie[which.max(pers[["Autocorrelación 1 mes"]])]`).
Cada mes repite casi toda la información del anterior. A 12 meses la persistencia se separa:
las series con tendencia siguen sobre 0,7, mientras que las tasas de política, la TIPMN y el
EMBIG bajan a `r num(min(pers[["Autocorrelación 12 meses"]]), 2)`–`r num(max(pers[["Autocorrelación 12 meses"]][pers$Serie %in% c("Tasa de referencia", "Tasa interbancaria", "TIPMN", "EMBIG Perú")]), 2)`:
oscilan con ciclos de pocos años.
:::

::: {.pregunta}
Con series tan persistentes, los `r n` meses contienen mucha menos información independiente
de lo que sugiere su número, y eso afecta a las ventanas de la EPCA (bloque 4) y al
entrenamiento de las redes (bloque 6). ¿Lo declaras como una limitación de la muestra o es un
argumento más para extender la serie hacia atrás, como ya consideraste?
:::

## Relaciones entre las series

```{r b2-correlaciones, fig.height = 7}
R_niv <- cor(X)
R_tr <- cor(Xt)
orden <- hclust(as.dist(1 - abs(R_niv)), method = "average")$order
largo_r <- expand.grid(fila = colnames(X)[orden], columna = colnames(X)[orden], stringsAsFactors = FALSE)
largo_r$r <- R_niv[cbind(largo_r$fila, largo_r$columna)]
largo_r$fila <- factor(largo_r$fila, levels = colnames(X)[orden])
largo_r$columna <- factor(largo_r$columna, levels = rev(colnames(X)[orden]))
ggplot(largo_r, aes(fila, columna, fill = r)) +
  geom_tile(color = "white", linewidth = 0.4) +
  geom_text(aes(label = ifelse(fila != columna, num(r, 2), "")), size = 2.2) +
  escala_divergente("r", c(-1, 1)) +
  labs(x = NULL, y = NULL, title = "Correlaciones entre las series sin transformar",
       subtitle = "Ordenadas por afinidad (agrupamiento jerárquico sobre 1 − |r|).") +
  tema_tesis() + theme(axis.text.x = element_text(angle = 45, hjust = 1), panel.grid = element_blank())
```

```{r b2-niveles-vs-transf}
fuera_diag <- function(R) R[upper.tri(R)]
pares <- which(upper.tri(R_niv), arr.ind = TRUE)
# Pares muy correlacionados en niveles: ¿sobrevive la relación en las variaciones mensuales?
top_pares <- pares[order(abs(R_niv[pares]), decreasing = TRUE)[1:12], ]
knitr::kable(data.frame(
  `Par de series` = paste(colnames(X)[top_pares[, 1]], "–", colnames(X)[top_pares[, 2]]),
  `r sin transformar` = num(R_niv[top_pares], 2), `r de las variaciones mensuales` = num(R_tr[top_pares], 2),
  check.names = FALSE), row.names = FALSE,
  caption = "Los 12 pares más correlacionados sin transformar y la correlación de sus variaciones mensuales (series transformadas del bloque 7).")
p_niv <- mean(abs(fuera_diag(R_niv)) > 0.8)
```

::: {.lectura}
Sin transformar, la correlación absoluta promedio entre pares es
`r num(mean(abs(fuera_diag(R_niv))), 2)` y el `r num(100 * p_niv, 0)` % de los pares supera
0,8. Las variaciones mensuales de esas mismas series se correlacionan mucho menos (promedio
`r num(mean(abs(fuera_diag(R_tr))), 2)`). La tabla separa dos tipos de relación: los pares que
siguen correlacionados en sus variaciones (las tasas de política e interbancaria, los agregados
monetarios) se mueven juntos también mes a mes; los que no, comparten sobre todo la tendencia.
:::

::: {.pregunta}
Las tasas (referencia, interbancaria, TIPMN) y el EMBIG no tienen tendencia y aun así forman
su propio grupo en el mapa. ¿Esperas que el PCA sin transformar separe un eje de "escala del
sistema" (series con tendencia) de un eje de "condiciones de tasas y riesgo" (series que
oscilan)? Si es así, el ciclo financiero estaría más en el segundo que en el primero.
:::

## Las relaciones cambian en el tiempo

Si la relación entre dos series no es constante, un PCA sobre toda la muestra promedia
estructuras distintas. Las correlaciones móviles de 60 meses muestran si eso ocurre.

```{r b2-g-movil, fig.height = 6}
pares_movil <- list(c("Tasa de referencia", "Tasa interbancaria"), c("Crédito empresarial", "TAMN"),
                    c("EMBIG Perú", "Tipo de cambio"), c("EMBIG Perú", "Índice BVL"),
                    c("PBI desestacionalizado", "Demanda interna"), c("M2 (liquidez en soles)", "Crédito consumo"))
W <- 60
movil <- do.call(rbind, lapply(pares_movil, function(pr) {
  r <- sapply(1:(n - W + 1), function(i) cor(X[i:(i + W - 1), pr[1]], X[i:(i + W - 1), pr[2]]))
  data.frame(fecha = fechas[(1:(n - W + 1)) + W %/% 2], par = paste(pr, collapse = " – "), r = r)
}))
movil$par <- factor(movil$par, levels = unique(movil$par))
rango_movil <- tapply(movil$r, movil$par, function(r) diff(range(r)))
ggplot(movil, aes(fecha, r)) +
  capa_episodios() +
  geom_hline(yintercept = 0, color = "#9a9890", linewidth = 0.3) +
  geom_hline(data = data.frame(par = factor(names(rango_movil), levels = levels(movil$par)),
                               r = sapply(pares_movil, function(pr) cor(X[, pr[1]], X[, pr[2]]))),
             aes(yintercept = r), linetype = 2, color = "#eb6834", linewidth = 0.4) +
  geom_line(color = color_serie, linewidth = 0.6) +
  facet_wrap(~ par, ncol = 2) +
  scale_y_continuous(limits = c(-1, 1)) +
  labs(x = NULL, y = "Correlación", title = "Correlaciones móviles de 60 meses (series sin transformar)",
       subtitle = "Cada punto es la correlación en la ventana centrada en esa fecha. Línea punteada: correlación de toda la muestra.",
       caption = nota_episodios) +
  tema_tesis()
```

::: {.lectura}
La más estable es `r names(rango_movil)[which.min(rango_movil)]` (su correlación móvil varía en
un rango de `r num(min(rango_movil), 2)`); la menos estable es
`r names(rango_movil)[which.max(rango_movil)]` (rango de `r num(max(rango_movil), 2)`). Dentro
de una ventana de cinco años la tendencia de largo plazo pesa menos, y
`r sum(rango_movil > 1)` de los `r length(rango_movil)` pares llegan a cambiar de signo: la
correlación de toda la muestra no describe bien cada periodo. Es la primera evidencia directa del supuesto que justifica la EPCA.
:::

## Síntesis del bloque

- Sin transformar, la mayoría de las series comparte una tendencia creciente; las tasas de
  interés y el EMBIG oscilan sin tendencia.
- Los meses más alejados del promedio son los extremos de la muestra y la crisis de 2008; la
  pandemia pesa poco en la variabilidad total.
- Los saltos del crédito por segmento parecen reclasificaciones: se compensan entre segmentos y
  el total no se mueve.
- Las series son muy persistentes: cada mes repite casi toda la información del anterior.
- Las correlaciones globales son altas por la tendencia común; dentro de ventanas de cinco
  años las relaciones cambian, lo que motiva la EPCA.


# Análisis de componentes principales (PCA)

El PCA busca pocas variables nuevas (componentes), combinaciones lineales de las `r p` series
estandarizadas, que concentren la mayor parte de su variabilidad conjunta. Cada componente es
ortogonal a los anteriores y explica la mayor varianza posible que estos dejaron sin explicar.
Se trabaja sobre la matriz de correlaciones (series estandarizadas), porque las series están en
unidades distintas. Las series entran sin transformar (bloque 2).

```{r b3-pca}
R <- crossprod(Z) / n
pc <- pca_basico(Z)
vp <- pc$valores
inercia <- 100 * vp / sum(vp)
cargas <- sweep(pc$vectores, 2, sqrt(vp), "*")         # correlación variable–componente
dimnames(cargas) <- list(colnames(Z), paste0("PC", 1:p))
scores <- pc$scores; colnames(scores) <- paste0("PC", 1:p)
ctr_var <- 100 * pc$vectores^2                          # contribución (%) de cada variable al eje
dimnames(ctr_var) <- dimnames(cargas)
cos2 <- cargas^2                                        # calidad de representación
```

## ¿Tiene sentido un PCA con estos datos?

```{r b3-adecuacion}
bt <- bartlett_esfericidad(R, n)
km <- kmo(R)
```

Un PCA solo resume bien si las series están correlacionadas. Dos pruebas lo verifican:

- **Esfericidad de Bartlett**: la hipótesis nula es que la matriz de correlaciones es la
  identidad (series no correlacionadas). Estadístico chi-cuadrado
  `r num(bt$estadistico, 0)` con `r bt$gl` grados de libertad, p-valor
  `r format.pval(bt$p_valor, digits = 2)`.
- **KMO** (Kaiser-Meyer-Olkin): compara las correlaciones con las correlaciones parciales.
  Valores sobre 0,6 se consideran aceptables y sobre 0,8, buenos. KMO global:
  **`r num(km$global, 2)`**.

```{r b3-kmo}
kmo_tab <- data.frame(Serie = names(km$por_variable), KMO = km$por_variable)
kmo_tab <- kmo_tab[order(kmo_tab$KMO), ]
knitr::kable(data.frame(Serie = kmo_tab$Serie, `KMO individual` = num(kmo_tab$KMO, 2), check.names = FALSE),
             row.names = FALSE, caption = "Adecuación de cada serie al análisis factorial (de menor a mayor).")
```

::: {.lectura}
Bartlett rechaza con holgura que las series sean independientes, de modo que hay estructura
común que resumir. Su estadístico supone meses independientes, algo que estas series no cumplen
(bloque 2), así que su p-valor exagera la evidencia; la conclusión cualitativa no cambia. El KMO global de `r num(km$global, 2)` es
`r if (km$global >= 0.8) "bueno" else if (km$global >= 0.6) "aceptable" else "bajo"`.
`r if (any(km$por_variable < 0.5)) paste0("Las series con KMO individual menor que 0,5 son ", paste(kmo_tab$Serie[kmo_tab$KMO < 0.5], collapse = ", "), ": comparten poca varianza con las demás una vez descontadas las relaciones indirectas.") else paste0("Ninguna serie tiene KMO individual menor que 0,5; el menor es el de ", kmo_tab$Serie[1], " (", num(kmo_tab$KMO[1], 2), ").")`
:::

::: {.pregunta}
Las cuatro series con menor KMO individual son `r paste(kmo_tab$Serie[1:4], collapse = ", ")`:
casi las mismas que no tienen tendencia (bloque 2). Su información es más propia y se resume
peor con las demás, justamente porque no comparten el crecimiento común. ¿Las ves como el
núcleo del ciclo financiero o como series auxiliares? Si el ciclo está en ellas, conviene que
la interpretación del PCA no dependa solo del primer componente.
:::

## ¿Cuántas componentes retener?

```{r b3-retencion}
set.seed(params$semilla)
hr <- horn(Z, n_sim = 1000)
vq <- vara_quebrada(p)
k_kaiser <- sum(vp > 1)
k_horn <- hr$retener
k_vara <- sum(cumprod(inercia > vq))
k_70 <- which(cumsum(inercia) >= 70)[1]
k_80 <- which(cumsum(inercia) >= 80)[1]
reten <- data.frame(Componente = paste0("PC", 1:8), `Valor propio` = num(vp[1:8], 3),
                    `Inercia (%)` = num(inercia[1:8], 1), `Acumulada (%)` = num(cumsum(inercia)[1:8], 1),
                    `Umbral Horn p95` = num(hr$umbral[1:8], 3), `Vara quebrada (%)` = num(vq[1:8], 1),
                    check.names = FALSE)
knitr::kable(reten, row.names = FALSE)
knitr::kable(data.frame(Criterio = c("Kaiser (valor propio > 1)", "Análisis paralelo de Horn (p95, 1 000 simulaciones)",
                                     "Vara quebrada", "70 % de inercia acumulada", "80 % de inercia acumulada"),
                        `Componentes` = c(k_kaiser, k_horn, k_vara, k_70, k_80), check.names = FALSE),
             row.names = FALSE, caption = "Número de componentes que retiene cada criterio.")
```

```{r b3-g-scree, fig.height = 4}
sc <- data.frame(k = 1:p, observado = vp, horn = hr$umbral, vara = vq / 100 * p)
ggplot(sc, aes(k)) +
  geom_hline(yintercept = 1, color = "#9a9890", linewidth = 0.3, linetype = 3) +
  geom_line(aes(y = horn, color = "Umbral de Horn (p95)"), linetype = 2, linewidth = 0.6) +
  geom_line(aes(y = vara, color = "Vara quebrada"), linetype = 3, linewidth = 0.6) +
  geom_line(aes(y = observado, color = "Valores propios observados"), linewidth = 0.8) +
  geom_point(aes(y = observado, color = "Valores propios observados"), size = 2) +
  scale_color_manual(NULL, values = c("Valores propios observados" = colores_cat[1],
                                      "Umbral de Horn (p95)" = colores_cat[2], "Vara quebrada" = colores_cat[3])) +
  scale_x_continuous(breaks = 1:p) +
  labs(x = "Componente", y = "Valor propio", title = "Gráfico de sedimentación y criterios de retención",
       subtitle = "Línea punteada gris: criterio de Kaiser (valor propio = 1).") +
  tema_tesis()
```

::: {.lectura}
Kaiser retiene `r k_kaiser` componentes, Horn `r k_horn` y la vara quebrada `r k_vara`. Las
dos primeras explican `r num(sum(inercia[1:2]), 1)` % de la variabilidad y las tres primeras
`r num(sum(inercia[1:3]), 1)` %. `r if (inercia[1] > 50) paste0("El primer componente domina: explica por sí solo ", num(inercia[1], 1), " %, más del triple que el segundo (", num(inercia[2], 1), " %).") else paste0("Ningún componente domina: el primero explica ", num(inercia[1], 1), " %.")`
:::

::: {.pregunta}
Hasta ahora la cadena usa 3 dimensiones. Horn, el criterio que la tesis declara como objetivo
firme, sugiere `r k_horn`. Las secciones siguientes muestran las cuatro primeras componentes
para que puedas juzgar cuáles tienen una interpretación económica propia; el tercero, aunque
explica `r num(inercia[3], 1)` %, puede ser relevante para el ciclo (sección siguiente).
:::

## Qué representa cada componente

```{r b3-cargas-tabla}
tab_c <- data.frame(Serie = colnames(Z))
for (k in 1:4) {
  tab_c[[paste0("r PC", k)]] <- num(cargas[, k], 2)
  tab_c[[paste0("Contr. PC", k, " (%)")]] <- num(ctr_var[, k], 1)
}
tab_c[["Calidad 3 dims (cos²)"]] <- num(rowSums(cos2[, 1:3]), 2)
tab_c[["Calidad 4 dims (cos²)"]] <- num(rowSums(cos2[, 1:4]), 2)
knitr::kable(tab_c, row.names = FALSE,
             caption = "r: correlación de la serie con la componente. Contr.: aporte de la serie a la construcción del eje (suma 100 % por componente; promedio 1/17 = 5,9 %). Calidad: proporción de la varianza de la serie que reproducen las primeras componentes.")
```

```{r b3-g-cargas, fig.height = 7.5}
largo_c <- do.call(rbind, lapply(1:4, function(k) {
  o <- order(cargas[, k])
  data.frame(comp = sprintf("PC%d (%s %% de inercia)", k, num(inercia[k], 1)), serie = colnames(Z),
             r = cargas[, k], orden = match(seq_len(p), o))
}))
ggplot(largo_c, aes(r, reorder(paste(comp, serie, sep = "___"), r), fill = r > 0)) +
  geom_col(width = 0.7) +
  geom_vline(xintercept = 0, color = "#52514e", linewidth = 0.3) +
  geom_vline(xintercept = c(-0.5, 0.5), color = "#9a9890", linewidth = 0.3, linetype = 3) +
  facet_wrap(~ comp, scales = "free_y", ncol = 2) +
  scale_y_discrete(labels = function(x) sub(".*___", "", x)) +
  scale_fill_manual(values = c(`TRUE` = colores_cat[2], `FALSE` = colores_cat[1]), guide = "none") +
  scale_x_continuous(limits = c(-1, 1)) +
  labs(x = "Correlación con la componente", y = NULL, title = "Correlaciones de las series con las cuatro primeras componentes",
       subtitle = "Naranja: correlación positiva; azul: negativa. Líneas punteadas en ±0,5.") +
  tema_tesis()
```

```{r b3-interpretacion}
describir <- function(k, umbral = 0.4) {
  o <- order(abs(cargas[, k]), decreasing = TRUE)
  fuertes <- o[abs(cargas[o, k]) >= umbral]
  if (length(fuertes) == 0) fuertes <- o[1:3]
  pos <- fuertes[cargas[fuertes, k] > 0]; neg <- fuertes[cargas[fuertes, k] < 0]
  f <- function(i) paste0(colnames(Z)[i], " (", num(cargas[i, k], 2), ")", collapse = ", ")
  list(pos = if (length(pos)) f(pos) else "ninguna", neg = if (length(neg)) f(neg) else "ninguna")
}
d1 <- describir(1); d2 <- describir(2); d3 <- describir(3); d4 <- describir(4)
```

::: {.lectura}
- **PC1 (`r num(inercia[1], 1)` %)**: correlaciones positivas con `r d1$pos`; negativas con
  `r d1$neg`.
- **PC2 (`r num(inercia[2], 1)` %)**: positivas con `r d2$pos`; negativas con `r d2$neg`.
- **PC3 (`r num(inercia[3], 1)` %)**: positivas con `r d3$pos`; negativas con `r d3$neg`.
- **PC4 (`r num(inercia[4], 1)` %)**: positivas con `r d4$pos`; negativas con `r d4$neg`.

Se listan las correlaciones de magnitud 0,4 o más. El signo de cada eje es convencional
(regla de Rcamiz); lo que importa es qué series van juntas y cuáles en oposición.
:::

::: {.pregunta}
Antes de seguir, ponle nombre a cada componente en una línea. Por ejemplo, ¿PC1 es "escala del
sistema financiero", "profundización" u otra cosa? ¿PC2 es "postura de la política monetaria"? Ese nombre se usará en el
resto del documento y debe sostenerse con las series que lo componen, no con lo que se espera
del ciclo financiero.
:::

## El primer componente y el tiempo

```{r b3-tiempo}
r_tiempo <- cor(scores[, 1:4], seq_len(n))[, 1]
knitr::kable(data.frame(Componente = paste0("PC", 1:4), `Inercia (%)` = num(inercia[1:4], 1),
                        `Correlación con el tiempo` = num(r_tiempo, 3), check.names = FALSE), row.names = FALSE,
             caption = "Correlación del score de cada componente con el número de mes.")
```

::: {.hallazgo}
**El primer componente es la tendencia común.** Su score tiene una correlación de
`r num(abs(r_tiempo[1]), 3)` con el tiempo y lo componen las series que crecen (bloque 2). Es la
profundización del sistema financiero y de la economía entre 2007 y 2025, no una oscilación. Las
demás componentes no tienen tendencia (correlación con el tiempo menor que
`r num(max(abs(r_tiempo[-1])), 2)`): el movimiento cíclico está en PC2 en adelante. Es lo mismo
que encontró el notebook `05` sobre el PCA trimestral en niveles, y la razón por la que el
notebook `06` sigue el segundo componente en la EPCA en niveles.
:::

## Círculos de correlación

Cada flecha es una serie; su posición son sus correlaciones con dos componentes. Flechas largas
(cerca del círculo) están bien representadas en ese plano; flechas que apuntan en la misma
dirección van juntas; en direcciones opuestas, en oposición; en ángulo recto, independientes.

```{r b3-g-circulos, fig.height = 10}
planos <- list(c(1, 2), c(1, 3), c(2, 3), c(3, 4))
circ <- do.call(rbind, lapply(planos, function(pl) data.frame(
  plano = sprintf("PC%d (%s %%) – PC%d (%s %%)", pl[1], num(inercia[pl[1]], 1), pl[2], num(inercia[pl[2]], 1)),
  serie = colnames(Z), x = cargas[, pl[1]], y = cargas[, pl[2]])))
circ$plano <- factor(circ$plano, levels = unique(circ$plano))
circ$largo <- sqrt(circ$x^2 + circ$y^2)
circulo <- data.frame(x = cos(seq(0, 2 * pi, length.out = 200)), y = sin(seq(0, 2 * pi, length.out = 200)))
ggplot(circ) +
  geom_path(data = circulo, aes(x, y), color = "#9a9890", linewidth = 0.3) +
  geom_hline(yintercept = 0, color = "#d4d2ca", linewidth = 0.3) +
  geom_vline(xintercept = 0, color = "#d4d2ca", linewidth = 0.3) +
  geom_segment(aes(x = 0, y = 0, xend = x, yend = y, alpha = largo), color = color_serie,
               arrow = arrow(length = unit(0.12, "cm")), linewidth = 0.5) +
  geom_text(aes(x = x * 1.08, y = y * 1.08, label = serie, alpha = largo), size = 2.5, color = "#0b0b0b") +
  scale_alpha_continuous(range = c(0.3, 1), guide = "none") +
  facet_wrap(~ plano, ncol = 2) +
  coord_equal(xlim = c(-1.25, 1.25), ylim = c(-1.25, 1.25)) +
  labs(x = NULL, y = NULL, title = "Círculos de correlación",
       subtitle = "Opacidad proporcional a la calidad de representación en el plano.") +
  tema_tesis()
```

## Los meses en el espacio de las componentes

```{r b3-g-individuos, fig.height = 5.5}
ctr_mes <- 100 * sweep(scores^2, 2, n * vp, "/")       # contribución (%) de cada mes a cada eje
episodio <- rep("Resto de meses", n)
for (i in seq_len(nrow(episodios))) episodio[fechas >= episodios$inicio[i] & fechas <= episodios$fin[i]] <- episodios$nombre[i]
episodio <- factor(episodio, levels = c(episodios$nombre, "Resto de meses"))
ind_df <- do.call(rbind, lapply(list(c(1, 2), c(1, 3)), function(pl) data.frame(
  plano = sprintf("PC%d – PC%d", pl[1], pl[2]), x = scores[, pl[1]], y = scores[, pl[2]], episodio = episodio,
  etiqueta = ifelse(rank(-(ctr_mes[, pl[1]] + ctr_mes[, pl[2]])) <= 6, format(fechas, "%Y-%m"), ""))))
ggplot(ind_df, aes(x, y)) +
  geom_hline(yintercept = 0, color = "#d4d2ca", linewidth = 0.3) +
  geom_vline(xintercept = 0, color = "#d4d2ca", linewidth = 0.3) +
  geom_point(data = function(d) d[d$episodio == "Resto de meses", ], color = "#b5b4ab", size = 1.4) +
  geom_point(data = function(d) d[d$episodio != "Resto de meses", ], aes(color = episodio), size = 2) +
  geom_text(aes(label = etiqueta), size = 2.6, vjust = -0.8, color = "#52514e") +
  scale_color_manual(NULL, values = setNames(colores_cat, episodios$nombre)) +
  facet_wrap(~ plano, ncol = 2) +
  labs(x = NULL, y = NULL, title = "Meses en los planos factoriales",
       subtitle = "Se rotulan los seis meses que más contribuyen a cada plano.") +
  tema_tesis()
```

```{r b3-ctr-meses}
top_ctr <- lapply(1:4, function(k) {
  o <- order(ctr_mes[, k], decreasing = TRUE)[1:5]
  paste0(format(fechas[o], "%Y-%m"), " (", num(ctr_mes[o, k], 1), " %)", collapse = ", ")
})
knitr::kable(data.frame(Componente = paste0("PC", 1:4), `Cinco meses que más contribuyen` = unlist(top_ctr),
                        `Contribución acumulada de esos 5 meses` = sapply(1:4, function(k)
                          paste0(num(sum(sort(ctr_mes[, k], decreasing = TRUE)[1:5]), 1), " %")),
                        check.names = FALSE), row.names = FALSE,
             caption = paste0("Un mes promedio contribuye 1/", n, " = ", num(100 / n, 2), " % a cada eje."))
```

::: {.lectura}
PC1 y PC2 se construyen con muchos meses: los cinco que más pesan aportan
`r num(sum(sort(ctr_mes[, 1], decreasing = TRUE)[1:5]), 1)` % y
`r num(sum(sort(ctr_mes[, 2], decreasing = TRUE)[1:5]), 1)` %. PC3 es distinto: cinco meses
aportan `r num(sum(sort(ctr_mes[, 3], decreasing = TRUE)[1:5]), 1)` % de su construcción
(`r top_ctr[[3]]`). Un eje construido por pocos meses describe esos episodios más que una
regularidad del periodo.
:::

## Las componentes en el tiempo

```{r b3-g-scores-tiempo, fig.height = 7.5}
largo_s <- do.call(rbind, lapply(1:4, function(k) rbind(
  data.frame(fecha = fechas, comp = paste0("PC", k), tipo = "Mensual", valor = scores[, k]),
  data.frame(fecha = fechas, comp = paste0("PC", k), tipo = "Media móvil centrada de 12 meses", valor = mm_centrada(scores[, k], 12)))))
largo_s$tipo <- factor(largo_s$tipo, levels = c("Mensual", "Media móvil centrada de 12 meses"))
ggplot(largo_s[!is.na(largo_s$valor), ], aes(fecha, valor, color = tipo, linewidth = tipo)) +
  capa_episodios() +
  geom_hline(yintercept = 0, color = "#9a9890", linewidth = 0.3) +
  geom_line() +
  scale_color_manual(NULL, values = c("#b5b4ab", color_serie)) +
  scale_linewidth_manual(NULL, values = c(0.35, 0.9)) +
  facet_wrap(~ comp, ncol = 1, scales = "free_y") +
  scale_x_date(date_breaks = "2 years", date_labels = "%Y") +
  labs(x = NULL, y = "Score", title = "Componentes principales en el tiempo", caption = nota_episodios) +
  tema_tesis()
```

```{r b3-persistencia-scores}
cruces <- function(x) { s <- sign(x[!is.na(x)]); sum(diff(s) != 0) }
pers_sc <- sapply(1:4, function(k) c(mensual = cruces(scores[, k]), mm12 = cruces(mm_centrada(scores[, k], 12))))
```

::: {.lectura}
PC1 cruza el cero `r pers_sc["mensual", 1]` vez en toda la muestra: pasa de valores negativos
a positivos a medida que el sistema crece. PC2 y PC3 oscilan (`r pers_sc["mensual", 2]` y
`r pers_sc["mensual", 3]` cruces por cero; `r pers_sc["mm12", 2]` y `r pers_sc["mm12", 3]` una
vez suavizadas a 12 meses): son los componentes con forma de ciclo.
:::

## ¿Qué tan robustas son las componentes?

### Orientación de los ejes

```{r b3-signo}
margen <- sapply(1:4, function(k) { v <- pc$vectores[, k]; c(neg = sum(v[v < 0]^2), pos = sum(v[v > 0]^2)) })
knitr::kable(data.frame(Componente = paste0("PC", 1:4), `Suma de cuadrados positivos` = num(margen["pos", ], 3),
                        `Suma de cuadrados negativos` = num(margen["neg", ], 3),
                        Margen = num(margen["pos", ] - margen["neg", ], 3), check.names = FALSE), row.names = FALSE,
             caption = "Regla de signo de Rcamiz: el eje se orienta para que dominen los coeficientes positivos. Un margen cercano a 0 hace frágil la orientación.")
```

### Bootstrap por bloques

Se remuestrean los meses en bloques contiguos de 24 meses (para conservar la dependencia
temporal), se recalcula el PCA `r params$bootstrap_reps` veces y se mide cuánto varían las
correlaciones de cada serie con cada componente. Cada réplica se alinea con la original
(signo y orden de las componentes) antes de comparar.

```{r b3-bootstrap}
set.seed(params$semilla)
B <- params$bootstrap_reps; K <- 4
boot_c <- array(NA, c(B, p, K)); boot_vp <- matrix(NA, B, K); congr <- matrix(NA, B, K)
for (b in 1:B) {
  idx <- indices_bloques(n, 24)
  Zb <- estandarizar(X[idx, ])
  eb <- eigen(crossprod(Zb) / n, symmetric = TRUE)
  Cb <- sweep(eb$vectors[, 1:6], 2, sqrt(eb$values[1:6]), "*")
  usadas <- integer(0)
  for (k in 1:K) {                          # empareja cada componente original con la réplica más congruente
    tk <- sapply(1:6, function(j) if (j %in% usadas) 0 else abs(tucker(cargas[, k], Cb[, j])))
    j <- which.max(tk); usadas <- c(usadas, j)
    s <- sign(tucker(cargas[, k], Cb[, j]))
    boot_c[b, , k] <- s * Cb[, j]; boot_vp[b, k] <- eb$values[j]; congr[b, k] <- tk[j]
  }
}
ic <- apply(boot_c, c(2, 3), quantile, probs = c(0.05, 0.95))
estab <- data.frame(Componente = paste0("PC", 1:K),
                    `Congruencia mediana con la original` = num(apply(congr, 2, median), 3),
                    `Congruencia p5` = num(apply(congr, 2, quantile, 0.05), 3),
                    `Valor propio p5–p95` = sapply(1:K, function(k) paste(num(quantile(boot_vp[, k], c(0.05, 0.95)), 2), collapse = " – ")),
                    check.names = FALSE)
knitr::kable(estab, row.names = FALSE, caption = "Congruencia de Tucker: 1 = misma dirección; sobre 0,95 se considera la misma componente; bajo 0,85, distinta.")
```

```{r b3-g-bootstrap, fig.height = 7.5}
ic_df <- do.call(rbind, lapply(1:K, function(k) data.frame(
  comp = paste0("PC", k), serie = colnames(Z), r = cargas[, k], lo = ic[1, , k], hi = ic[2, , k])))
ic_df$serie <- factor(ic_df$serie, levels = rev(colnames(Z)))
ggplot(ic_df, aes(r, serie)) +
  geom_vline(xintercept = 0, color = "#52514e", linewidth = 0.3) +
  geom_segment(aes(x = lo, xend = hi, yend = serie), color = "#9a9890", linewidth = 1.6) +
  geom_point(color = color_serie, size = 1.8) +
  facet_wrap(~ comp, ncol = 4) +
  scale_x_continuous(limits = c(-1, 1), breaks = c(-1, -0.5, 0, 0.5, 1)) +
  labs(x = "Correlación con la componente", y = NULL, title = "Intervalos bootstrap (p5–p95) de las correlaciones",
       subtitle = "Punto: estimación con toda la muestra. Barra gris: rango del 90 % central de las réplicas por bloques.") +
  tema_tesis()
```

### Sensibilidad a los episodios extremos

Se repite el PCA retirando, por separado, los meses de la crisis financiera global
(2008-09 a 2009-06) y los de la pandemia (2020-03 a 2020-12), y se busca la componente
equivalente a cada original.

```{r b3-sin-covid}
sin_episodio <- function(excluir) {
  Zs <- estandarizar(X[!excluir, ])
  es <- eigen(crossprod(Zs) / nrow(Zs), symmetric = TRUE)
  Cs <- sweep(es$vectors[, 1:6], 2, sqrt(es$values[1:6]), "*")
  e <- sapply(1:4, function(k) { t <- sapply(1:6, function(j) abs(tucker(cargas[, k], Cs[, j]))); c(j = which.max(t), t = max(t)) })
  rbind(e, inercia = 100 * es$values[e["j", ]] / p)
}
emp <- sin_episodio(covid); emp_crisis <- sin_episodio(crisis)
knitr::kable(data.frame(Componente = paste0("PC", 1:4),
                        `Inercia con toda la muestra (%)` = num(inercia[1:4], 1),
                        `Sin la crisis: equivalente` = paste0("PC", emp_crisis["j", ]),
                        `Sin la crisis: inercia (%)` = num(emp_crisis["inercia", ], 1),
                        `Sin la crisis: congruencia` = num(emp_crisis["t", ], 3),
                        `Sin la pandemia: equivalente` = paste0("PC", emp["j", ]),
                        `Sin la pandemia: inercia (%)` = num(emp["inercia", ], 1),
                        `Sin la pandemia: congruencia` = num(emp["t", ], 3), check.names = FALSE), row.names = FALSE)
```

::: {.lectura}
En el bootstrap, PC1 conserva su dirección (congruencia mediana
`r num(median(congr[, 1]), 3)`), PC2 `r num(median(congr[, 2]), 3)`, PC3
`r num(median(congr[, 3]), 3)` y PC4 `r num(median(congr[, 4]), 3)`. Sin la pandemia, la
congruencia con las componentes originales es `r paste(num(emp["t", ], 2), collapse = ", ")`
para PC1 a PC4: la pandemia no cambia la estructura sin transformar. Sin la crisis global es
`r paste(num(emp_crisis["t", ], 2), collapse = ", ")`, y la inercia de PC3 pasa de
`r num(inercia[3], 1)` % a `r num(emp_crisis["inercia", 3], 1)` %.
`r if (any(emp_crisis["j", ] != 1:4) || any(emp["j", ] != 1:4)) "Alguna componente cambia de orden al retirar un episodio." else "Ninguna componente cambia de orden al retirar un episodio."`
:::

::: {.hallazgo}
**Sin transformar, ningún eje depende de un episodio.** El tercer componente opone el EMBIG a
la bolsa y su construcción se concentra en la crisis global (cinco meses aportan
`r num(sum(sort(ctr_mes[, 3], decreasing = TRUE)[1:5]), 0)` %), pero al retirar esos meses
el eje se conserva (congruencia `r num(emp_crisis["t", 3], 2)`): la crisis es su episodio más
intenso, no su único contenido. Con las series transformadas ocurre lo contrario: la cuarta
componente desaparece sin la pandemia (bloque 7).
:::

::: {.pregunta}
Con dos componentes (Horn) la medición queda en "tendencia" y "tasas"; con tres se agrega el
eje de riesgo frente a la bolsa, cuyo episodio más intenso es la crisis de 2008. Las componentes con congruencia bootstrap bajo 0,9
no deberían interpretarse por separado. ¿Con qué número de componentes interpretables y
estables te quedas para la tesis?
:::

```{r b3-rcamiz, eval = tiene_rcamiz, results = "asis"}
# Verificación con el paquete del asesor (solo si Rcamiz está instalado)
rc <- Rcamiz::pca(as.data.frame(X), st = TRUE, nd = p, r = 10)
cat(sprintf("\n**Verificación con Rcamiz.** Diferencia máxima en valores propios: %s; en cargas: %s.\n",
            format(max(abs(rc$eigenvalues[, "eigen"] - vp)), digits = 2),
            format(max(abs(abs(rc$coord$var) - abs(cargas))), digits = 2)))
```

## Síntesis del bloque

- Sin transformar, el primer componente domina la variabilidad y es la tendencia común de
  crédito, liquidez, precios y actividad.
- El movimiento cíclico está en los componentes siguientes: las tasas de interés (PC2) y el
  riesgo frente a la bolsa (PC3), que construye sobre todo la crisis de 2008.
- Las tres primeras componentes son estables en el bootstrap y la pandemia no las altera. El
  bloque 4 examina si esa estructura cambia dentro de la muestra.


# EPCA: ¿cambia la estructura en el tiempo?

El PCA del bloque 3 supone que hay **una sola** estructura de correlaciones para todo el
periodo. El análisis evolutivo de componentes principales (EPCA) abandona ese supuesto: calcula
un PCA en cada ventana móvil de meses consecutivos y estudia cómo cambian los valores propios y
las cargas de una ventana a la siguiente. Un cambio brusco señala una transición entre
estructuras: un candidato a cambio de régimen del sistema financiero.

## ¿Es estable la estructura del PCA global?

```{r b4-subperiodos}
cortes_sp <- split(seq_len(n), cut(seq_len(n), 4, labels = FALSE))
sub <- do.call(rbind, lapply(seq_along(cortes_sp), function(s) {
  idx <- cortes_sp[[s]]
  e <- eigen(crossprod(estandarizar(X[idx, ])) / length(idx), symmetric = TRUE)
  Cs <- sweep(e$vectors[, 1:6], 2, sqrt(e$values[1:6]), "*")
  cg <- sapply(1:3, function(k) max(sapply(1:6, function(j) abs(tucker(cargas[, k], Cs[, j])))))
  data.frame(Subperiodo = paste(format(fechas[min(idx)], "%Y-%m"), "a", format(fechas[max(idx)], "%Y-%m")),
             in1 = 100 * e$values[1] / p, in3 = 100 * sum(e$values[1:3]) / p, c1 = cg[1], c2 = cg[2], c3 = cg[3])
}))
knitr::kable(data.frame(Subperiodo = sub$Subperiodo, `Inercia PC1 (%)` = num(sub$in1, 1), `Inercia 3 PC (%)` = num(sub$in3, 1),
                        `Congruencia PC1` = num(sub$c1, 2), `Congruencia PC2` = num(sub$c2, 2), `Congruencia PC3` = num(sub$c3, 2),
                        check.names = FALSE), row.names = FALSE, caption = "PCA calculado por separado en cuatro subperiodos. Congruencia: con la componente global más parecida.")

# Validación por bloques: PCA con 3 dimensiones ajustado fuera del bloque y evaluado en él
bloques_cv <- split(seq_len(n), cut(seq_len(n), 5, labels = FALSE))
mse_fuera <- sapply(bloques_cv, function(prueba) {
  ent <- setdiff(seq_len(n), prueba)
  m <- colMeans(X[ent, ]); s <- sqrt(colMeans(sweep(X[ent, ], 2, m)^2))
  Ze <- sweep(sweep(X[ent, ], 2, m), 2, s, "/"); Zp <- sweep(sweep(X[prueba, ], 2, m), 2, s, "/")
  V <- eigen(crossprod(Ze) / length(ent), symmetric = TRUE)$vectors[, 1:3]
  mean((Zp - Zp %*% V %*% t(V))^2)
})
mse_dentro <- mean((Z - Z %*% pc$vectores[, 1:3] %*% t(pc$vectores[, 1:3]))^2)
```

::: {.lectura}
Calculado por subperiodos, el primer componente explica entre
`r num(min(sub$in1), 1)` % y `r num(max(sub$in1), 1)` % de la variabilidad, y su congruencia
con la componente global más parecida va de `r num(min(sub$c1), 2)` a `r num(max(sub$c1), 2)`
(PC2: `r num(min(sub$c2), 2)` a `r num(max(sub$c2), 2)`; PC3: `r num(min(sub$c3), 2)` a
`r num(max(sub$c3), 2)`). En la validación por bloques, un PCA de 3 dimensiones
reconstruye los meses de la propia muestra con un error medio de `r num(mse_dentro, 2)`, pero
los de un bloque no usado para estimarlo con `r num(mean(mse_fuera), 2)``r if (mean(mse_fuera) > 1) " (mayor que 1, la varianza de cada serie estandarizada: peor que no usar el PCA)" else ""`.
La estructura estimada en un periodo no se transfiere bien a otro.
:::

## Tamaño de la ventana

La ventana enfrenta un compromiso. Con ventanas cortas hay pocos meses por variable (con
`r p` series, una ventana de 36 meses tiene `r num(36 / p, 1)` meses por variable) y las
correlaciones se estiman con mucho ruido; con ventanas largas, cada ventana promedia
estructuras distintas y los cambios se suavizan. La tabla compara ventanas de 3 a 8 años con
paso de un mes.

```{r b4-ventanas}
analizar_ventana <- function(w) {
  ini <- 1:(n - w + 1)
  C1 <- sapply(ini, function(i) {
    e <- eigen(crossprod(estandarizar(X[i:(i + w - 1), ])) / w, symmetric = TRUE)
    c(e$vectors[, 1] * sqrt(e$values[1]), e$values[1])
  })
  cg <- sapply(2:length(ini), function(i) abs(tucker(C1[1:p, i], C1[1:p, i - 1])))
  data.frame(`Ventana (meses)` = w, `Meses por variable` = num(w / p, 1), Ventanas = length(ini),
             `Inercia PC1 media (%)` = num(100 * mean(C1[p + 1, ]) / p, 1),
             `Congruencia consecutiva mediana` = num(median(cg), 3), `Congruencia consecutiva mínima` = num(min(cg), 3),
             `Ventanas con ruptura` = sum(cg < mean(cg) - 2 * sd(cg)), check.names = FALSE)
}
tab_vent <- do.call(rbind, lapply(c(36, 48, 60, 72, 96), analizar_ventana))
knitr::kable(tab_vent, row.names = FALSE,
             caption = "Congruencia de Tucker entre las cargas de PC1 de ventanas consecutivas. Ruptura: congruencia menor que la media menos dos desviaciones estándar.")
```

::: {.lectura}
Sin transformar, el primer componente de cada ventana es casi el mismo que el de la ventana
siguiente con cualquier tamaño (congruencia mediana de `r tab_vent[[5]][1]` o más): dentro de
cada ventana también domina la tendencia común. Solo con 36 meses la congruencia mínima cae a
`r tab_vent[[6]][1]`, porque en ventanas cortas el primer y el segundo componente pueden
intercambiar su orden cuando sus valores propios se cruzan. Por eso los cambios de estructura
hay que buscarlos más allá del primer componente. El análisis usa **60 meses**
(`r num(60 / p, 1)` meses por variable), la misma ventana de la corrida en Python, como punto
intermedio.
:::

::: {.pregunta}
La elección de 60 meses no sale de un criterio óptimo sino de un compromiso. ¿La defenderías
por la duración típica de los ciclos que buscas (la tesis discute ciclos financieros de 8 a 30
años, más largos que cualquier ventana posible con esta muestra) o preferirías fijarla con un
criterio formal, como el RV/Procrustes que la tesis tiene pendiente?
:::

## Seguimiento de las cargas entre ventanas (regla del notebook 06)

Ventana de 60 meses con paso de 3 meses. En cada ventana se estandarizan las series, se calcula
el PCA y se guardan las cargas de una componente; las cargas se alinean en signo con la ventana
anterior y se marca una transición cuando la correlación entre cargas consecutivas cae por
debajo de su media menos una desviación estándar. Como PC1 es la tendencia (bloque 3), el
notebook `06` sigue en niveles la **segunda** componente; aquí se muestran ambas.

```{r b4-replica}
VENTANA <- 60; PASO <- 3
inicios <- seq(1, n - VENTANA + 1, by = PASO)
fechas_epca <- fechas[inicios + VENTANA %/% 2]
cargas_ventana <- function(M, k) t(sapply(inicios, function(i) {
  e <- eigen(crossprod(estandarizar(M[i:(i + VENTANA - 1), ])) / VENTANA, symmetric = TRUE)
  e$vectors[, k]
}))
seguir_cargas <- function(C) {
  for (i in 2:nrow(C)) if (cor(C[i, ], C[i - 1, ]) < 0) C[i, ] <- -C[i, ]
  est <- sapply(2:nrow(C), function(i) cor(C[i, ], C[i - 1, ]))
  umbral <- mean(est) - sqrt(mean((est - mean(est))^2))
  list(cargas = C, estabilidad = est, umbral = umbral, transiciones = fechas_epca[-1][est < umbral])
}
seg_pc1 <- seguir_cargas(cargas_ventana(X, 1))
seg_pc2 <- seguir_cargas(cargas_ventana(X, 2))
transiciones_epca <- seg_pc2$transiciones

# Verificación: con las 19 series que usa el notebook 06 en niveles se reproducen sus fechas
X19 <- as.matrix(niv[, setdiff(names(niv), "fecha")])
trans_py <- format(as.Date(read.csv("data/results/06_epca_transiciones_detectadas_niveles.csv")[[1]]), "%Y-%m")
trans_r19 <- format(seguir_cargas(cargas_ventana(X19, 2))$transiciones, "%Y-%m")
```

```{r b4-g-replica, fig.height = 5}
estab_df <- rbind(data.frame(fecha = fechas_epca[-1], comp = "PC1 (tendencia)", r = seg_pc1$estabilidad, umbral = seg_pc1$umbral),
                  data.frame(fecha = fechas_epca[-1], comp = "PC2 (componente que sigue el notebook 06)", r = seg_pc2$estabilidad, umbral = seg_pc2$umbral))
ggplot(estab_df, aes(fecha, r)) +
  capa_episodios() +
  geom_hline(aes(yintercept = umbral), color = colores_cat[2], linetype = 2, linewidth = 0.5) +
  geom_line(color = color_serie, linewidth = 0.7) + geom_point(color = color_serie, size = 1.2) +
  facet_wrap(~ comp, ncol = 1, scales = "free_y") +
  labs(x = "Centro de la ventana", y = "Correlación con la ventana anterior",
       title = "Estabilidad de las cargas entre ventanas consecutivas (60 meses, paso 3)",
       subtitle = "Línea naranja: umbral de transición (media − 1 desviación estándar).", caption = nota_episodios) +
  tema_tesis()
```

::: {.lectura}
Siguiendo PC2 se detectan `r length(transiciones_epca)` transiciones:
`r paste(format(transiciones_epca, "%Y-%m"), collapse = ", ")`. Siguiendo PC1, la estabilidad
`r if (min(seg_pc1$estabilidad) > 0.9) paste0("no baja de ", num(min(seg_pc1$estabilidad), 2), ": la tendencia común se mantiene en todas las ventanas") else paste0("baja hasta ", num(min(seg_pc1$estabilidad), 2), " y marca ", length(seg_pc1$transiciones), " transiciones (", paste(format(seg_pc1$transiciones, "%Y-%m"), collapse = ", "), ")")`.
Las fechas son el centro de la ventana: una transición en 2013-05 compara ventanas que van
aproximadamente de 2010 a 2015.
:::

::: {.hallazgo}
**El notebook `06` corre la EPCA en niveles con 19 series, no con 17.** Incluye el crédito
total y el IPC subyacente, que la tesis deja fuera del análisis (bloque 1). Con esas 19 series,
este documento reproduce sus transiciones
(`r if (identical(trans_r19, trans_py)) paste("idénticas:", paste(trans_py, collapse = ", ")) else paste("R:", paste(trans_r19, collapse = ", "), "; Python:", paste(trans_py, collapse = ", "))`);
con las 17 del análisis oficial, las fechas cambian. Al pasar a Python conviene alinear el
notebook con las 17 series.
:::

## EPCA del asesor (`aede`)

`aede()` usa todas las ventanas (paso de un mes), orienta cada eje con la regla de Rcamiz y lo
alinea además con la ventana anterior, y segmenta la serie del **primer valor propio** con la
partición óptima de Fisher, informando el índice de Calinski-Harabász para cada número de
clases. Se corre con pesos uniformes y con pesos gaussianos (`nsd = 3`), que dan más peso a los
meses del centro de la ventana.

```{r b4-aede}
Xf <- X; rownames(Xf) <- format(fechas, "%Y-%m-%d")
correr_aede <- function(nsd) {
  a <- aede_r(serie = Xf, ndim = 3, nw = VENTANA, nsd = nsd, maxcl = 10)
  part <- a$cutpoints$part
  fv <- as.Date(rownames(a$eigenvalues))
  wss <- part[, 2]; red <- c(-diff(wss) / head(wss, -1), NA)   # red[k]: reducción al pasar de k a k+1 clases
  # Codo: el k en que más cae la ganancia de agregar una clase (red[k-1] - red[k] máximo)
  caida <- red[1:(length(red) - 2)] - red[2:(length(red) - 1)]
  k_codo <- which.max(caida) + 1
  limites <- function(k) { l <- part[k, grep("^v_", colnames(part))]; l <- l[l > 0 & l < nrow(a$eigenvalues)]; fv[l + 1] }
  list(a = a, part = part, fechas = fv, red = red, k_codo = k_codo, k_ch = which.max(part[, 3]),
       cortes_codo = limites(k_codo), cortes_ch = limites(which.max(part[, 3])))
}
aede_u <- correr_aede(0); aede_g <- correr_aede(3)
knitr::kable(data.frame(Clases = 1:10,
                        `SC intra (uniforme)` = num(aede_u$part[, 2], 2), `Reducción al agregar una clase` = num(100 * aede_u$red, 0),
                        `Calinski-Harabász (uniforme)` = num(aede_u$part[, 3], 0),
                        `SC intra (gaussiana)` = num(aede_g$part[, 2], 2), `Calinski-Harabász (gaussiana)` = num(aede_g$part[, 3], 0),
                        check.names = FALSE), row.names = FALSE,
             caption = "Partición de Fisher de la serie del primer valor propio. SC intra: suma de cuadrados dentro de las clases. Reducción en %.")
```

```{r b4-g-aede, fig.height = 4.5}
vp_ev <- rbind(
  data.frame(fecha = aede_u$fechas, pesos = "Pesos uniformes", dim = rep(paste0("λ", 1:3), each = nrow(aede_u$a$eigenvalues)),
             valor = 100 * as.vector(aede_u$a$eigenvalues) / p),
  data.frame(fecha = aede_g$fechas, pesos = "Pesos gaussianos (nsd = 3)", dim = rep(paste0("λ", 1:3), each = nrow(aede_g$a$eigenvalues)),
             valor = 100 * as.vector(aede_g$a$eigenvalues) / p))
cortes_df <- rbind(data.frame(pesos = "Pesos uniformes", fecha = aede_u$cortes_codo),
                   data.frame(pesos = "Pesos gaussianos (nsd = 3)", fecha = aede_g$cortes_codo))
ggplot(vp_ev, aes(fecha, valor, color = dim)) +
  capa_episodios() +
  geom_vline(data = cortes_df, aes(xintercept = fecha), color = "#52514e", linetype = 3, linewidth = 0.4) +
  geom_line(linewidth = 0.7) +
  scale_color_manual(NULL, values = colores_cat) +
  facet_wrap(~ pesos, ncol = 2) +
  labs(x = "Centro de la ventana", y = "Inercia de la componente (%)",
       title = "Valores propios por ventana (60 meses, paso 1)",
       subtitle = "Líneas punteadas: cortes de Fisher sobre λ1 con el número de clases de la regla de codo.", caption = nota_episodios) +
  tema_tesis()
```

::: {.lectura}
El índice de Calinski-Harabász crece de forma `r if (all(diff(aede_u$part[-1, 3]) > 0)) "monótona" else "casi monótona"`
con el número de clases (máximo en `r aede_u$k_ch` clases con pesos uniformes), así que no
ofrece un óptimo interior: siempre favorece más cortes. La regla de codo usada en `09`
(detenerse cuando agregar una clase reduce la suma de cuadrados en menos de 10 %)
`r if (all(aede_u$red[1:9] >= 0.10)) "tampoco funciona aquí, porque las reducciones no bajan de 10 % hasta 10 clases" else paste("daría", min(which(aede_u$red < 0.10)), "clases")`. Se usa entonces el codo
como el número de clases a partir del cual más cae la ganancia de agregar otra: se eligen
`r aede_u$k_codo` clases con pesos uniformes, con
cortes en `r paste(format(aede_u$cortes_codo, "%Y-%m"), collapse = ", ")`, y
`r aede_g$k_codo` con pesos gaussianos, con cortes en
`r paste(format(aede_g$cortes_codo, "%Y-%m"), collapse = ", ")`. La inercia del primer
componente varía entre `r num(min(100 * aede_u$a$eigenvalues[, 1] / p), 0)` % y
`r num(max(100 * aede_u$a$eigenvalues[, 1] / p), 0)` % según la ventana.
:::

::: {.pregunta}
Fisher sobre λ1 detecta cambios en **cuánta** variabilidad concentra el primer componente, no
en **qué** variables lo componen; el seguimiento de cargas mide lo segundo. Son dos nociones de
cambio estructural. ¿Cuál corresponde mejor a "cambio de régimen" en tu marco conceptual? Puede
que la tesis necesite ambas.
:::

## Cargas evolutivas

```{r b4-g-cargas, fig.height = 8}
cl <- aede_u$a$correlationlsq
mapa <- do.call(rbind, lapply(1:2, function(k) data.frame(
  fecha = rep(aede_u$fechas, p), serie = factor(rep(colnames(X), each = length(aede_u$fechas)), levels = rev(colnames(X))),
  dim = paste0("Dimensión ", k), r = as.vector(cl[, , k]))))
ggplot(mapa, aes(fecha, serie, fill = r)) +
  geom_tile() +
  geom_vline(data = data.frame(fecha = transiciones_epca), aes(xintercept = fecha), color = "#0b0b0b", linetype = 2, linewidth = 0.4) +
  escala_divergente("r", c(-1, 1)) +
  facet_wrap(~ dim, ncol = 1) +
  scale_x_date(date_breaks = "2 years", date_labels = "%Y", expand = c(0, 0)) +
  labs(x = "Centro de la ventana", y = NULL, title = "Correlaciones de cada serie con las dos primeras dimensiones, por ventana",
       subtitle = "aede, 60 meses, pesos uniformes. Líneas punteadas: transiciones del seguimiento de PC2.") +
  tema_tesis() + theme(panel.grid = element_blank())
```

```{r b4-cambio-cargas}
cambio <- apply(cl[, , 1], 2, function(r) max(r) - min(r))
```

::: {.lectura}
Las series cuya correlación con la primera dimensión más cambia entre ventanas son
`r paste(names(sort(cambio, decreasing = TRUE))[1:4], collapse = ", ")` (rango de
`r num(sort(cambio, decreasing = TRUE)[1], 2)` a `r num(sort(cambio, decreasing = TRUE)[4], 2)`);
las más estables, `r paste(names(sort(cambio))[1:3], collapse = ", ")`. Un rango mayor que 1
significa que la serie pasó de estar en un lado del eje al otro.
:::

## Transiciones frente a episodios conocidos

```{r b4-transiciones}
tabla_trans <- function(fechas_t, metodo) if (length(fechas_t)) data.frame(Método = metodo, Fecha = fechas_t) else NULL
tt <- rbind(tabla_trans(transiciones_epca, "Seguimiento de cargas de PC2 (regla 06)"),
            tabla_trans(aede_u$cortes_codo, "aede uniforme (λ1, codo)"),
            tabla_trans(aede_g$cortes_codo, "aede gaussiana (λ1, codo)"))
tt$`Episodio a ±12 meses` <- sapply(tt$Fecha, function(f) {
  e <- episodios$nombre[meses_entre(f, episodios$inicio) <= 12 | (f >= episodios$inicio & f <= episodios$fin)]
  if (length(e)) paste(e, collapse = ", ") else "—" })
tt$Fecha <- format(tt$Fecha, "%Y-%m")
knitr::kable(tt, row.names = FALSE, caption = "Fechas: centro de la ventana. Con ventanas de 60 meses, un cambio puede reflejar meses hasta 30 meses antes o después de la fecha.")
```

::: {.lectura}
De `r nrow(tt)` fechas candidatas, `r sum(tt[["Episodio a ±12 meses"]] != "—")` quedan a un año
o menos de un episodio conocido. El resto son candidatos a cambios de estructura que no
coinciden con crisis: justamente lo que un análisis de regímenes debería poder encontrar, o
falsos positivos que hay que descartar.
:::

## Síntesis del bloque

- La estructura de correlaciones no es estable: estimada en un periodo, no reproduce bien otro.
- La EPCA detecta transiciones, pero su número y sus fechas dependen de la ventana, de la
  noción de cambio (cargas o valor propio) y del criterio para elegir el número de clases.
- Calinski-Harabász no da un óptimo interior en esta serie; la regla de codo sí, pero es
  frágil. La datación de regímenes necesita un criterio de estabilidad (bloque 7).


# Clasificación Factorial Jerárquica (HFC)

La HFC agrupa **variables**, no meses. Empieza con cada serie por separado y, en cada paso, une
los dos grupos cuya fusión pierde menos información: cada grupo se representa por su primer
factor (el primer componente principal de sus series) y el costo de unir dos grupos es la
inercia que deja fuera ese factor, es decir, el segundo valor propio de la fusión (el **índice**
del nodo). Así, cada nodo del dendrograma tiene un factor interpretable, y la jerarquía muestra
qué series forman bloques coherentes y en qué orden se integran. Se usa la implementación del
asesor (`clahfac`, traducida a R en `R/camiz_port.R`) sobre las series sin transformar.

```{r b5-hfc}
X_df <- as.data.frame(X)
invisible(capture.output(hfc <- clahfac_r(X_df, out = TRUE)))
crudo <- clahfacsub_r(X_df)
jer <- as.data.frame(hfc$hierar)
nombre_nodo <- function(k) if (k <= p) colnames(X)[k] else paste0("Nodo ", k)
composicion <- function(k) { v <- hfc$nclass[as.character(k), ]; v <- v[v != 0]; colnames(X)[v] }
```

## Dendrograma

```{r b5-g-dendro, fig.height = 6.5}
par(mar = c(9, 4, 3, 1))
part4 <- dendhier_r(hfc$hier, 4, hiertit = "HFC de las 17 series sin transformar")
```

## Lectura de los nodos superiores

```{r b5-nodos}
sup <- tail(jer, 8)[8:1, ]
knitr::kable(data.frame(
  Nodo = rownames(sup),
  `Une` = paste(sapply(sup$N1, nombre_nodo), "+", sapply(sup$N2, nombre_nodo)),
  Series = sup$Num,
  `λ1 del nodo` = num(sup$Eigenv, 2), `Índice (λ2)` = num(sup$Index, 3),
  `λ1 / (λ1 + λ2) (%)` = num(sup[["Loc_%1"]], 1),
  `Composición` = sapply(as.integer(rownames(sup)), function(k) paste(composicion(k), collapse = ", ")),
  check.names = FALSE), row.names = FALSE,
  caption = "Ocho nodos superiores, de la raíz hacia abajo. λ1/(λ1+λ2): parte de la variabilidad de los dos grupos que conserva el factor del nodo.")
```

```{r b5-saltos}
indices_sup <- rev(tail(jer$Index, 6))
saltos <- -diff(indices_sup)
raiz_id <- as.integer(tail(rownames(jer), 1))
```

::: {.lectura}
El índice de la raíz (`r num(indices_sup[1], 2)`) es mucho mayor que el de los nodos siguientes
(`r paste(num(indices_sup[2:4], 2), collapse = ", ")`): unir los dos grandes grupos de la raíz
pierde `r num(indices_sup[1] / indices_sup[2], 1)` veces más información que la fusión siguiente. La primera división es, por lo
tanto, la más nítida:

- **Grupo A**: `r paste(composicion(jer$N1[nrow(jer)]), collapse = ", ")`.
- **Grupo B**: `r paste(composicion(jer$N2[nrow(jer)]), collapse = ", ")`.

El factor de la raíz conserva `r num(hfc$inertia["Percent", "Repr_Var"], 1)` % de la
variabilidad total, frente a `r num(inercia[1], 1)` % del primer componente del PCA: el precio
de exigir que el factor se construya respetando la jerarquía.
:::

::: {.pregunta}
La primera división separa `r length(composicion(jer$N1[nrow(jer)]))` y
`r length(composicion(jer$N2[nrow(jer)]))` series. Es la misma oposición que el PCA entre el
primer y el segundo componente: lo que crece con la economía frente a lo que oscila con la
política monetaria. ¿Pondrías a la TAMN, que cae a lo largo de toda la muestra, con las tasas
o con el bloque de escala, como la ubica la HFC? Pon nombre a los grupos con las series que
efectivamente contienen.
:::

## Particiones posibles

```{r b5-particiones}
particiones <- do.call(rbind, lapply(1:4, function(k) {
  invisible(capture.output(pc_k <- clahpart_r(hfc, noeud = k)))
  g <- tapply(pc_k$itemclas$label, pc_k$itemclas$class, paste, collapse = ", ")
  data.frame(Grupos = k + 1, Nodo = names(g), Series = as.character(g))
}))
knitr::kable(particiones, row.names = FALSE, caption = "Particiones que resultan de cortar los 1 a 4 nodos superiores.")
```

## HFC frente a PCA

```{r b5-vs-pca}
grupos4 <- unique(particiones$Nodo[particiones$Grupos == 4])
factor_grupo <- function(k) {
  k <- as.integer(k)
  if (k <= p) return(Z[, k])
  hfc$repvar[, 2 * (k - p) - 1]          # factor A del nodo
}
F4 <- sapply(grupos4, factor_grupo)
colnames(F4) <- paste("Grupo", grupos4)
cor_fp <- cor(F4, scores[, 1:4])
knitr::kable(data.frame(Grupo = colnames(F4),
                        Series = sapply(grupos4, function(k) paste(particiones$Series[particiones$Grupos == 4 & particiones$Nodo == k])),
                        apply(cor_fp, 2, num, dec = 2), check.names = FALSE), row.names = FALSE,
             caption = "Correlación del factor de cada grupo (partición en 4) con las cuatro primeras componentes del PCA.")
```

::: {.lectura}
`r paste(sapply(seq_len(ncol(F4)), function(g) paste0(if (g == 1) "El " else "el ", colnames(F4)[g], " se asocia sobre todo con PC", which.max(abs(cor_fp[g, ])), " (r = ", num(cor_fp[g, which.max(abs(cor_fp[g, ]))], 2), ")")), collapse = "; ")`.
La HFC no reproduce los componentes uno a uno: reparte de otra forma la misma información,
porque cada factor se construye solo con las series de su grupo.
:::

```{r b5-g-factores, fig.height = 6}
fac_df <- do.call(rbind, lapply(seq_len(ncol(F4)), function(g) data.frame(
  fecha = fechas, grupo = colnames(F4)[g], valor = mm_centrada(F4[, g] / sd(F4[, g]), 12))))
ggplot(fac_df[!is.na(fac_df$valor), ], aes(fecha, valor)) +
  capa_episodios() +
  geom_hline(yintercept = 0, color = "#9a9890", linewidth = 0.3) +
  geom_line(color = color_serie, linewidth = 0.8) +
  facet_wrap(~ grupo, ncol = 1, scales = "free_y") +
  scale_x_date(date_breaks = "2 years", date_labels = "%Y") +
  labs(x = NULL, y = "Factor estandarizado (media móvil 12 m)", title = "Factores de los cuatro grupos de la HFC en el tiempo",
       caption = nota_episodios) +
  tema_tesis()
```

```{r b5-eigentab}
dif_eigentab <- abs(tail(jer$Eigentab, 1) - tail(crudo$eigentab_convergido, 1))
```

::: {.hallazgo}
**La columna `Eigentab` de `clahfac` se calcula con solo dos iteraciones.** Debería ser el
mayor valor propio posible de cada grupo (el del PCA de sus series), para medir qué tan cerca
está el factor del nodo de ese óptimo (columna `Ratio`). En la versión 1.2, la iteración que lo
calcula se detiene en la segunda vuelta.
`r if (dif_eigentab < 0.01) paste0("Con las series sin transformar el error es despreciable (en la raíz, ", num(tail(jer$Eigentab, 1), 3), " frente a ", num(tail(crudo$eigentab_convergido, 1), 3), " convergido), porque el primer valor propio domina con holgura y la iteración converge en pocos pasos; con las series transformadas el error es grande (bloque 7).") else paste0("En la raíz reporta ", num(tail(jer$Eigentab, 1), 2), ", mientras que el valor convergido es ", num(tail(crudo$eigentab_convergido, 1), 2), ".")`
Además, el argumento de ponderación `poid` no tiene efecto en esta versión. Conviene comentarlo
con el asesor.
:::

## HFC evolutiva

Se aplica la HFC en cada ventana de 60 meses (paso de 3) y se compara cada jerarquía con la de
la ventana anterior de dos formas: la **correlación cofenética** entre dendrogramas (¿se
parecen las distancias a las que se unen las series?) y el **índice de Rand ajustado** entre
las particiones en 4 grupos (¿se forman los mismos grupos?).

```{r b5-ehfc}
inicios_h <- seq(1, n - VENTANA + 1, by = PASO)
jerarquias <- lapply(inicios_h, function(i) {
  invisible(capture.output(r <- clahfac_r(X_df[i:(i + VENTANA - 1), ], out = TRUE)))
  r$hier
})
fechas_ehfc <- fechas[inicios_h + VENTANA %/% 2]
cofen <- sapply(2:length(jerarquias), function(i)
  cor_cophenetic(as.dendrogram(jerarquias[[i]]), as.dendrogram(jerarquias[[i - 1]])))
grupos_ventana <- lapply(jerarquias, function(h) .partclas_ac(h, 4)$partition$Position)
ari <- sapply(2:length(grupos_ventana), function(i) rand_ajustado(grupos_ventana[[i]], grupos_ventana[[i - 1]]))
umbral_cof <- mean(cofen) - sd(cofen)
cambios_ehfc <- fechas_ehfc[-1][cofen < umbral_cof]
```

```{r b5-g-ehfc, fig.height = 4.5}
ehfc_df <- rbind(data.frame(fecha = fechas_ehfc[-1], medida = "Correlación cofenética", valor = cofen),
                 data.frame(fecha = fechas_ehfc[-1], medida = "Rand ajustado (4 grupos)", valor = ari))
ggplot(ehfc_df, aes(fecha, valor)) +
  capa_episodios() +
  geom_hline(data = data.frame(medida = "Correlación cofenética", valor = umbral_cof), aes(yintercept = valor),
             color = colores_cat[2], linetype = 2, linewidth = 0.5) +
  geom_line(color = color_serie, linewidth = 0.7) + geom_point(color = color_serie, size = 1) +
  facet_wrap(~ medida, ncol = 1, scales = "free_y") +
  labs(x = "Centro de la ventana", y = NULL, title = "Semejanza de la jerarquía con la ventana anterior",
       subtitle = "Línea naranja: umbral de reconfiguración (media − 1 desviación estándar).", caption = nota_episodios) +
  tema_tesis()
```

::: {.lectura}
La jerarquía se reconfigura en `r length(cambios_ehfc)` ventanas:
`r paste(format(cambios_ehfc, "%Y-%m"), collapse = ", ")`. El índice de Rand entre particiones
consecutivas tiene una mediana de `r num(median(ari), 2)` y baja de 0,5 en
`r sum(ari < 0.5)` de `r length(ari)` comparaciones: incluso sin rupturas, los grupos de 4 series
se recomponen con frecuencia.
`r if (length(intersect(format(cambios_ehfc, "%Y-%m"), format(transiciones_epca, "%Y-%m")))) paste("Coinciden con la EPCA en:", paste(intersect(format(cambios_ehfc, "%Y-%m"), format(transiciones_epca, "%Y-%m")), collapse = ", "), ".") else "Ninguna fecha coincide exactamente con las transiciones de la EPCA."`
:::

::: {.pregunta}
Con 60 meses y 17 series, cada ventana tiene `r num(60 / p, 1)` meses por serie y los nodos
bajos de la jerarquía se estiman con poca precisión. ¿Interpretarías la HFC evolutiva solo en
sus nodos superiores (los dos o tres grandes bloques), que son los más estables?
:::

## Síntesis del bloque

- La HFC encuentra una división principal nítida: las tasas de política y la tasa pasiva
  frente al resto de las series, que comparten la tendencia común.
- Sus factores no coinciden uno a uno con los componentes del PCA: son una lectura alternativa
  de la misma estructura, más fácil de interpretar porque cada factor usa solo sus series.
- La jerarquía cambia entre ventanas; sus reconfiguraciones son otro candidato a cambio de
  régimen, a contrastar en la síntesis.


# Autoencoders y LSTM: ¿aportan algo?

Los bloques anteriores usan métodos lineales. Este bloque evalúa si dos redes neuronales, un
autoencoder y un LSTM-autoencoder, encuentran algo que el PCA, la EPCA y la HFC no. Se presentan
primero el criterio de evaluación y el diseño de las redes, decisión por decisión, y después
los resultados.

Las redes se entrenan en Python con `torch`. Los notebooks `08_autoencoder` y
`09_lstm_autoencoder` trabajan con las series transformadas (sus resultados se discuten en el
bloque 7); para el análisis oficial se corrieron copias que solo cambian los datos de entrada a
las `r p` series sin transformar: `R/redes_python/08_autoencoder_niveles.ipynb` y
`R/redes_python/09_lstm_autoencoder_niveles.ipynb`. Aquí se leen sus resultados desde
`data/results/niveles/`. El código equivalente en `torch` para R está en
`R/anteriores/tesis_ciclo_financiero_v1.Rmd`, sin validar todavía.

```{r b6-datos}
r08_anclaje <- read.csv("data/results/niveles/08_ae_anclaje_lineal.csv", check.names = FALSE)
r08_cv <- read.csv("data/results/niveles/08_ae_cv_bloques.csv", check.names = FALSE)
r08_est <- read.csv("data/results/niveles/08_ae_estabilidad.csv", row.names = 1, check.names = FALSE)
r08_err <- read.csv("data/results/niveles/08_ae_factores_y_error.csv", check.names = FALSE); r08_err$fecha <- as.Date(r08_err$fecha)
r09_wf <- read.csv("data/results/niveles/09_walkforward_errores.csv", check.names = FALSE); r09_wf$fecha <- as.Date(r09_wf$fecha)
r09_disc <- read.csv("data/results/niveles/09_discriminacion_episodios.csv", check.names = FALSE)
r09_reg_lstm <- read.csv("data/results/niveles/09_regimenes_lstm.csv", check.names = FALSE)
r09_reg_pca <- read.csv("data/results/niveles/09_regimenes_pca.csv", check.names = FALSE)
stopifnot(nrow(r08_err) == n, all(r08_err$fecha == fechas))   # mismos meses que este documento
```

## Qué tendría que mostrar una red para justificarse

Una red tiene muchos más parámetros que un PCA y sus resultados son más difíciles de
interpretar. Para que valga la pena en la tesis debe superar al PCA en al menos uno de estos
criterios, sin perder en los demás:

1. **Compresión**: reconstruir los datos **fuera de muestra** mejor que un PCA de la misma
   dimensión.
2. **Detección**: señalar los episodios conocidos con datos que el modelo no vio, con menos
   falsas alarmas.
3. **Estabilidad**: dar resultados que no cambien con la semilla aleatoria ni con pequeñas
   variaciones de los datos.
4. **Interpretabilidad**: producir factores que se puedan leer en términos de las series.

## Diseño del autoencoder

Un autoencoder comprime cada mes (un vector de `r p` series) en un **código** de pocas
dimensiones y luego intenta reconstruir el mes original a partir de ese código. Se entrena
minimizando el error de reconstrucción. Si la red es lineal, el mejor código que puede
aprender genera el mismo subespacio que el PCA; con funciones no lineales, puede capturar
relaciones curvas que el PCA no ve.

```{r b6-g-ae, fig.height = 3.6}
capas <- c(17, 8, 3, 8, 17)
nombres_capas <- c("Entrada\n17 series", "Capa oculta\n8 (tanh)", "Código\n3 (lineal)", "Capa oculta\n8 (tanh)", "Salida\n17 series")
nodos <- do.call(rbind, lapply(seq_along(capas), function(l) data.frame(capa = l, y = seq(-1, 1, length.out = capas[l]) * capas[l] / 17)))
aristas <- do.call(rbind, lapply(1:4, function(l) {
  a <- nodos[nodos$capa == l, ]; b <- nodos[nodos$capa == l + 1, ]
  g <- expand.grid(i = seq_len(nrow(a)), j = seq_len(nrow(b)))
  data.frame(x = l, y = a$y[g$i], xend = l + 1, yend = b$y[g$j])
}))
ggplot() +
  geom_segment(data = aristas, aes(x, y, xend = xend, yend = yend), color = "#d4d2ca", linewidth = 0.15) +
  geom_point(data = nodos, aes(capa, y), color = color_serie, size = 2.2) +
  annotate("text", x = 1:5, y = -1.35, label = nombres_capas, size = 3, color = "#52514e") +
  annotate("text", x = 1.5, y = 1.15, label = "Codificador (W1, W2)", size = 3) +
  annotate("text", x = 4.5, y = 1.15, label = "Decodificador (W2ᵀ, W1ᵀ)", size = 3) +
  scale_y_continuous(limits = c(-1.6, 1.25)) +
  theme_void() + labs(title = "Arquitectura del autoencoder con pesos atados")
```

| Decisión | Valor | Por qué | Alternativa y qué cambiaría |
|---|---|---|---|
| Arquitectura | 17 → 8 → 3 → 8 → 17 | Una capa oculta basta para una relación no lineal suave; el código de 3 dimensiones es comparable con el PCA de 3 componentes | Más capas o neuronas: más capacidad, pero más riesgo de memorizar con `r n` meses |
| Pesos atados | El decodificador usa las transpuestas de las matrices del codificador | Reduce los parámetros casi a la mitad y hace que la versión lineal sea exactamente comparable con el PCA (Proposición 1 del marco matemático) | Pesos libres: el doble de parámetros, sin anclaje formal con el PCA |
| Activación | tanh en la capa oculta; código y salida lineales | tanh es suave, simétrica y acotada; el código lineal no queda limitado a [−1, 1]; la salida lineal porque los datos estandarizados no están acotados | ReLU: genera neuronas "muertas" con muestras chicas; sigmoide: asimétrica |
| Ruido en la entrada | Gaussiano, desviación 0,10 | La red aprende a reconstruir el dato limpio a partir de uno perturbado (autoencoder *denoising*): evita copiar la entrada y la hace robusta | Sin ruido: tiende a memorizar meses atípicos |
| Dropout | 10 % en la capa oculta | Apaga neuronas al azar al entrenar; regulariza y permite medir incertidumbre (Monte Carlo Dropout) | Sin dropout: no hay medida de incertidumbre del error |
| Penalización de pesos | L2, 0,001 | Mantiene los pesos pequeños y la función suave | Mayor: se acerca a un modelo lineal; menor: más sobreajuste |
| Optimización | Adam, tasa 0,005; parada temprana con el 15 % final de la muestra como validación (paciencia 200 épocas) | Detiene el entrenamiento cuando el error de validación deja de bajar | Validación aleatoria: mezclaría meses futuros en el entrenamiento |
| Réplicas | 10 semillas | Las redes llegan a soluciones distintas según la inicialización; se mide cuánto difieren | Una sola semilla: no hay forma de saber si el resultado es estable |

```{r b6-parametros}
param_ae <- 17 * 8 + 8 * 3 + (8 + 3) + (17 + 8)                 # pesos atados + sesgos de codificador y decodificador
lstm <- function(entrada, oculta) 4 * oculta * (entrada + oculta) + 8 * oculta   # LSTM de torch (dos vectores de sesgo)
param_lstm <- lstm(17, 16) + (16 * 3 + 3) + (3 * 16 + 16) + lstm(16, 16) + (16 * 17 + 17)
datos_n <- n * p
```

::: {.lectura}
El autoencoder tiene `r param_ae` parámetros frente a `r num(datos_n, 0)` datos
(`r n` meses × `r p` series): `r num(datos_n / param_ae, 1)` datos por parámetro. El PCA de 3
componentes estima `r 3 * p` coeficientes.
:::

## Diseño del LSTM-autoencoder

El autoencoder trata cada mes por separado. El LSTM-autoencoder, en cambio, recibe una
**secuencia** de 12 meses consecutivos y la resume en un código de 3 dimensiones que describe
la dinámica reciente, no solo el estado del mes. Una red LSTM procesa la secuencia mes a mes y
mantiene una memoria interna $c_t$ que se actualiza con tres compuertas:

$$
\begin{aligned}
f_t &= \sigma(W_f [h_{t-1}, x_t] + b_f) && \text{olvido: qué parte de la memoria se conserva}\\
i_t &= \sigma(W_i [h_{t-1}, x_t] + b_i) && \text{entrada: qué parte de la información nueva entra}\\
o_t &= \sigma(W_o [h_{t-1}, x_t] + b_o) && \text{salida: qué parte de la memoria se usa}\\
c_t &= f_t \odot c_{t-1} + i_t \odot \tanh(W_c [h_{t-1}, x_t] + b_c), \qquad h_t = o_t \odot \tanh(c_t)
\end{aligned}
$$

| Decisión | Valor | Por qué | Alternativa |
|---|---|---|---|
| Ventana | 12 meses; el código se fecha en el último mes | Un año captura la dinámica de corto plazo sin mirar al futuro | 24 meses: más contexto, la mitad de secuencias independientes |
| Codificador | LSTM de 16 unidades → código de 3 | Su estado final resume la secuencia; 3 dimensiones para comparar con el PCA | GRU: menos parámetros, resultados similares en series cortas |
| Decodificador | LSTM no condicionado que reconstruye la secuencia **en orden inverso** | Esquema de Srivastava, Mansimov y Salakhutdinov (2015): el último mes, el más cercano al código, se reconstruye primero | Orden directo: más difícil de entrenar |
| Regularización | Dropout 20 %, ruido 0,05, L2 0,001 | Mayor que en el autoencoder porque el LSTM tiene muchos más parámetros | — |
| Evaluación | *Walk-forward*: para cada año desde 2011 se entrena con los años anteriores y se evalúa el año siguiente | Es la única evaluación honesta para detectar episodios: el modelo nunca ve el periodo que juzga | Validación aleatoria: sobreestimaría el desempeño |

::: {.lectura}
El LSTM-autoencoder tiene `r num(param_lstm, 0)` parámetros, **más que el total de datos**
(`r num(datos_n, 0)`), y además las ventanas de 12 meses se superponen: las
`r n - 11` secuencias comparten 11 de cada 12 meses con la siguiente. Con este tamaño de
muestra, la regularización y la evaluación fuera de muestra no son opcionales.
:::

## Alternativas consideradas

| Método | Qué haría | Por qué no se usó (o cuándo sí) |
|---|---|---|
| Autoencoder variacional (VAE) | Código probabilístico con distribución explícita | Más parámetros y otra pérdida que interpretar; útil si se quisiera simular escenarios |
| Autoencoder disperso o contractivo | Fuerza códigos con pocas dimensiones activas o suaves | Cambia el criterio y rompe la comparación directa con el PCA |
| GRU en lugar de LSTM | Recurrente con dos compuertas en lugar de tres | Alternativa razonable con menos parámetros; no cambia la conclusión esperada |
| Red convolucional temporal (TCN) o *transformer* | Capturan dependencias largas | Necesitan muestras mucho mayores que `r n` meses |
| PCA con núcleo (*kernel PCA*) | PCA no lineal sin red neuronal | Sin reconstrucción explícita ni código para meses nuevos; difícil de interpretar |
| Modelo de factores dinámicos | Factores latentes con dinámica autorregresiva explícita | Alternativa estadística natural al LSTM; supone una estructura constante |
| Modelos de cambio de régimen de Markov | Estiman regímenes y probabilidades de transición | Responden directamente a la pregunta de regímenes; son supervisados por un modelo paramétrico (verificar referencias antes de citarlos) |

## Resultados

### Anclaje: la versión lineal reproduce el PCA

```{r b6-anclaje}
knitr::kable(data.frame(Dimensión = r08_anclaje$d, `Error AE lineal` = num(r08_anclaje$mse_ae_lineal, 4),
                        `Error PCA` = num(r08_anclaje$mse_pca, 4), `Ángulo máximo entre subespacios (°)` = num(r08_anclaje[[4]], 3),
                        check.names = FALSE), row.names = FALSE)
```

::: {.lectura}
El autoencoder lineal llega al mismo error que el PCA en todas las dimensiones y su subespacio
difiere en menos de `r num(max(r08_anclaje[[4]]), 2)` grados. Confirma numéricamente que el
autoencoder es una generalización estricta del PCA: cualquier diferencia posterior se debe a la
no linealidad.
:::

### Compresión fuera de muestra

```{r b6-cv}
knitr::kable(data.frame(Dimensión = r08_cv$d, `Error PCA` = num(r08_cv[[2]], 3), `Error AE no lineal` = num(r08_cv[[3]], 3),
                        `Error AE con preentrenamiento` = num(r08_cv[[4]], 3), `Mejora del AE sobre el PCA (%)` = num(r08_cv[[5]], 1),
                        check.names = FALSE), row.names = FALSE,
             caption = "Validación por cinco bloques temporales. Una mejora negativa significa que el AE reconstruye peor que el PCA.")
```

::: {.lectura}
`r if (all(r08_cv[[5]] < 0)) paste0("El autoencoder no lineal es **peor** que el PCA fuera de muestra en todas las dimensiones (de ", num(max(r08_cv[[5]]), 1), " % con 1 dimensión a ", num(min(r08_cv[[5]]), 1), " % con 5), y el preentrenamiento no lo corrige.") else "El autoencoder no lineal supera al PCA fuera de muestra en alguna dimensión."`
Sin transformar, cada bloque de validación queda en una zona de la tendencia que el modelo no
vio: el PCA extrapola linealmente, mientras que la tanh se satura y no puede seguir valores fuera
del rango de entrenamiento.
:::

### Detección de episodios

```{r b6-g-error, fig.height = 4}
err_df <- rbind(data.frame(fecha = r08_err$fecha, metodo = "Autoencoder", error = r08_err$error_ae),
                data.frame(fecha = r08_err$fecha, metodo = "PCA (3 componentes)", error = r08_err$error_pca))
ggplot(err_df, aes(fecha, error, color = metodo)) +
  capa_episodios() +
  geom_line(linewidth = 0.5) +
  scale_color_manual(NULL, values = colores_cat[1:2]) +
  scale_y_log10() +
  labs(x = NULL, y = "Error de reconstrucción (escala log)", title = "Error de reconstrucción por mes, en muestra",
       subtitle = "Un error alto indica un mes que no se parece a la estructura típica.", caption = nota_episodios) +
  tema_tesis()
```

```{r b6-g-walkforward, fig.height = 4}
wf_df <- rbind(data.frame(fecha = r09_wf$fecha, metodo = "LSTM-AE", valor = r09_wf$lstm),
               data.frame(fecha = r09_wf$fecha, metodo = "Autoencoder", valor = r09_wf$ae),
               data.frame(fecha = r09_wf$fecha, metodo = "PCA", valor = r09_wf$pca))
ggplot(wf_df, aes(fecha, valor, color = metodo)) +
  capa_episodios() +
  geom_hline(yintercept = 1, color = "#52514e", linetype = 2, linewidth = 0.4) +
  geom_line(linewidth = 0.5) +
  scale_color_manual(NULL, values = colores_cat) +
  scale_y_log10() +
  labs(x = NULL, y = "Error / percentil 95 del entrenamiento", title = "Evaluación fuera de muestra (walk-forward, 2011–2025)",
       subtitle = "Sobre la línea punteada: el mes es más atípico que el 95 % de los meses con que se entrenó el modelo (alarma).",
       caption = nota_episodios) +
  tema_tesis()
```

```{r b6-disc}
knitr::kable(data.frame(Método = c("PCA", "Autoencoder", "LSTM-AE"),
                        `Falsas alarmas (% de meses fuera de episodios)` = num(r09_disc[[3]], 2),
                        `Meses del taper tantrum con alarma (%)` = num(r09_disc[[5]], 0),
                        `Meses del COVID-19 con alarma (%)` = num(r09_disc[[7]], 0), check.names = FALSE),
             row.names = FALSE, caption = "La crisis de 2008 no puede evaluarse fuera de muestra: no hay suficientes años previos para entrenar.")
```

::: {.hallazgo}
**Sin transformar, la detección fuera de muestra no funciona.** Los tres métodos marcan alarma
en la mayoría de los meses fuera de episodios: `r num(r09_disc[[3]][1], 0)` % el PCA,
`r num(r09_disc[[3]][2], 0)` % el autoencoder y `r num(r09_disc[[3]][3], 0)` % el LSTM-AE. Cada
año evaluado está más allá del rango de los años de entrenamiento, porque las series crecen, y el
error de reconstrucción sube por la tendencia, no por un episodio. La sensibilidad de
`r num(r09_disc[[5]][1], 0)` % en los episodios no tiene valor con tantas falsas alarmas. La
detección de episodios fuera de muestra necesita series sin tendencia: con las series
transformadas (bloque 7) sí es informativa.
:::

### Estabilidad e interpretación

::: {.lectura}
Entre réplicas con distinta semilla, los códigos del autoencoder son parecidos (coeficiente RV
mediano `r num(r08_est["RV entre réplicas (mediana)", 1], 2)`, mínimo
`r num(r08_est["RV entre réplicas (mínimo)", 1], 2)`) y se parecen al PCA (RV
`r num(r08_est["RV réplica vs PCA (mediana)", 1], 2)`): el autoencoder es una versión deformada
del PCA, no una estructura distinta. La datación de regímenes con el LSTM-AE da
`r nrow(r09_reg_lstm)` regímenes (corte en `r r09_reg_lstm$inicio[2]`), frente a
`r nrow(r09_reg_pca)` del PCA suavizado. Sin transformar, la regla de codo del notebook `09`
(primer número de regímenes cuya reducción es menor que 10 %) no elige en ninguno de los dos
casos; las copias usan como respaldo el codo por caída máxima, la misma regla que el bloque 4
aplica a `aede`.
:::

## Veredicto

| Criterio | Resultado sin transformar | ¿Aporta? |
|---|---|---|
| Compresión fuera de muestra | Peor que el PCA (`r num(r08_cv[[5]][3], 0)` % con 3 dimensiones) | No |
| Detección de episodios | No evaluable: falsas alarmas sobre `r num(min(r09_disc[[3]]), 0)` % en todos los métodos | No (en niveles) |
| Estabilidad | Códigos estables entre semillas (RV mediano `r num(r08_est["RV entre réplicas (mediana)", 1], 2)`) | Parcial |
| Interpretabilidad | Factores interpretables solo tras rotarlos hacia el PCA (RV con el PCA `r num(r08_est["RV réplica vs PCA (mediana)", 1], 2)`) | No por sí misma |

::: {.pregunta}
Con estos resultados, las redes no se justifican como método principal de medición del ciclo.
Pueden quedar en la tesis como (a) prueba de que la estructura es esencialmente lineal con esta
muestra, (b) detector complementario de meses atípicos, solo sobre las series transformadas
(bloque 7), o (c) línea futura cuando la muestra se extienda desde 1985. ¿Cuál de los tres papeles les das? La respuesta define cuánto espacio les
corresponde en el documento final y cómo se formula la contribución (1) de la tesis.
:::


# Contraste: las mismas series transformadas

Este bloque repite los análisis principales sobre las series transformadas, que fueron la base de
la corrida en Python: **log-diferencia** para saldos e índices ($\Delta \ln x_t$,
aproximadamente la variación porcentual mensual) y **diferencia simple** para tasas y spread
($\Delta x_t$, el cambio mensual en puntos). No reemplaza al análisis oficial: muestra qué
cambia cuando se mira la variación de cada mes en lugar de su estado.

```{r b7-verificacion}
# Las transformadas del notebook 04 se reconstruyen exactamente desde los niveles
dif_transf <- max(sapply(seq_len(p), function(j) {
  x <- X[, j]
  r <- if (meta_an$transformacion[j] == "log-diferencia") diff(log(x)) else diff(x)
  max(abs(r - Xt[, j]))
}))
nt <- nrow(Xt)
```

Las `r p` series transformadas (`r nt` meses, de `r format(min(fechas_t), "%m/%Y")` a
`r format(max(fechas_t), "%m/%Y")`; se pierde el primer mes al diferenciar) se leen de
`data/processed/dataset_transformado_mensual.csv`, que genera el notebook
`04_preprocesamiento`. Recalculadas en R desde los niveles, la diferencia máxima con ese archivo
es `r format(dif_transf, digits = 2)`: es el mismo dato.

## PCA

```{r b7-pca}
Zt <- estandarizar(Xt)
pct <- pca_basico(Zt)
vpt <- pct$valores; inercia_t <- 100 * vpt / sum(vpt)
cargas_t <- sweep(pct$vectores, 2, sqrt(vpt), "*"); dimnames(cargas_t) <- list(colnames(Xt), paste0("PC", 1:p))
scores_t <- pct$scores
set.seed(params$semilla)
hrt <- horn(Zt, n_sim = 1000)
r_tiempo_t <- cor(scores_t[, 1:4], seq_len(nt))[, 1]
knitr::kable(data.frame(Componente = paste0("PC", 1:5),
                        `Inercia sin transformar (%)` = num(inercia[1:5], 1),
                        `Inercia transformadas (%)` = num(inercia_t[1:5], 1),
                        `Correlación con el tiempo sin transformar` = num(c(r_tiempo, NA), 2),
                        `Correlación con el tiempo transformadas` = num(c(r_tiempo_t, NA), 2),
                        check.names = FALSE), row.names = FALSE,
             caption = paste0("Horn retiene ", k_horn, " componentes sin transformar y ", hrt$retener, " con las series transformadas."))
```

```{r b7-congruencia}
congr_nt <- abs(sapply(1:4, function(k) sapply(1:4, function(j) tucker(cargas[, k], cargas_t[, j]))))
dimnames(congr_nt) <- list(paste0("PC", 1:4, " transformadas"), paste0("PC", 1:4, " sin transformar"))
knitr::kable(apply(congr_nt, 2, num, dec = 2), caption = "Congruencia de Tucker (en valor absoluto) entre las componentes de los dos análisis. Sobre 0,85: componentes parecidas.")
describir_m <- function(C, k, umbral = 0.4) {
  o <- order(abs(C[, k]), decreasing = TRUE); f <- o[abs(C[o, k]) >= umbral]
  if (!length(f)) f <- o[1:3]
  paste0(rownames(C)[f], " (", num(C[f, k], 2), ")", collapse = ", ")
}
```

::: {.lectura}
Con las series transformadas ninguna componente domina: la primera explica
`r num(inercia_t[1], 1)` % y las tres primeras `r num(sum(inercia_t[1:3]), 1)` %, frente a
`r num(inercia[1], 1)` % y `r num(sum(inercia[1:3]), 1)` % sin transformar. Ninguna sigue una
tendencia como la del PC1 sin transformar (correlación con el tiempo de
`r num(max(abs(r_tiempo_t)), 2)` como máximo, en valor absoluto). Sus cargas más
fuertes son:

- **PC1**: `r describir_m(cargas_t, 1)`.
- **PC2**: `r describir_m(cargas_t, 2)`.
- **PC3**: `r describir_m(cargas_t, 3)`.

La mayor congruencia entre una componente transformada y una sin transformar es
`r num(max(congr_nt), 2)`: los dos análisis no encuentran los mismos ejes, porque las variaciones
mensuales y los estados se organizan de forma distinta.
:::

```{r b7-pandemia}
ctr_t <- 100 * sweep(scores_t^2, 2, nt * vpt, "/")
covid_t <- fechas_t >= as.Date("2020-03-01") & fechas_t <= as.Date("2020-12-01")
Zts <- estandarizar(Xt[!covid_t, ])
ets <- eigen(crossprod(Zts) / nrow(Zts), symmetric = TRUE)
Cts <- sweep(ets$vectors[, 1:6], 2, sqrt(ets$values[1:6]), "*")
cong_sin_covid_t <- sapply(1:4, function(k) max(sapply(1:6, function(j) abs(tucker(cargas_t[, k], Cts[, j])))))
knitr::kable(data.frame(Componente = paste0("PC", 1:4),
                        `Aporte de los meses de la pandemia a su construcción (%)` = num(colSums(ctr_t[covid_t, 1:4]), 1),
                        `Congruencia sin la pandemia` = num(cong_sin_covid_t, 2), check.names = FALSE),
             row.names = FALSE, caption = "Los diez meses de 2020-03 a 2020-12 son el 4,4 % de la muestra transformada.")
```

::: {.lectura}
Con las series transformadas, la pandemia construye
`r num(sum(ctr_t[covid_t, 4]), 0)` % de la cuarta componente, y sin esos meses la congruencia
de PC4 con la original cae a `r num(cong_sin_covid_t[4], 2)`: ese eje es la pandemia. Sin
transformar ningún eje depende de un episodio; el que más se concentra en uno (PC3, en la crisis
de 2008) se conserva al retirarla (bloque 3).
:::

## EPCA

```{r b7-epca}
# Regla del notebook 06 sobre las transformadas (PC1), con el archivo estandarizado de Python
df_std <- read.csv("data/processed/dataset_estandarizado_mensual.csv", row.names = 1, check.names = FALSE)
fechas_std <- as.Date(rownames(df_std))
ini_t <- seq(1, nrow(df_std) - VENTANA + 1, by = PASO)
C1t <- t(sapply(ini_t, function(i) {
  e <- eigen(crossprod(estandarizar(df_std[i:(i + VENTANA - 1), ])) / VENTANA, symmetric = TRUE); e$vectors[, 1] }))
for (i in 2:nrow(C1t)) if (cor(C1t[i, ], C1t[i - 1, ]) < 0) C1t[i, ] <- -C1t[i, ]
estab_t <- sapply(2:nrow(C1t), function(i) cor(C1t[i, ], C1t[i - 1, ]))
fechas_epca_t <- fechas_std[ini_t + VENTANA %/% 2]
transiciones_t <- fechas_epca_t[-1][estab_t < mean(estab_t) - sqrt(mean((estab_t - mean(estab_t))^2))]
trans_py_t <- format(as.Date(read.csv("data/results/06_epca_transiciones_detectadas.csv")[[1]]), "%Y-%m")

# aede del asesor sobre las transformadas, pesos uniformes, mismo criterio de codo que el bloque 4
Xtf <- Xt; rownames(Xtf) <- format(fechas_t, "%Y-%m-%d")
at <- aede_r(serie = Xtf, ndim = 3, nw = VENTANA, nsd = 0, maxcl = 10)
wss_t <- at$cutpoints$part[, 2]; red_t <- c(-diff(wss_t) / head(wss_t, -1), NA)
k_codo_t <- which.max(red_t[1:(length(red_t) - 2)] - red_t[2:(length(red_t) - 1)]) + 1
lim_t <- at$cutpoints$part[k_codo_t, grep("^v_", colnames(at$cutpoints$part))]
lim_t <- lim_t[lim_t > 0 & lim_t < nrow(at$eigenvalues)]
cortes_aede_t <- as.Date(rownames(at$eigenvalues))[lim_t + 1]
knitr::kable(data.frame(
  Método = c("Seguimiento de cargas (regla 06)", "aede uniforme (λ1, codo)"),
  `Sin transformar` = c(paste0(paste(format(transiciones_epca, "%Y-%m"), collapse = ", "), " (PC2)"),
                        paste(format(aede_u$cortes_codo, "%Y-%m"), collapse = ", ")),
  `Transformadas` = c(paste0(paste(format(transiciones_t, "%Y-%m"), collapse = ", "), " (PC1)"),
                      paste(format(cortes_aede_t, "%Y-%m"), collapse = ", ")),
  check.names = FALSE), row.names = FALSE, caption = "Fechas del centro de la ventana (60 meses).")
```

::: {.lectura}
Con las series transformadas, el seguimiento de cargas de PC1 da
`r length(transiciones_t)` transiciones
(`r if (identical(format(transiciones_t, "%Y-%m"), trans_py_t)) "idénticas a las del notebook 06" else paste("Python:", paste(trans_py_t, collapse = ", "))`).
Fechas a 12 meses o menos entre ambos análisis:
`r { cerca <- sapply(transiciones_t, function(f) any(meses_entre(f, c(transiciones_epca, aede_u$cortes_codo)) <= 12)); if (any(cerca)) paste(format(transiciones_t[cerca], "%Y-%m"), collapse = ", ") else "ninguna" }`.
Los dos análisis miden cambios de estructura distintos: sin transformar, cambia qué series
acompañan a las tasas (PC2); transformadas, cambia qué series se mueven juntas mes a mes.
:::

## HFC

```{r b7-hfc}
invisible(capture.output(hfc_t <- clahfac_r(as.data.frame(Xt), out = TRUE)))
crudo_t <- clahfacsub_r(as.data.frame(Xt))
jer_t <- as.data.frame(hfc_t$hierar)
comp_t <- function(k) { v <- hfc_t$nclass[as.character(k), ]; colnames(Xt)[v[v != 0]] }
# Las particiones vienen en el orden de las columnas, que es el mismo en X y Xt
grupos_de <- function(h, k) .partclas_ac(h, k)$partition$Position
ari_k <- sapply(2:5, function(k) rand_ajustado(grupos_de(hfc$hier, k), grupos_de(hfc_t$hier, k)))
knitr::kable(data.frame(
  ` ` = c("Grupo A de la raíz", "Grupo B de la raíz", "Índice de la raíz / índice siguiente"),
  `Sin transformar` = c(paste(composicion(jer$N1[nrow(jer)]), collapse = ", "), paste(composicion(jer$N2[nrow(jer)]), collapse = ", "),
                        paste(num(indices_sup[1], 2), "/", num(indices_sup[2], 2))),
  Transformadas = c(paste(comp_t(jer_t$N1[nrow(jer_t)]), collapse = ", "), paste(comp_t(jer_t$N2[nrow(jer_t)]), collapse = ", "),
                    paste(num(rev(tail(jer_t$Index, 2)), 2), collapse = " / ")),
  check.names = FALSE), row.names = FALSE)
```

::: {.lectura}
Las jerarquías son distintas: el índice de Rand ajustado entre las particiones de los dos
análisis es `r paste(num(ari_k, 2), collapse = ", ")` para 2 a 5 grupos (1 = mismas particiones;
0 = coincidencia al azar). Con las series transformadas, la columna `Eigentab` de `clahfac`
reporta en la raíz `r num(tail(jer_t$Eigentab, 1), 2)`, mientras que el valor convergido es
`r num(tail(crudo_t$eigentab_convergido, 1), 2)`: aquí el error de la iteración de dos pasos sí es
grande (bloque 5).
:::

## Datación de regímenes y fases

```{r b7-datacion}
mm_t <- function(S) apply(S, 2, mm_causal, w = 12)[12:nt, , drop = FALSE]
fechas_zt <- fechas_t[12:nt]
dat3t <- datar(mm_t(scores_t[, 1:3]))
cortes3t <- dat3t$res[[as.character(dat3t$k_codo)]]$cortes
reg_py_t <- read.csv("data/results/09_regimenes_pca.csv")
comp_credito_t <- rowMeans(Zt[, c("Crédito empresarial", "Crédito consumo", "Crédito hipotecario")])
seg_t <- segmentos(cortes3t, fechas_zt)
fases_t <- do.call(rbind, lapply(seq_len(nrow(seg_t)), function(i) {
  sel <- fechas_t >= seg_t$inicio[i] & fechas_t <= seg_t$fin[i]
  m <- mean(comp_credito_t[sel]); dur <- sum(sel)
  data.frame(Inicio = format(seg_t$inicio[i], "%Y-%m"), Fin = format(seg_t$fin[i], "%Y-%m"), Meses = dur,
             `Componente de crédito` = num(m, 2),
             Fase = if (dur < 18 || abs(m) <= 0.25) "Transición" else if (m > 0) "Expansión" else "Contracción",
             check.names = FALSE)
}))
knitr::kable(fases_t, row.names = FALSE,
             caption = "Series transformadas: regímenes del PCA suavizado (3 componentes, regla de codo) y fases según la regla del notebook 09.")
```

::: {.lectura}
Con las series transformadas, la datación da `r dat3t$k_codo` regímenes
(`r if (identical(fechas_corte(cortes3t, fechas_zt), reg_py_t$inicio[-1])) "idénticos a los del notebook 09" else paste("Python:", paste(reg_py_t$inicio[-1], collapse = ", "))`),
y el componente de crédito mide el ritmo de crecimiento del crédito: la clasificación
(`r paste(table(fases_t$Fase), tolower(names(table(fases_t$Fase))), collapse = ", ")`) responde a
si el crédito crece más o menos rápido que su promedio. Sin
transformar (bloque 8), el componente de crédito mide el nivel del crédito.
:::

## Redes neuronales

```{r b7-redes}
t08_cv <- read.csv("data/results/08_ae_cv_bloques.csv", check.names = FALSE)
t09_disc <- read.csv("data/results/09_discriminacion_episodios.csv", check.names = FALSE)
t09_wf <- read.csv("data/results/09_walkforward_errores.csv", check.names = FALSE); t09_wf$fecha <- as.Date(t09_wf$fecha)
knitr::kable(data.frame(
  Resultado = c("Mejora del AE sobre el PCA fuera de muestra, 3 dimensiones (%)",
                "Falsas alarmas PCA / AE / LSTM-AE (%)", "Meses del COVID-19 con alarma PCA / AE / LSTM-AE (%)",
                "Meses del taper tantrum con alarma PCA / AE / LSTM-AE (%)"),
  `Sin transformar` = c(num(r08_cv[[5]][3], 1), paste(num(r09_disc[[3]], 1), collapse = " / "),
                        paste(num(r09_disc[[7]], 0), collapse = " / "), paste(num(r09_disc[[5]], 0), collapse = " / ")),
  Transformadas = c(num(t08_cv[[5]][3], 1), paste(num(t09_disc[[3]], 1), collapse = " / "),
                    paste(num(t09_disc[[7]], 0), collapse = " / "), paste(num(t09_disc[[5]], 0), collapse = " / ")),
  check.names = FALSE), row.names = FALSE,
  caption = "Transformadas: notebooks 08 y 09. Sin transformar: sus copias en R/redes_python/.")
```

::: {.lectura}
El autoencoder es peor que el PCA fuera de muestra en los dos análisis. La diferencia está en la
detección: con las series transformadas las falsas alarmas son pocas
(`r paste(num(t09_disc[[3]], 1), collapse = " %, ")` % para PCA, AE y LSTM-AE) y las alarmas se
concentran en la pandemia; sin transformar, la tendencia hace que casi todos los meses parezcan
atípicos.
:::

## Qué cambia entre los dos análisis

```{r b7-resumen}
knitr::kable(data.frame(
  Aspecto = c("Qué describe cada mes", "Inercia de PC1", "Componentes según Horn", "Componente con tendencia",
              "Eje que depende de un episodio", "Primera división de la HFC", "Regímenes del PCA suavizado (3 PC)",
              "Detección fuera de muestra"),
  `Sin transformar (oficial)` = c("Estado del sistema", paste(num(inercia[1], 1), "%"), k_horn,
                                  paste0("PC1 (r = ", num(r_tiempo[1], 2), ")"), "Ninguno",
                                  paste(length(composicion(jer$N2[nrow(jer)])), "frente a", length(composicion(jer$N1[nrow(jer)])), "series"),
                                  "bloque 8", "No informativa"),
  Transformadas = c("Variación mensual", paste(num(inercia_t[1], 1), "%"), hrt$retener, "Ninguna", "PC4: pandemia",
                    paste(length(comp_t(jer_t$N2[nrow(jer_t)])), "frente a", length(comp_t(jer_t$N1[nrow(jer_t)])), "series"),
                    dat3t$k_codo, "Informativa"),
  check.names = FALSE), row.names = FALSE)
```

::: {.pregunta}
Los dos análisis responden preguntas distintas: dónde está el sistema financiero en cada mes y
cómo se está moviendo. La tesis declara el primero como oficial. ¿El segundo queda como
análisis de robustez, como una lectura complementaria del ciclo (la fase del ciclo es, en el
fondo, una dirección de movimiento) o fuera del documento final? Conviene decidirlo con el
asesor, porque cambia el alcance de la contribución (2).
:::


# Síntesis: regímenes y aporte de cada método

## Datación de regímenes con el PCA suavizado

Siguiendo el notebook `09`, los regímenes se datan con la partición óptima de Fisher sobre los
scores del PCA suavizados con una media móvil **causal** de 12 meses (cada mes usa solo el año
anterior, de modo que la datación no mira al futuro), con regímenes de al menos 12 meses. El
número de regímenes se elige con la regla de codo (primer número cuya reducción de la suma de
cuadrados es menor que 10 %; si ninguna lo es, la caída máxima, como en el bloque 4) y, como
contraste, con Calinski-Harabász. Como PC1 es la tendencia (bloque 3), se agrega una variante
que usa solo PC2 y PC3.

```{r b8-datacion}
L <- 12
fechas_z <- fechas[L:n]
mm_scores <- function(S) apply(S, 2, mm_causal, w = L)[L:n, , drop = FALSE]
dat3 <- datar(mm_scores(scores[, 1:3]))
dat4 <- datar(mm_scores(scores[, 1:4]))
dat23 <- datar(mm_scores(scores[, 2:3]))
cortes3 <- dat3$res[[as.character(dat3$k_codo)]]$cortes
cortes23 <- dat23$res[[as.character(dat23$k_codo)]]$cortes
regla <- function(d) if (d$regla_codo == "umbral") "umbral 10 %" else "caída máxima"
reg_py <- read.csv("data/results/niveles/09_regimenes_pca.csv")
knitr::kable(data.frame(
  Variante = c(paste0("PC1 a PC3, codo (", regla(dat3), ")"), "PC1 a PC3, Calinski-Harabász",
               paste0("PC1 a PC4, codo (", regla(dat4), ")"), paste0("PC2 y PC3, codo (", regla(dat23), ")"),
               "Python (copia de 09 sin transformar)"),
  Regímenes = c(dat3$k_codo, dat3$k_ch, dat4$k_codo, dat23$k_codo, nrow(reg_py)),
  `Inicio de cada régimen nuevo` = c(paste(fechas_corte(cortes3, fechas_z), collapse = ", "),
                                     paste(fechas_corte(dat3$res[[as.character(dat3$k_ch)]]$cortes, fechas_z), collapse = ", "),
                                     paste(fechas_corte(dat4$res[[as.character(dat4$k_codo)]]$cortes, fechas_z), collapse = ", "),
                                     paste(fechas_corte(cortes23, fechas_z), collapse = ", "),
                                     paste(reg_py$inicio[-1], collapse = ", ")), check.names = FALSE), row.names = FALSE)
```

### ¿Qué tan estables son los cortes?

Las cargas del PCA tienen incertidumbre (bloque 3). Se repite la datación con las cargas de
cada réplica bootstrap, con el mismo número de regímenes, y se cuenta en qué proporción de
réplicas aparece cada corte a ±3 meses de su fecha original.

```{r b8-estabilidad-cortes}
B_cortes <- min(200, params$bootstrap_reps)
k_ref <- dat3$k_codo
cortes_boot <- lapply(1:B_cortes, function(b) {
  V <- sapply(1:3, function(k) boot_c[b, , k] / sqrt(boot_vp[b, k]))
  Sb <- mm_scores(Z %*% V)
  particion_fisher(estandarizar(Sb), k_max = k_ref, tam_min = 12)[[as.character(k_ref)]]$cortes
})
frecuencia <- sapply(cortes3, function(c0) mean(sapply(cortes_boot, function(cb) any(abs(cb - c0) <= 3))))
estab_cortes <- data.frame(Corte = fechas_corte(cortes3, fechas_z), frecuencia = frecuencia)
knitr::kable(data.frame(`Inicio del régimen` = estab_cortes$Corte,
                        `Réplicas que lo reproducen a ±3 meses (%)` = num(100 * estab_cortes$frecuencia, 0), check.names = FALSE),
             row.names = FALSE, caption = paste(B_cortes, "réplicas bootstrap por bloques de 24 meses."))
```

::: {.lectura}
`r sum(frecuencia >= 0.8)` de `r length(frecuencia)` cortes aparecen en al menos el 80 % de las
réplicas (`r paste(estab_cortes$Corte[frecuencia >= 0.8], collapse = ", ")`)`r if (any(frecuencia < 0.8)) paste0("; el menos estable es ", estab_cortes$Corte[which.min(frecuencia)], " (", num(100 * min(frecuencia), 0), " %)") else ""`.
Esta prueba mide la estabilidad de las fechas ante la incertidumbre de las **cargas**, con el
número de regímenes fijo; no mide qué pasa si cambia ese número, que es lo menos robusto: la
regla de codo da `r dat3$k_codo` regímenes, Calinski-Harabász `r dat3$k_ch`, con 4
componentes se obtienen `r dat4$k_codo` y sin la tendencia (PC2 y PC3), `r dat23$k_codo`.
:::

::: {.pregunta}
Con PC1 incluido, los cortes separan también etapas de la tendencia de largo plazo; sin PC1,
solo responden a las tasas y al riesgo. ¿Qué entiendes por "régimen" del ciclo financiero:
una etapa del crecimiento del sistema o un cambio en sus condiciones de tasas y riesgo?
:::

### Clasificación de fases

Regla del notebook `09`: cada régimen se clasifica según el promedio de un componente de
crédito (promedio de los tres tipos de crédito estandarizados): **expansión** si es mayor que
0,25, **contracción** si es menor que −0,25 y **transición** si está entre ambos o si el régimen
dura menos de 18 meses.

```{r b8-fases}
comp_credito <- rowMeans(Z[, c("Crédito empresarial", "Crédito consumo", "Crédito hipotecario")])
clasificar <- function(seg, umbral = 0.25, dur_min = 18) {
  do.call(rbind, lapply(seq_len(nrow(seg)), function(i) {
    sel <- fechas >= seg$inicio[i] & fechas <= seg$fin[i]
    m <- mean(comp_credito[sel]); dur <- sum(sel)
    fase <- if (dur < dur_min || abs(m) <= umbral) "Transición" else if (m > 0) "Expansión" else "Contracción"
    epi <- episodios$nombre[episodios$inicio <= seg$fin[i] & episodios$fin >= seg$inicio[i]]
    data.frame(Inicio = format(seg$inicio[i], "%Y-%m"), Fin = format(seg$fin[i], "%Y-%m"), Meses = dur,
               `Componente de crédito` = num(m, 2), Fase = fase, `Episodios contenidos` = paste(epi, collapse = ", "),
               check.names = FALSE)
  }))
}
fases <- clasificar(segmentos(cortes3, fechas_z))
knitr::kable(fases, row.names = FALSE)
r_credito_tiempo <- cor(comp_credito, seq_len(n))
```

::: {.hallazgo}
**Sin transformar, la regla de fases clasifica la tendencia, no el ciclo.** El componente de
crédito es el promedio de tres saldos que crecen durante toda la muestra: su correlación con el
tiempo es `r num(r_credito_tiempo, 3)`. Por eso los primeros regímenes salen como contracción o
transición (crédito por debajo de su media 2007-2025) y los últimos como expansión, sin relación
con el ritmo del crédito en cada periodo. Con las series transformadas el mismo componente mide
el ritmo de crecimiento del crédito (bloque 7).
:::

::: {.pregunta}
La clasificación es la contribución (2) de la tesis y, sin transformar, necesita otra regla.
Algunas opciones: medir el crédito respecto de su propia tendencia (una brecha, que es una
transformación y habría que justificar dentro del marco), usar el signo de la pendiente del
crédito dentro de cada régimen, o clasificar con PC2 y PC3 en lugar del crédito. Además, la
regla depende de dos números fijados a mano (umbral 0,25 y duración mínima de 18 meses).
¿Cuál de estas vías es coherente con trabajar con los datos sin transformar?
:::

## Todos los métodos en una misma línea de tiempo

```{r b8-eventos}
umbral_ae <- quantile(r08_err$error_ae, 0.95)
eventos <- rbind(
  data.frame(metodo = "PCA suavizado: cortes de régimen", fecha = fechas_z[cortes3 + 1]),
  data.frame(metodo = "PCA sin tendencia (PC2-PC3): cortes", fecha = fechas_z[cortes23 + 1]),
  data.frame(metodo = "EPCA (cargas de PC2): transiciones", fecha = transiciones_epca),
  data.frame(metodo = "aede: cortes sobre λ1", fecha = aede_u$cortes_codo),
  data.frame(metodo = "HFC evolutiva: reconfiguraciones", fecha = cambios_ehfc),
  data.frame(metodo = "Autoencoder: meses atípicos (p95)", fecha = r08_err$fecha[r08_err$error_ae > umbral_ae]),
  data.frame(metodo = "LSTM-AE: cortes de régimen", fecha = as.Date(paste0(r09_reg_lstm$inicio[-1], "-01"))),
  data.frame(metodo = "Contraste transformadas: cortes del PCA", fecha = fechas_zt[cortes3t + 1]),
  data.frame(metodo = "Contraste transformadas: EPCA", fecha = transiciones_t),
  data.frame(metodo = "Contraste transformadas: alarmas LSTM-AE", fecha = t09_wf$fecha[t09_wf$lstm > 1]))
eventos$metodo <- factor(eventos$metodo, levels = rev(unique(eventos$metodo)))
```

```{r b8-g-linea, fig.height = 5.6}
ggplot(eventos, aes(fecha, metodo)) +
  capa_episodios() +
  geom_point(color = color_serie, size = 2.4, shape = 124) +
  scale_x_date(date_breaks = "2 years", date_labels = "%Y", limits = range(fechas)) +
  labs(x = NULL, y = NULL, title = "Cambios y señales detectados por cada método",
       subtitle = "Cada marca es una fecha señalada. Métodos por ventanas: fecha del centro de la ventana. Las tres últimas filas usan las series transformadas.",
       caption = nota_episodios) +
  tema_tesis()
```

### Coincidencias entre métodos

```{r b8-g-coincidencias, fig.height = 6.5}
metodos <- levels(eventos$metodo)
coinc <- outer(metodos, metodos, Vectorize(function(a, b) {
  fa <- eventos$fecha[eventos$metodo == a]; fb <- eventos$fecha[eventos$metodo == b]
  if (!length(fa) || !length(fb)) return(NA)
  mean(sapply(fa, function(f) any(meses_entre(f, fb) <= 12)))
}))
coinc_df <- expand.grid(a = metodos, b = metodos, stringsAsFactors = FALSE)
coinc_df$v <- as.vector(coinc)
coinc_df$a <- factor(coinc_df$a, levels = metodos); coinc_df$b <- factor(coinc_df$b, levels = rev(metodos))
ggplot(coinc_df[coinc_df$a != coinc_df$b, ], aes(b, a, fill = v)) +
  geom_tile(color = "white") +
  geom_text(aes(label = num(100 * v, 0)), size = 3) +
  scale_fill_gradient("%", low = "#f4f3ee", high = "#2a78d6", limits = c(0, 1), labels = function(x) 100 * x) +
  labs(x = "… tiene una señal de este método a ±12 meses", y = "Porcentaje de señales de este método que…",
       title = "Coincidencia entre métodos") +
  tema_tesis() + theme(axis.text.x = element_text(angle = 30, hjust = 1), panel.grid = element_blank())
```

### Episodios conocidos

```{r b8-episodios}
deteccion <- sapply(metodos, function(m) sapply(seq_len(nrow(episodios)), function(i) {
  f <- eventos$fecha[eventos$metodo == m]
  length(f) > 0 && any(f >= seq(episodios$inicio[i], by = "-12 months", length.out = 2)[2] &
                       f <= seq(episodios$fin[i], by = "12 months", length.out = 2)[2], na.rm = TRUE)
}))
rownames(deteccion) <- episodios$nombre
knitr::kable(data.frame(Método = rev(metodos), t(ifelse(deteccion[, rev(metodos)], "Sí", "—")), check.names = FALSE),
             row.names = FALSE, caption = "¿Hay al menos una señal del método entre 12 meses antes del inicio y 12 meses después del fin del episodio? Las alarmas del LSTM fuera de muestra empiezan en 2011.")
```

::: {.lectura}
`r paste(sapply(seq_len(nrow(episodios)), function(i) paste0(episodios$nombre[i], ": ", sum(deteccion[i, ]), " de ", length(metodos), " métodos")), collapse = "; ")`.
Entre los métodos con al menos tres señales, el par que más coincide es
`r { varios <- metodos[table(eventos$metodo)[metodos] >= 3]; m <- coinc[metodos %in% varios, metodos %in% varios]; diag(m) <- NA; i <- which(m == max(m, na.rm = TRUE), arr.ind = TRUE)[1, ]; paste0(varios[i[1]], " con ", varios[i[2]], " (", num(100 * max(m, na.rm = TRUE), 0), " % de sus señales)") }`.
Las señales que ningún otro método respalda son las que más evidencia necesitan antes de
interpretarse como cambios de régimen.
:::

## Qué aporta cada método al objetivo de la tesis

```{r b8-aporte}
aporte <- data.frame(
  Método = c("PCA", "EPCA (cargas y aede)", "HFC", "HFC evolutiva", "Autoencoder", "LSTM-AE", "Series transformadas"),
  `Qué responde` = c("Qué combinaciones de series resumen la variabilidad común",
                     "Si esa estructura cambia y cuándo",
                     "Qué series forman bloques coherentes y en qué orden se integran",
                     "Si los bloques de series se recomponen en el tiempo",
                     "Si hay estructura no lineal; qué meses son atípicos",
                     "Si la dinámica de 12 meses agrega información",
                     "Qué cambia al mirar variaciones en lugar de estados"),
  `Evidencia en este documento` = c(
    sprintf("PC1 (%s %%) es la tendencia común; PC2 tasas y PC3 riesgo frente a bolsa; congruencia bootstrap ≥ %s",
            num(inercia[1], 1), num(min(apply(congr[, 1:3], 2, median)), 2)),
    sprintf("%d transiciones en las cargas de PC2; %d corte(s) en λ1; PC1 estable en todas las ventanas",
            length(transiciones_epca), length(aede_u$cortes_codo)),
    sprintf("Raíz: %s frente al resto (índice %s, %s veces el siguiente)",
            paste(composicion(jer$N2[nrow(jer)]), collapse = ", "), num(indices_sup[1], 2), num(indices_sup[1] / indices_sup[2], 1)),
    sprintf("%d reconfiguraciones; Rand ajustado mediano %s", length(cambios_ehfc), num(median(ari), 2)),
    sprintf("Peor que el PCA fuera de muestra (%s %% con 3 dimensiones)", num(r08_cv[[5]][3], 0)),
    sprintf("Detección no informativa sin transformar (falsas alarmas %s %%)", num(r09_disc[[3]][3], 0)),
    sprintf("Otros ejes (congruencia máxima %s), fases según el ritmo del crédito, detección informativa", num(max(congr_nt), 2))),
  `Papel propuesto` = c("Base de la medición", "Detección de cambios de estructura", "Interpretación de la estructura",
                        "Contraste de los cambios de estructura", "Prueba de linealidad",
                        "Línea futura con muestra extendida", "Robustez o lectura complementaria (por decidir)"),
  check.names = FALSE)
knitr::kable(aporte, row.names = FALSE)
```

## Decisiones pendientes

Las preguntas abiertas de todo el documento se resumen en estas decisiones, en el orden en que
condicionan el análisis:

1. **Datos**: fecha de corte de las series revisadas (PBI, demanda interna); posibles
   reclasificaciones del crédito por segmento en 2008-12 y 2010-08; argumento correcto para
   excluir el crédito total.
2. **Variables**: crédito como un solo bloque o por segmento; tasa de referencia e interbancaria
   juntas o una sola; IPC dentro o como contraste.
3. **Tendencia común**: si el primer componente (profundización del sistema) es parte del ciclo
   o el ciclo está en PC2 y PC3.
4. **Dimensión**: 2 componentes (Horn) o 3, sabiendo que la tercera concentra su construcción
   en la crisis de 2008, aunque no depende de ella.
5. **Ventanas**: 60 meses por compromiso o fijadas con un criterio formal (RV/Procrustes).
6. **Noción de cambio de régimen**: cambio en las cargas, en el valor propio o en la jerarquía
   de variables; con o sin la tendencia.
7. **Fases**: una regla de clasificación que no dependa de la tendencia del crédito.
8. **Series transformadas**: robustez, lectura complementaria o fuera del documento.
9. **Redes neuronales**: qué papel tienen en la tesis.
10. **Python**: alinear la EPCA en niveles del notebook `06` con las 17 series y llevar las
    copias de `08` y `09` sin transformar a los notebooks.
