---
title: "Ciclo financiero del Perú — versión en R"
subtitle: "Réplica de la pipeline en Python y variante con las herramientas del asesor"
author: "Roberto Samaniego Salcedo · Asesor: Dr. Sergio Camiz"
date: "`r format(Sys.Date(), '%d/%m/%Y')`"
output:
  html_document:
    toc: true
    toc_float: true
    toc_depth: 2
    number_sections: true
    code_folding: show
    df_print: kable
params:
  ejecutar_dl: "auto"        # "auto" = ejecuta AE/LSTM solo si torch para R está instalado
  dl_walkforward: false      # validación walk-forward del LSTM (lenta)
  semilla: 42
---

```{r configuracion, include = FALSE}
# Raíz del repositorio: se sube desde la carpeta del Rmd hasta encontrar _quarto.yml
raiz <- normalizePath(getwd())
while (!file.exists(file.path(raiz, "_quarto.yml"))) {
  padre <- dirname(raiz)
  if (padre == raiz) stop("No se encontró _quarto.yml: ejecutar dentro del repositorio")
  raiz <- padre
}
knitr::opts_knit$set(root.dir = raiz)
knitr::opts_chunk$set(echo = TRUE, message = FALSE, warning = FALSE,
                      fig.width = 10, fig.height = 4.5, dpi = 110)
```

# Propósito y alcance

Este documento reproduce en R la pipeline de la tesis que está en los notebooks de Python, sobre
**los mismos datos procesados** (`data/processed/`), y agrega una variante con las herramientas
del asesor (paquetes `Rcamiz` y `AedeClahfac`). Tiene dos objetivos:

1. **Paridad.** Verificar que R y Python producen los mismos resultados cuando se usan las
   mismas decisiones metodológicas. Cada sección termina con una comparación contra los
   archivos de `data/results/` generados por Python.
2. **Variante del asesor.** Aplicar los métodos tal como los implementa el Dr. Camiz: HFC con
   `clahfac()`, EPCA con `aede()` (pesos gaussianos, reglas de signo y partición de Fisher con
   el índice de Calinski-Harabász) y una HFC evolutiva por ventanas.

| Sección | Python | R (réplica) | R (variante del asesor) |
|---|---|---|---|
| PCA y análisis paralelo de Horn | `07`, `08` | `pca()` de Rcamiz | — |
| Componentes en el tiempo (MM12) | `05b` | sí | — |
| HFC | — | — | `clahfac()` |
| EPCA | `06` | sí | `aede()` |
| HFC evolutiva | — | — | `clahfac()` por ventanas |
| Datación de regímenes | `09` | Fisher + regla de codo | Fisher + Calinski-Harabász |
| Autoencoders y LSTM | `08`, `09` | `torch` para R | — |

**Requisitos.** R ≥ 4.0 con `Rcamiz`, `AedeClahfac`, `dendextend` y `knitr`/`rmarkdown`. Los
paquetes del asesor no se distribuyen en el repositorio. `AedeClahfac` incluye una rutina
Fortran compilada para Linux (`x86_64-pc-linux-gnu`): en otro sistema operativo las secciones
que la usan se omiten automáticamente. Las secciones de aprendizaje profundo requieren `torch`
para R (`install.packages("torch"); torch::install_torch()`).

```{r paquetes}
suppressMessages({
  library(Rcamiz)
  library(dendextend)
})

# AedeClahfac contiene código compilado para Linux: se verifica que cargue
tiene_aede <- suppressWarnings(tryCatch({
  suppressMessages(library(AedeClahfac))
  TRUE
}, error = function(e) FALSE))

# torch para R: solo si está instalado y con libtorch disponible
tiene_torch <- requireNamespace("torch", quietly = TRUE) &&
  tryCatch(torch::torch_is_installed(), error = function(e) FALSE)
ejecutar_dl <- if (identical(params$ejecutar_dl, "auto")) tiene_torch else isTRUE(params$ejecutar_dl)

data.frame(
  componente = c("R", "Rcamiz", "AedeClahfac", "torch (AE/LSTM)"),
  estado = c(R.version.string,
             as.character(packageVersion("Rcamiz")),
             if (tiene_aede) as.character(packageVersion("AedeClahfac")) else "no disponible",
             if (ejecutar_dl) as.character(packageVersion("torch")) else "no disponible: se omite")
)
```

# Datos y funciones comunes

```{r datos}
# Dataset mensual transformado: el mismo que usan 05b, 07, 08 y 09 en Python
df <- read.csv("data/processed/dataset_transformado_mensual.csv", row.names = 1,
               check.names = FALSE)
fechas <- as.Date(rownames(df))
nombres <- sub("_log_diff$|_diff$", "", colnames(df))
n <- nrow(df); p <- ncol(df)

# Controles: no se trabaja con datos incompletos
stopifnot(!anyNA(df))
calendario <- seq(min(fechas), max(fechas), by = "month")
if (length(calendario) != n || any(calendario != fechas)) {
  stop("El calendario mensual tiene huecos: revisar 04b antes de continuar")
}
cat(sprintf("%d meses x %d variables, %s a %s; calendario completo y sin faltantes\n",
            n, p, format(min(fechas), "%Y-%m"), format(max(fechas), "%Y-%m")))

# Episodios de referencia: solo para validación ex post (mismas fechas que modelos_dl.py)
episodios <- data.frame(
  nombre = c("Crisis financiera global", "Taper tantrum", "COVID-19"),
  inicio = as.Date(c("2008-09-01", "2013-05-01", "2020-03-01")),
  fin    = as.Date(c("2009-06-01", "2013-12-01", "2020-12-01"))
)
```

Las funciones siguientes son traducciones directas de `notebooks/modelos_dl.py`, para que las
comparaciones con Python usen exactamente el mismo cálculo.

```{r funciones}
# Estandarización con desviación poblacional (divisor n), igual que StandardScaler
estandarizar <- function(X) {
  X <- as.matrix(X)
  m <- colMeans(X)
  s <- sqrt(colMeans(sweep(X, 2, m)^2))
  sweep(sweep(X, 2, m), 2, s, "/")
}

# PCA por descomposición espectral de la matriz de correlación (divisor n)
# con la regla de signo de Rcamiz: domina la suma de cuadrados de los coeficientes positivos
pca_basico <- function(Z, d = ncol(Z)) {
  e <- eigen(crossprod(Z) / nrow(Z), symmetric = TRUE)
  V <- e$vectors[, 1:d, drop = FALSE]
  for (k in seq_len(d)) {
    if (sum(V[V[, k] < 0, k]^2) > sum(V[V[, k] > 0, k]^2)) V[, k] <- -V[, k]
  }
  list(valores = e$values, vectores = V, scores = Z %*% V)
}

# Análisis paralelo de Horn (1965): percentil 95 de autovalores con datos gaussianos
horn <- function(X, n_sim = 1000, percentil = 0.95, semilla = 42) {
  set.seed(semilla)
  obs <- eigen(cor(X), symmetric = TRUE, only.values = TRUE)$values
  sims <- t(replicate(n_sim, eigen(cor(matrix(rnorm(nrow(X) * ncol(X)), nrow(X))),
                                   symmetric = TRUE, only.values = TRUE)$values))
  umbral <- apply(sims, 2, quantile, probs = percentil)
  retener <- 0
  for (j in seq_along(obs)) if (obs[j] > umbral[j]) retener <- retener + 1 else break
  list(observados = obs, umbral = umbral, retener = retener)
}

# Coeficiente RV de Robert & Escoufier (1976) entre dos configuraciones de las mismas filas
coef_rv <- function(X, Y) {
  X <- scale(as.matrix(X), scale = FALSE); Y <- scale(as.matrix(Y), scale = FALSE)
  Sx <- tcrossprod(X); Sy <- tcrossprod(Y)
  sum(Sx * Sy) / sqrt(sum(Sx * Sx) * sum(Sy * Sy))
}

# Rotación ortogonal de Procrustes de Z hacia la referencia
procrustes <- function(Z, referencia) {
  Zc <- scale(Z, scale = FALSE); Rc <- scale(referencia, scale = FALSE)
  s <- svd(crossprod(Zc, Rc))
  Zc %*% (s$u %*% t(s$v))
}

# Partición óptima de Fisher (1958) de una serie ordenada en k segmentos contiguos,
# por programación dinámica exacta (traducción de particion_fisher)
particion_fisher <- function(Y, k_max = 8, tam_min = 6) {
  Y <- as.matrix(Y); n <- nrow(Y)
  S1 <- rbind(0, apply(Y, 2, cumsum))
  S2 <- c(0, cumsum(rowSums(Y^2)))
  sce <- function(i, j) {               # segmento de las filas i+1..j
    s <- S1[j + 1, ] - S1[i + 1, ]
    S2[j + 1] - S2[i + 1] - sum(s * s) / (j - i)
  }
  D <- matrix(Inf, k_max, n); B <- matrix(0L, k_max, n)
  for (j in tam_min:n) D[1, j] <- sce(0, j)
  for (k in 2:k_max) {
    if (k * tam_min > n) break
    for (j in (k * tam_min):n) {
      ini <- ((k - 1) * tam_min):(j - tam_min)
      costos <- vapply(ini, function(i) D[k - 1, i] + sce(i, j), numeric(1))
      D[k, j] <- min(costos); B[k, j] <- ini[which.min(costos)]
    }
  }
  res <- list()
  for (k in 1:k_max) {
    if (!is.finite(D[k, n])) next
    cortes <- integer(0); j <- n
    if (k > 1) for (kk in k:2) { i <- B[kk, j]; cortes <- c(i, cortes); j <- i }
    res[[as.character(k)]] <- list(sce = D[k, n], cortes = cortes)  # cortes: índice 0-based del inicio de segmento
  }
  res
}

# Datación como en 09: estandarizar, Fisher (k <= 10, segmentos >= 12 meses) y regla de codo
datar <- function(Y, k_max = 10, tam_min = 12, umbral = 0.10) {
  res <- particion_fisher(estandarizar(Y), k_max, tam_min)
  sce <- sapply(res, `[[`, "sce")
  reduccion <- c(-diff(sce) / head(sce, -1), NA)   # reducción relativa al pasar de k a k+1
  k_codo <- min(as.integer(names(sce))[which(reduccion < umbral)])
  # Variante del asesor: Calinski-Harabász con la misma fórmula de aede()
  # (grados de libertad k y n - k, como en el código del asesor)
  nk <- nrow(Y); ks <- as.integer(names(sce))
  ch <- ((sce[1] - sce) / ks) / (sce / (nk - ks)); ch[1] <- NA
  list(res = res, tabla = data.frame(k = ks, sce = sce, reduccion = reduccion, ch = ch),
       k_codo = k_codo, k_ch = ks[which.max(ch)])
}

# Segmentos (inicio, fin) a partir de los cortes de Fisher
segmentos <- function(cortes, fechas_serie) {
  bordes <- c(0, cortes, length(fechas_serie))
  data.frame(inicio = fechas_serie[head(bordes, -1) + 1], fin = fechas_serie[tail(bordes, -1)])
}

# Fecha del primer mes de cada régimen nuevo (como en las tablas de Python)
fechas_corte <- function(cortes, fechas_serie) format(fechas_serie[cortes + 1], "%Y-%m")
```

# PCA con Rcamiz y análisis paralelo de Horn

```{r pca}
res_pca <- pca(df, st = TRUE, nd = p, r = 10)
vp <- res_pca$eigenvalues
round(head(vp, 6), 3)
```

```{r horn}
Z <- estandarizar(df)
h <- horn(Z, n_sim = 1000)
tabla_horn <- data.frame(componente = paste0("PC", 1:6), autovalor = round(h$observados[1:6], 3),
                         umbral_p95 = round(h$umbral[1:6], 3))
tabla_horn
cat("Componentes retenidos por Horn:", h$retener, "\n")
```

```{r paridad-pca}
# Paridad con Python: inercia de 08 (anclaje lineal) y Horn de 08
anclaje_py <- read.csv("data/results/08_ae_anclaje_lineal.csv")
horn_py <- read.csv("data/results/08_ae_horn.csv", row.names = 1)
d_horn_py <- sum(cumprod(horn_py$autovalor_observado > horn_py$umbral_aleatorio_p95))
paridad <- data.frame(
  seccion = c("PCA: inercia acumulada d=1..5 (dif. máx., puntos %)",
              "Horn: componentes retenidos (R / Python)"),
  resultado = c(signif(max(abs(vp[1:5, "cum.in"] - anclaje_py$inercia_pca_.)), 3),
                paste(h$retener, "/", d_horn_py))
)
paridad
```

# Componentes principales en el tiempo (réplica de 05b)

```{r scores-tiempo}
N_COMP <- 3
pc <- pca_basico(Z, N_COMP)
scores <- pc$scores
colnames(scores) <- paste0("PC", 1:N_COMP)

# Medias móviles centradas y causales, como pandas rolling(w, center=True) y rolling(w)
mm_centrada <- function(x, w) {
  r <- stats::filter(x, rep(1 / w, w), sides = 2)
  # Con ventana par, pandas ubica la media una posición más tarde que stats::filter
  if (w %% 2 == 0) r <- c(NA, r[-length(r)])
  as.numeric(r)
}
mm_causal <- function(x, w) as.numeric(stats::filter(x, rep(1 / w, w), sides = 1))

s05b <- read.csv("data/results/05b_scores_suavizados.csv", row.names = 1)
dif <- sapply(1:N_COMP, function(k) c(
  scores = max(abs(scores[, k] - s05b[[paste0("PC", k)]])),
  mm12_centrada = max(abs(mm_centrada(scores[, k], 12) - s05b[[paste0("PC", k, "_mm12_centrada")]]), na.rm = TRUE),
  mm12_causal = max(abs(mm_causal(scores[, k], 12) - s05b[[paste0("PC", k, "_mm12_causal")]]), na.rm = TRUE)))
colnames(dif) <- colnames(scores)
signif(dif, 3)
```

```{r grafico-scores, fig.height = 6.5}
sombrear <- function() {
  for (i in seq_len(nrow(episodios))) {
    rect(episodios$inicio[i], par("usr")[3], episodios$fin[i], par("usr")[4],
         col = adjustcolor("grey70", 0.4), border = NA)
  }
}
op <- par(mfrow = c(N_COMP, 1), mar = c(2, 4, 1.5, 1))
for (k in 1:N_COMP) {
  plot(fechas, scores[, k], type = "n", ylab = colnames(scores)[k], xlab = "")
  sombrear()
  lines(fechas, scores[, k], col = "grey60")
  lines(fechas, mm_centrada(scores[, k], 12), col = "#1c5cab", lwd = 2)
  abline(h = 0, lty = 3)
  if (k == 1) legend("topleft", c("Mensual", "Media móvil centrada 12 m"),
                     col = c("grey60", "#1c5cab"), lwd = c(1, 2), bty = "n", cex = 0.8)
}
par(op)
```

# Clasificación Factorial Jerárquica (variante del asesor)

La HFC (`clahfac()`) agrupa las **variables** de forma jerárquica: en cada nodo se unen los dos
grupos cuya fusión conserva la mayor parte de la inercia en el primer factor del grupo
resultante. El índice del nodo mide la inercia que se pierde al representar el grupo por un
solo factor.

```{r hfc, eval = tiene_aede, fig.height = 5.5}
df_hfc <- df
colnames(df_hfc) <- nombres
# clahfac imprime los cambios de signo de los factores de cada nodo: se silencia esa salida
invisible(capture.output(hfc <- clahfac(df_hfc, out = TRUE)))
plot(as.dendrogram(hfc$hier), main = "HFC de las 17 variables (dataset mensual)",
     ylab = "Índice del nodo")
```

```{r hfc-tabla, eval = tiene_aede}
jerarquia <- as.data.frame(hfc$hierar[, c("ngr", "N1", "N2", "Num", "Eigenv", "Index",
                                          "Glob_%1", "Cum_%2")])
round(jerarquia, 3)
round(hfc$inertia, 2)
```

El número de grupos es una decisión de interpretación. Se muestran las particiones que resultan
de cortar los 1, 2 y 3 nodos superiores (`clahpart()`), junto con el índice de esos nodos: un
salto grande del índice indica que esa fusión une grupos poco afines.

```{r hfc-grupos, eval = tiene_aede}
indices_superiores <- rev(tail(hfc$hierar[, "Index"], 4))
data.frame(nodo = paste0("Nodo superior ", 1:4), indice = round(indices_superiores, 3))

particiones <- lapply(1:3, function(k) {
  invisible(capture.output(pc <- clahpart(hfc, noeud = k)))
  grupos <- tapply(pc$itemclas$label, pc$itemclas$class, paste, collapse = ", ")
  data.frame(corte = paste(k, "nodo(s) superior(es)"), grupo = names(grupos),
             variables = as.character(grupos))
})
do.call(rbind, particiones)
```

# EPCA

## Réplica de `06` (ventana de 60 meses, paso de 3 meses)

```{r epca-replica}
df_std <- read.csv("data/processed/dataset_estandarizado_mensual.csv", row.names = 1,
                   check.names = FALSE)
fechas_std <- as.Date(rownames(df_std))
VENTANA <- 60; PASO <- 3

inicios <- seq(1, nrow(df_std) - VENTANA + 1, by = PASO)
epca <- lapply(inicios, function(i) {
  Zv <- estandarizar(df_std[i:(i + VENTANA - 1), ])
  e <- eigen(crossprod(Zv) / VENTANA, symmetric = TRUE)
  list(fecha = fechas_std[i + VENTANA %/% 2], var = e$values / sum(e$values),
       carga1 = e$vectors[, 1])
})
fechas_epca <- do.call(c, lapply(epca, `[[`, "fecha"))
cargas_pc1 <- t(sapply(epca, `[[`, "carga1"))

# Alineación de signo con la ventana anterior (como en 06)
for (i in 2:nrow(cargas_pc1)) {
  if (cor(cargas_pc1[i, ], cargas_pc1[i - 1, ]) < 0) cargas_pc1[i, ] <- -cargas_pc1[i, ]
}
estabilidad <- sapply(2:nrow(cargas_pc1), function(i) cor(cargas_pc1[i, ], cargas_pc1[i - 1, ]))
umbral_estab <- mean(estabilidad) - sqrt(mean((estabilidad - mean(estabilidad))^2))
transiciones_r <- format(fechas_epca[-1][estabilidad < umbral_estab], "%Y-%m")

trans_py <- format(as.Date(read.csv("data/results/06_epca_transiciones_detectadas.csv")[[1]]), "%Y-%m")
var_py <- read.csv("data/results/06_epca_varianza_explicada.csv")
data.frame(
  control = c("Ventanas (R / Python)", "Varianza PC1: dif. máx. (puntos %)",
              "Transiciones R", "Transiciones Python"),
  resultado = c(paste(length(epca), "/", nrow(var_py)),
                signif(max(abs(100 * sapply(epca, function(e) e$var[1]) - var_py$var_pc1)), 3),
                paste(transiciones_r, collapse = ", "), paste(trans_py, collapse = ", "))
)
```

```{r grafico-epca}
plot(fechas_epca[-1], estabilidad, type = "n", xlab = "", ylab = "Correlación con ventana previa",
     main = "EPCA (réplica de 06): estabilidad de las cargas de PC1")
sombrear()
lines(fechas_epca[-1], estabilidad, col = "#1c5cab", lwd = 1.5)
abline(h = umbral_estab, col = "#eb6834", lty = 2)
```

## Variante del asesor: `aede()`

`aede()` usa todas las ventanas (paso de un mes), dos reglas de signo (la determinística de
Rcamiz y la de continuidad con la ventana anterior) y segmenta la serie del **primer valor
propio** con el algoritmo de Fisher, informando el índice de Calinski-Harabász para cada número
de clases. Se corre con pesos uniformes (`nsd = 0`, comparable con la réplica) y con pesos
gaussianos (`nsd = 3`, valor por defecto de `claede`).

```{r aede, eval = tiene_aede}
correr_aede <- function(nsd) {
  a <- aede(serie = as.matrix(df), ndim = 3, nw = VENTANA, nsd = nsd, maxcl = 10)
  part <- a$cutpoints$part
  fechas_v <- as.Date(rownames(a$eigenvalues))
  k_ch <- which.max(part[, 3])                 # columna Calinski-Harabász
  limites <- part[k_ch, grep("^v_", colnames(part))]
  limites <- limites[limites > 0 & limites < nrow(a$eigenvalues)]
  list(a = a, part = part, fechas = fechas_v, k_ch = k_ch,
       cortes = format(fechas_v[limites + 1], "%Y-%m"))
}
aede_unif <- correr_aede(0)
aede_gaus <- correr_aede(3)

round(aede_unif$part[, 1:3], 2)
data.frame(pesos = c("uniformes (nsd = 0)", "gaussianos (nsd = 3)"),
           k_calinski_harabasz = c(aede_unif$k_ch, aede_gaus$k_ch),
           inicio_de_cada_clase = c(paste(aede_unif$cortes, collapse = ", "),
                                    paste(aede_gaus$cortes, collapse = ", ")))
```

```{r grafico-aede, eval = tiene_aede}
plot(aede_unif$fechas, aede_unif$a$eigenvalues[, 1], type = "n", xlab = "",
     ylab = "Primer valor propio", main = "aede(): primer valor propio por ventana (60 meses)")
sombrear()
lines(aede_unif$fechas, aede_unif$a$eigenvalues[, 1], col = "#1c5cab", lwd = 1.5)
lines(aede_gaus$fechas, aede_gaus$a$eigenvalues[, 1], col = "#eb6834", lwd = 1.5)
legend("topright", c("Pesos uniformes", "Pesos gaussianos (nsd = 3)"),
       col = c("#1c5cab", "#eb6834"), lwd = 1.5, bty = "n", cex = 0.8)
```

# HFC evolutiva (exploratoria)

Se aplica `clahfac()` en cada ventana de la EPCA (60 meses, paso 3) y se mide cuánto cambia la
jerarquía de variables entre ventanas consecutivas con la **correlación cofenética** entre
dendrogramas. Una caída indica que la estructura de agrupamiento de las variables se
reconfigura. Sigue la lógica de `claede` (Camiz, 2025), aplicada aquí con la función del paquete.

```{r ehfc, eval = tiene_aede}
inicios_h <- seq(1, n - VENTANA + 1, by = PASO)
dendros <- lapply(inicios_h, function(i) {
  v <- df_hfc[i:(i + VENTANA - 1), ]
  invisible(capture.output(r <- clahfac(v, out = TRUE)))
  r$hier
})
fechas_ehfc <- fechas[inicios_h + VENTANA %/% 2]
cofen <- sapply(2:length(dendros), function(i)
  cor_cophenetic(as.dendrogram(dendros[[i]]), as.dendrogram(dendros[[i - 1]])))
umbral_cof <- mean(cofen) - sd(cofen)
cambios_ehfc <- format(fechas_ehfc[-1][cofen < umbral_cof], "%Y-%m")
cat("Reconfiguraciones de la jerarquía (correlación cofenética < media - 1 d.e.):\n",
    paste(cambios_ehfc, collapse = ", "), "\n")
```

```{r grafico-ehfc, eval = tiene_aede}
plot(fechas_ehfc[-1], cofen, type = "n", xlab = "", ylab = "Correlación cofenética",
     main = "HFC evolutiva: semejanza de la jerarquía con la ventana anterior")
sombrear()
lines(fechas_ehfc[-1], cofen, col = "#1c5cab", lwd = 1.5)
abline(h = umbral_cof, col = "#eb6834", lty = 2)
```

# Datación de regímenes (réplica de 09 y variante del asesor)

Como en `09`, se segmentan los scores del PCA (d = 3) suavizados con media móvil causal de 12
meses, con la partición de Fisher (segmentos de al menos 12 meses, hasta 10 regímenes). El
número de regímenes se elige con la **regla de codo** de Python y, como variante, con el
**índice de Calinski-Harabász** que usa `aede()`.

```{r regimenes}
L <- 12
mm12 <- apply(scores, 2, mm_causal, w = L)[L:n, ]
fechas_z <- fechas[L:n]
dat <- datar(mm12)
dat$tabla$sce <- round(dat$tabla$sce, 2)
dat$tabla$reduccion <- round(dat$tabla$reduccion, 3)
dat$tabla$ch <- round(dat$tabla$ch, 1)
dat$tabla
cat("k por regla de codo:", dat$k_codo, "| k por Calinski-Harabász:", dat$k_ch, "\n")
```

```{r regimenes-paridad}
cortes_codo <- fechas_corte(dat$res[[as.character(dat$k_codo)]]$cortes, fechas_z)
cortes_ch <- fechas_corte(dat$res[[as.character(dat$k_ch)]]$cortes, fechas_z)
reg_py <- read.csv("data/results/09_regimenes_pca.csv")
data.frame(
  datacion = c("R: regla de codo", "Python (09): regla de codo", "R: Calinski-Harabász"),
  k = c(dat$k_codo, nrow(reg_py), dat$k_ch),
  inicio_de_cada_regimen = c(paste(cortes_codo, collapse = ", "),
                             paste(reg_py$inicio[-1], collapse = ", "),
                             paste(cortes_ch, collapse = ", "))
)
```

```{r fases}
# Clasificación de fases como en 09: componente de crédito y regla (umbral 0.25, 18 meses)
cols_credito <- grep("^Cr.*dito", colnames(df))   # Crédito empresarial, consumo e hipotecario
stopifnot(length(cols_credito) == 3)
comp_credito <- rowMeans(estandarizar(df[, cols_credito]))
clasificar <- function(seg, umbral = 0.25, dur_min = 18) {
  do.call(rbind, lapply(seq_len(nrow(seg)), function(i) {
    sel <- fechas >= seg$inicio[i] & fechas <= seg$fin[i]
    m <- mean(comp_credito[sel]); dur <- sum(sel)
    fase <- if (dur < dur_min || abs(m) <= umbral) "Transición" else if (m > 0) "Expansión" else "Contracción"
    epi <- episodios$nombre[episodios$inicio <= seg$fin[i] & episodios$fin >= seg$inicio[i]]
    data.frame(inicio = format(seg$inicio[i], "%Y-%m"), fin = format(seg$fin[i], "%Y-%m"),
               meses = dur, componente_credito_medio = round(m, 2), fase = fase,
               episodios = paste(epi, collapse = ", "))
  }))
}
fases_codo <- clasificar(segmentos(dat$res[[as.character(dat$k_codo)]]$cortes, fechas_z))
fases_codo
```

# Autoencoders y LSTM con `torch` para R

```{r dl-aviso, echo = FALSE, results = "asis", eval = !ejecutar_dl}
cat("> **Sección omitida en esta ejecución:** `torch` para R no está instalado en este equipo.",
    "Para ejecutarla: `install.packages(\"torch\")` y luego `torch::install_torch()`.\n")
```

Traducción a `torch` para R de `notebooks/modelos_dl.py`: autoencoder de pesos atados (lineal y
no lineal) y LSTM-Autoencoder secuencia a secuencia con reconstrucción en orden inverso. Se
replican el anclaje lineal (Proposición 1), la validación por bloques y la datación con el
LSTM-AE. Los resultados de redes neuronales no coinciden número a número con Python, porque los
generadores aleatorios de ambos lenguajes difieren: la paridad se evalúa sobre las conclusiones
(MSE, RV y cortes), no sobre los pesos.

```{r dl-modelos, eval = ejecutar_dl}
library(torch)

fijar_semillas <- function(s) { set.seed(s); torch_manual_seed(s) }
a_tensor <- function(X) torch_tensor(X, dtype = torch_float())

# Autoencoder de pesos atados: dims = c(p, d) (una capa) o c(p, h, d) (dos capas)
autoencoder_atado <- nn_module(
  "AutoencoderAtado",
  initialize = function(dims, activacion = "tanh", dropout = 0) {
    self$n_capas <- length(dims) - 1
    self$activacion <- activacion
    self$W1 <- nn_parameter(nn_init_xavier_uniform_(torch_empty(dims[2], dims[1])))
    self$b_enc1 <- nn_parameter(torch_zeros(dims[2]))
    self$b_dec1 <- nn_parameter(torch_zeros(dims[1]))
    if (self$n_capas == 2) {
      self$W2 <- nn_parameter(nn_init_xavier_uniform_(torch_empty(dims[3], dims[2])))
      self$b_enc2 <- nn_parameter(torch_zeros(dims[3]))
      self$b_dec2 <- nn_parameter(torch_zeros(dims[2]))
    }
    self$drop <- nn_dropout(dropout)
  },
  act = function(h) if (self$activacion == "tanh") torch_tanh(h) else h,
  codificar = function(x) {
    h <- torch_matmul(x, self$W1$t()) + self$b_enc1
    if (self$n_capas == 2) {
      h <- self$drop(self$act(h))
      h <- torch_matmul(h, self$W2$t()) + self$b_enc2   # cuello de botella lineal
    }
    h
  },
  decodificar = function(z) {
    h <- z
    if (self$n_capas == 2) {
      h <- self$drop(self$act(torch_matmul(h, self$W2) + self$b_dec2))
    }
    torch_matmul(h, self$W1) + self$b_dec1
  },
  forward = function(x) self$decodificar(self$codificar(x))
)

# LSTM-Autoencoder (Srivastava, Mansimov & Salakhutdinov, 2015)
lstm_autoencoder <- nn_module(
  "LSTMAutoencoder",
  initialize = function(n_vars, dim_oculta = 16, dim_latente = 3, dropout = 0) {
    self$enc <- nn_lstm(n_vars, dim_oculta, batch_first = TRUE)
    self$a_latente <- nn_linear(dim_oculta, dim_latente)
    self$desde_latente <- nn_linear(dim_latente, dim_oculta)
    self$dec <- nn_lstm(dim_oculta, dim_oculta, batch_first = TRUE)
    self$salida <- nn_linear(dim_oculta, n_vars)
    self$drop <- nn_dropout(dropout)
  },
  codificar = function(x) {
    h <- self$enc(x)[[2]][[1]]                 # estado oculto final: (capas, lote, oculta)
    self$a_latente(self$drop(h[h$size(1), , ]))
  },
  decodificar = function(z, L) {
    h0 <- torch_tanh(self$desde_latente(z))
    entrada <- h0$unsqueeze(2)$expand(c(-1, L, -1))   # decodificador no condicionado
    self$salida(self$drop(self$dec(entrada)[[1]]))
  },
  forward = function(x) {
    rec_invertida <- self$decodificar(self$codificar(x), x$size(2))
    torch_flip(rec_invertida, dims = 2)       # se devuelve en orden cronológico
  }
)

# Ventanas deslizantes (n - L + 1, L, p); la ventana k se fecha en su último mes
crear_ventanas <- function(X, L) {
  m <- nrow(X) - L + 1
  W <- array(0, dim = c(m, L, ncol(X)))
  for (i in seq_len(m)) W[i, , ] <- X[i:(i + L - 1), ]
  W
}

# Índices de la primera dimensión de un tensor 2D o 3D
filas <- function(t, idx) if (t$dim() == 2) t[idx, ] else t[idx, , ]

# Entrenamiento con Adam, ruido de entrada (denoising) y parada temprana
entrenar <- function(modelo, X_ent, X_val = NULL, epocas = 2000, lr = 1e-2,
                     weight_decay = 1e-4, ruido = 0, paciencia = 150, semilla = 42) {
  fijar_semillas(semilla)
  X_ent <- a_tensor(X_ent); if (!is.null(X_val)) X_val <- a_tensor(X_val)
  opt <- optim_adam(modelo$parameters, lr = lr, weight_decay = weight_decay)
  mejor <- Inf; mejor_estado <- NULL; sin_mejora <- 0
  for (epoca in seq_len(epocas)) {
    modelo$train()
    lote <- filas(X_ent, sample(X_ent$size(1)))
    entrada <- if (ruido > 0) lote + ruido * torch_randn_like(lote) else lote
    opt$zero_grad()
    perdida <- nnf_mse_loss(modelo(entrada), lote)
    perdida$backward(); opt$step()
    modelo$eval()
    monitor <- with_no_grad({
      ref <- if (is.null(X_val)) X_ent else X_val
      nnf_mse_loss(modelo(ref), ref)$item()
    })
    if (monitor < mejor - 1e-7) {
      mejor <- monitor; sin_mejora <- 0
      mejor_estado <- lapply(modelo$state_dict(), function(t) t$clone())
    } else {
      sin_mejora <- sin_mejora + 1
      if (sin_mejora >= paciencia) break
    }
  }
  modelo$load_state_dict(mejor_estado); modelo$eval()
  invisible(mejor)
}

# Error de reconstrucción por observación (último paso de la ventana en el LSTM-AE)
error_reconstruccion <- function(modelo, X) {
  modelo$eval()
  with_no_grad({
    Xt <- a_tensor(X)
    E <- (modelo(Xt) - Xt)^2
    if (E$dim() == 3) E <- E[, E$size(2), ]
    as.numeric(as_array(E$mean(dim = 2)))
  })
}

codigos <- function(modelo, X) {
  modelo$eval(); with_no_grad(as_array(modelo$codificar(a_tensor(X))))
}
```

## Anclaje lineal (Proposición 1)

```{r dl-anclaje, eval = ejecutar_dl}
anclaje_r <- do.call(rbind, lapply(1:5, function(d) {
  ae <- autoencoder_atado(c(p, d), activacion = "lineal")
  mse_ae <- entrenar(ae, Z, epocas = 6000, lr = 1e-2, weight_decay = 0, paciencia = 400, semilla = d)
  pc_d <- pca_basico(Z, d)
  mse_pca <- mean((Z - pc_d$scores %*% t(pc_d$vectores))^2)
  W <- t(as_array(ae$W1$detach()))
  qa <- qr.Q(qr(W)); qb <- qr.Q(qr(pc_d$vectores))
  angulo <- max(acos(pmin(1, svd(crossprod(qa, qb))$d)) * 180 / pi)
  data.frame(d = d, mse_ae_lineal = mse_ae, mse_pca = mse_pca, angulo_max_grados = angulo)
}))
anclaje_r$mse_pca_python <- anclaje_py$mse_pca
signif(anclaje_r, 5)
```

## Validación por bloques: PCA frente al AE no lineal

```{r dl-cv, eval = ejecutar_dl}
cv_bloques <- function(Xcrudo, d, n_bloques = 5, semillas = 0:2) {
  bloques <- split(seq_len(nrow(Xcrudo)), cut(seq_len(nrow(Xcrudo)), n_bloques, labels = FALSE))
  r <- sapply(bloques, function(prueba) {
    ent <- setdiff(seq_len(nrow(Xcrudo)), prueba)
    m <- colMeans(Xcrudo[ent, ]); s <- sqrt(colMeans(sweep(Xcrudo[ent, ], 2, m)^2))
    Xe <- sweep(sweep(Xcrudo[ent, ], 2, m), 2, s, "/")
    Xp <- sweep(sweep(Xcrudo[prueba, ], 2, m), 2, s, "/")
    V <- pca_basico(Xe, d)$vectores
    mse_pca <- mean((Xp - Xp %*% V %*% t(V))^2)
    mse_ae <- mean(sapply(semillas, function(sm) {
      fijar_semillas(sm)
      ae <- autoencoder_atado(c(p, 8, d), activacion = "tanh", dropout = 0.10)
      corte <- floor(nrow(Xe) * 0.85)
      entrenar(ae, Xe[1:corte, ], Xe[(corte + 1):nrow(Xe), ], epocas = 3000, lr = 5e-3,
               weight_decay = 1e-3, ruido = 0.10, paciencia = 200, semilla = sm)
      mean(error_reconstruccion(ae, Xp))
    }))
    c(mse_pca, mse_ae)
  })
  rowMeans(r)
}
cv_r <- t(sapply(1:5, function(d) cv_bloques(as.matrix(df), d)))
cv_r <- data.frame(d = 1:5, mse_pca = cv_r[, 1], mse_ae_tanh = cv_r[, 2])
cv_r$mejora_ae_vs_pca_pct <- 100 * (cv_r$mse_pca - cv_r$mse_ae_tanh) / cv_r$mse_pca
cv_py <- read.csv("data/results/08_ae_cv_bloques.csv")
cv_r$mejora_python_pct <- cv_py$mejora_ae_vs_pca_.
round(cv_r, 3)
```

## LSTM-Autoencoder y datación de regímenes

```{r dl-lstm, eval = ejecutar_dl}
D <- 3
HP_LSTM <- list(epocas = 1500, lr = 5e-3, weight_decay = 1e-3, ruido = 0.05, paciencia = 100)
W <- crear_ventanas(Z, L)
corte <- floor(dim(W)[1] * 0.85)
replicas <- lapply(0:4, function(s) {
  fijar_semillas(500 + s)
  m <- lstm_autoencoder(p, 16, D, dropout = 0.20)
  do.call(entrenar, c(list(m, W[1:corte, , ], W[(corte + 1):dim(W)[1], , ], semilla = 500 + s), HP_LSTM))
  codigos(m, W)
})
rv <- outer(1:5, 1:5, Vectorize(function(i, j) coef_rv(replicas[[i]], replicas[[j]])))
central <- which.max(rowMeans(rv))
Z_lstm <- procrustes(replicas[[central]], scores[L:n, ])
dat_lstm <- datar(Z_lstm)
data.frame(
  indicador = c("RV entre réplicas (mediana)", "RV LSTM-AE vs PCA-MM12",
                "k LSTM (regla de codo)", "k LSTM (Calinski-Harabász)",
                "Cortes LSTM (regla de codo)"),
  valor = c(round(median(rv[upper.tri(rv)]), 3), round(coef_rv(replicas[[central]], mm12), 3),
            dat_lstm$k_codo, dat_lstm$k_ch,
            paste(fechas_corte(dat_lstm$res[[as.character(dat_lstm$k_codo)]]$cortes, fechas_z),
                  collapse = ", "))
)
```

# Resumen de paridad Python ↔ R

```{r resumen}
resumen <- data.frame(
  seccion = c("PCA (Rcamiz vs 08)", "Horn", "Scores y MM12 (05b)", "EPCA réplica (06)",
              "Datación PCA-MM12 (09)"),
  criterio = c("Inercia acumulada d=1..5", "Componentes retenidos", "Dif. máx. scores y MM12",
               "Transiciones detectadas", "k y fechas de corte"),
  resultado = c(
    sprintf("dif. máx. %.1e puntos %%", max(abs(vp[1:5, "cum.in"] - anclaje_py$inercia_pca_.))),
    sprintf("R %d / Python %d", h$retener, d_horn_py),
    sprintf("dif. máx. %.1e", max(dif)),
    if (identical(transiciones_r, trans_py)) "idénticas" else "difieren",
    if (dat$k_codo == nrow(reg_py) && identical(cortes_codo, reg_py$inicio[-1])) "idénticos" else "difieren"
  )
)
resumen
write.csv(resumen, "data/results/R_paridad_python.csv", row.names = FALSE)
```

```{r guardar, eval = tiene_aede}
# Resultados nuevos de la variante del asesor
write.csv(jerarquia, "data/results/R_hfc_jerarquia.csv")
write.csv(data.frame(fecha = format(fechas_ehfc[-1], "%Y-%m"), cofenetica = cofen),
          "data/results/R_ehfc_cofenetica.csv", row.names = FALSE)
write.csv(data.frame(pesos = c("uniformes", "gaussianos_nsd3"),
                     k_ch = c(aede_unif$k_ch, aede_gaus$k_ch),
                     cortes = c(paste(aede_unif$cortes, collapse = " "),
                                paste(aede_gaus$cortes, collapse = " "))),
          "data/results/R_aede_cortes.csv", row.names = FALSE)
write.csv(dat$tabla, "data/results/R_regimenes_criterios.csv", row.names = FALSE)
```
