---
title: "Ciclo financiero del Perú"
subtitle: "Análisis completo en R: series base, exploración, PCA, EPCA, HFC, redes neuronales y síntesis"
author: "Roberto Samaniego Salcedo · Asesor: Dr. Sergio Camiz"
date: "`r format(Sys.Date(), '%d/%m/%Y')`"
output:
  html_document:
    toc: true
    toc_float: true
    toc_depth: 3
    number_sections: true
    code_folding: hide
    df_print: kable
params:
  raiz_repo: ""            # ruta del repositorio; vacío = se detecta automáticamente
  bootstrap_reps: 500      # réplicas del bootstrap por bloques del PCA
  semilla: 2026
---

```{r configuracion, include = FALSE}
# Raíz del repositorio: params$raiz_repo o se sube desde la carpeta del Rmd hasta _quarto.yml
buscar_raiz <- function(desde) {
  actual <- normalizePath(desde, mustWork = FALSE)
  repeat {
    if (file.exists(file.path(actual, "_quarto.yml"))) return(actual)
    padre <- dirname(actual)
    if (padre == actual) return(NA_character_)
    actual <- padre
  }
}
candidatos <- c(params$raiz_repo, knitr::current_input(dir = TRUE), getwd())
candidatos <- candidatos[nzchar(candidatos) & !is.na(candidatos)]
raices <- vapply(candidatos, function(d) buscar_raiz(if (dir.exists(d)) d else dirname(d)), character(1))
raiz <- raices[!is.na(raices)][1]
if (is.na(raiz)) {
  stop("No se encontró el repositorio de la tesis (archivo _quarto.yml). Abre el Rmd desde ",
       "la carpeta R/ del repositorio clonado, o usa params = list(raiz_repo = '/ruta/al/repo').")
}
knitr::opts_knit$set(root.dir = raiz)
knitr::opts_chunk$set(echo = TRUE, message = FALSE, warning = FALSE,
                      fig.width = 10, fig.height = 5, dpi = 110, fig.align = "center")
```

```{r paquetes}
# Paquetes necesarios (instalación única):
# install.packages(c("ggplot2", "scales", "tseries", "dendextend"))
suppressMessages({
  library(ggplot2)
  library(scales)
  library(tseries)
  library(dendextend)
})
# HFC y EPCA del asesor en R puro: traducción validada de AedeClahfac 1.2 (ver R/camiz_port.R)
source("R/camiz_port.R")
tiene_rcamiz <- requireNamespace("Rcamiz", quietly = TRUE)
```

```{css, echo = FALSE}
.main-container { max-width: 1200px; }
table { font-size: 12px; }
table td, table th { padding: 4px 6px !important; vertical-align: top; }
.lectura, .pregunta, .hallazgo {
  border-left: 4px solid; border-radius: 4px; padding: 10px 14px; margin: 14px 0;
}
.lectura  { border-color: #2a78d6; background: #eef4fc; }
.pregunta { border-color: #eb6834; background: #fdf1eb; }
.hallazgo { border-color: #4a3aa7; background: #f1effa; }
.lectura::before  { content: "Lectura"; font-weight: bold; display: block; margin-bottom: 4px; }
.pregunta::before { content: "Para Roberto"; font-weight: bold; display: block; margin-bottom: 4px; }
.hallazgo::before { content: "Hallazgo"; font-weight: bold; display: block; margin-bottom: 4px; }
```

# Cómo leer este documento {-}

El documento sigue el orden del análisis de la tesis. Cada bloque parte de lo que dejó el
anterior:

1. **Series base**: qué mide cada serie y cómo se comportó entre 2007 y 2025.
2. **Exploración conjunta**: transformaciones, estacionariedad, atípicos y relaciones entre series.
3. **PCA**: qué componentes resumen la variabilidad conjunta, qué significan y qué tan robustos son.
4. **EPCA**: si esa estructura cambia en el tiempo (supuesto de ventanas).
5. **HFC**: cómo se agrupan las variables y si esa jerarquía cambia.
6. **Autoencoders y LSTM**: cómo se diseñan las redes y si aportan algo que los métodos anteriores no.
7. **Síntesis**: datación de regímenes y todos los métodos frente al objetivo de la tesis.

En cada resultado hay tres tipos de recuadro:

::: {.lectura}
Una línea que pone el número en contexto. Las cifras del texto se calculan en el propio
documento: si cambian los datos, cambian solas.
:::

::: {.pregunta}
Una duda o pregunta abierta para que continúes la interpretación.
:::

::: {.hallazgo}
Algo que contradice o matiza lo establecido en avances previos y que conviene resolver.
:::

**Ejecución.** Todo el documento corre en R puro en cualquier sistema operativo. La HFC y la
EPCA del asesor usan `R/camiz_port.R`, una traducción a R del paquete `AedeClahfac` 1.2
validada contra el original (`R/validacion_port_camiz.R`). Los resultados de autoencoders y
LSTM se leen de la corrida de referencia en Python (notebooks `08` y `09`), sobre los mismos
datos; el bloque 6 explica el diseño de las redes en detalle.

```{r funciones}
# ---- Datos ------------------------------------------------------------------

# Series en niveles (19 series, 2007-01 a 2025-12) y dataset transformado (17 series)
cargar_niveles <- function() {
  d <- read.csv("data/processed/dataset_niveles_mensual.csv", check.names = FALSE)
  d$fecha <- as.Date(d$fecha)
  d
}
cargar_transformado <- function() {
  d <- read.csv("data/processed/dataset_transformado_mensual.csv", check.names = FALSE)
  d$fecha <- as.Date(d$fecha)
  d
}

# Control común: calendario mensual completo y sin valores faltantes
verificar_calendario <- function(d) {
  stopifnot(!anyNA(d))
  cal <- seq(min(d$fecha), max(d$fecha), by = "month")
  if (length(cal) != nrow(d) || any(cal != d$fecha)) {
    stop("El calendario mensual tiene huecos: revisar 04b antes de continuar")
  }
  invisible(TRUE)
}

# Episodios de referencia (solo para validación ex post; mismas fechas que modelos_dl.py)
episodios <- data.frame(
  nombre = c("Crisis financiera global", "Taper tantrum", "COVID-19"),
  inicio = as.Date(c("2008-09-01", "2013-05-01", "2020-03-01")),
  fin    = as.Date(c("2009-06-01", "2013-12-01", "2020-12-01"))
)

# ---- Metadatos de las series ------------------------------------------------
# Nombres y unidades verificados contra la API del BCRP (consulta del 08/10/2026).
# tipo: "nivel" (stocks e índices: se analizan en variación porcentual) o
#       "tasa" (tasas de interés en % y spread en pbs: se analizan en cambios absolutos)
metadatos_series <- function() {
  m <- data.frame(
    columna = c("Crédito SF sector privado", "Crédito empresarial", "Crédito consumo",
                "Crédito hipotecario", "Liquidez M1", "Liquidez M2", "Liquidez M3",
                "Tasa referencia BCRP", "Tasa interbancaria", "Tasa activa TAMN",
                "Tasa pasiva TIPMN", "IPC Lima", "IPC Subyacente", "Tipo de cambio",
                "Índice BVL", "embi_peru", "PBI desestacionalizado", "Demanda interna",
                "Reservas internacionales"),
    nombre_corto = c("Crédito total (SF)", "Crédito empresarial", "Crédito consumo",
                     "Crédito hipotecario", "M1 (dinero)", "M2 (liquidez en soles)",
                     "M3 (liquidez total)", "Tasa de referencia", "Tasa interbancaria",
                     "TAMN", "TIPMN", "IPC Lima", "IPC subyacente", "Tipo de cambio",
                     "Índice BVL", "EMBIG Perú", "PBI desestacionalizado", "Demanda interna",
                     "Reservas internacionales netas"),
    bloque = c(rep("Crédito", 4), rep("Liquidez", 3), rep("Tasas de interés", 4),
               rep("Precios", 2), rep("Mercados y riesgo", 3), rep("Actividad y sector externo", 3)),
    codigo = c("PN00518MM", "PN00532MM", "PN00533MM", "PN00534MM", "PN00199MM", "PN00208MM",
               "PN00214MM", "PD04722MM", "PN07819NM", "PN07807NM", "PN07816NM", "PN38705PM",
               "PN38708PM", "PN01246PM", "PN01142MM", "PD04709XD", "PN01773AM", "PN01774AM",
               "PN00027MM"),
    nombre_bcrp = c(
      "Crédito del sistema financiero al sector privado (fin de periodo) - Crédito Total",
      "Crédito al sector privado de las sociedades creadoras de depósito - Saldos - A Empresas",
      "Crédito al sector privado de las sociedades creadoras de depósito - Saldos - Consumo",
      "Crédito al sector privado de las sociedades creadoras de depósito - Saldos - Hipotecario",
      "Liquidez del sistema financiero (fin de periodo) - Dinero",
      "Liquidez del sistema financiero (fin de periodo) - Liquidez en Soles",
      "Liquidez del sistema financiero (fin de periodo) - Liquidez Total",
      "Tasa de Referencia de la Política Monetaria",
      "Tasa Interbancaria Promedio (MN)",
      "Tasa activa promedio de las empresas bancarias en MN (TAMN)",
      "Tasa pasiva promedio de las empresas bancarias en MN (TIPMN)",
      "Índice de Precios al Consumidor, Lima Metropolitana",
      "IPC Subyacente, Lima Metropolitana",
      "Tipo de Cambio Nominal Promedio",
      "Índice General BVL",
      "Spread EMBIG Perú",
      "PBI desestacionalizado - mensual",
      "Indicador de Demanda Interna",
      "Reservas Internacionales Netas"),
    unidad = c(rep("millones S/", 4), rep("millones S/", 3), rep("% anual", 4),
               "índice dic.2021 = 100", "índice dic.2021 = 100", "S/ por US$",
               "índice 31/12/1991 = 100", "puntos básicos", "índice 2007 = 100",
               "índice 2007 = 100", "millones US$"),
    frecuencia_origen = c(rep("mensual, fin de periodo", 7), rep("mensual", 4), "mensual",
                          "mensual", "mensual, promedio del periodo", "mensual",
                          "diaria → promedio mensual", "mensual", "mensual", "mensual"),
    tipo = c(rep("nivel", 7), rep("tasa", 4), rep("nivel", 4), "tasa", rep("nivel", 3)),
    transformacion = c("—", rep("log-diferencia", 6), rep("diferencia simple", 4),
                       "log-diferencia", "—", "log-diferencia", "log-diferencia",
                       "diferencia simple", rep("log-diferencia", 3)),
    entra = c("No", rep("Sí", 11), "No", rep("Sí", 6)),
    stringsAsFactors = FALSE
  )
  m$bloque <- factor(m$bloque, levels = unique(m$bloque))
  m
}

# ---- Indicadores ------------------------------------------------------------

# Variación interanual: % para series en nivel, cambio absoluto para tasas y spreads
variacion_12m <- function(x, tipo) {
  previo <- c(rep(NA, 12), head(x, -12))
  if (tipo == "nivel") 100 * (x / previo - 1) else x - previo
}

indicadores_basicos <- function(d, meta) {
  do.call(rbind, lapply(seq_len(nrow(meta)), function(i) {
    v <- meta$columna[i]; x <- d[[v]]; f <- d$fecha; n <- length(x)
    var12 <- variacion_12m(x, meta$tipo[i])
    anios <- as.numeric(f[n] - f[1]) / 365.25
    data.frame(
      serie = meta$nombre_corto[i], bloque = meta$bloque[i], tipo = meta$tipo[i],
      unidad = meta$unidad[i],
      inicio = x[1], fin = x[n], media = mean(x), desv_est = sd(x),
      cv = if (meta$tipo[i] == "nivel") sd(x) / mean(x) else NA,
      minimo = min(x), fecha_min = format(f[which.min(x)], "%Y-%m"),
      maximo = max(x), fecha_max = format(f[which.max(x)], "%Y-%m"),
      cambio_total = if (meta$tipo[i] == "nivel") 100 * (x[n] / x[1] - 1) else x[n] - x[1],
      crec_anual = if (meta$tipo[i] == "nivel") 100 * ((x[n] / x[1])^(1 / anios) - 1) else NA,
      var12_mediana = median(var12, na.rm = TRUE),
      var12_min = min(var12, na.rm = TRUE),
      fecha_var12_min = format(f[which.min(var12)], "%Y-%m"),
      var12_max = max(var12, na.rm = TRUE),
      fecha_var12_max = format(f[which.max(var12)], "%Y-%m"),
      stringsAsFactors = FALSE
    )
  }))
}

# ---- Formato ----------------------------------------------------------------

# Números en formato peruano (coma decimal, espacio de miles) para el texto
num <- function(x, dec = 1) {
  dec <- rep_len(dec, length(x))
  dec[!is.na(x) & abs(x) >= 1000] <- 0           # saldos en millones: sin decimales
  vapply(seq_along(x), function(i) if (is.na(x[i])) "—" else
    formatC(x[i], format = "f", digits = dec[i], big.mark = "\u00a0", decimal.mark = ","), character(1))
}
pct <- function(x, dec = 1) paste0(num(x, dec), " %")

# Paleta: un tono por serie (gráficos de una serie) y hasta tres categorías
color_serie <- "#2a78d6"
colores_cat <- c("#2a78d6", "#eb6834", "#1baf7a")
gris_episodio <- "#e4e2dc"

tema_tesis <- function() {
  theme_minimal(base_size = 10) +
    theme(panel.grid.minor = element_blank(),
          panel.grid.major = element_line(color = "#ecebe6", linewidth = 0.3),
          strip.text = element_text(face = "bold", hjust = 0, size = 9),
          plot.title = element_text(face = "bold", size = 11),
          plot.subtitle = element_text(color = "#52514e", size = 9),
          plot.caption = element_text(color = "#52514e", size = 8, hjust = 0),
          axis.title = element_text(color = "#52514e", size = 9),
          legend.position = "top")
}

# Bandas grises con los episodios de referencia
capa_episodios <- function() {
  geom_rect(data = episodios, inherit.aes = FALSE,
            aes(xmin = inicio, xmax = fin, ymin = -Inf, ymax = Inf),
            fill = gris_episodio, alpha = 0.8)
}
nota_episodios <- "Bandas grises: crisis financiera global (2008-09 a 2009-06), taper tantrum (2013-05 a 2013-12) y COVID-19 (2020-03 a 2020-12)."
# Estandarización con desviación poblacional (divisor n), igual que StandardScaler
estandarizar <- function(X) {
  X <- as.matrix(X)
  m <- colMeans(X)
  s <- sqrt(colMeans(sweep(X, 2, m)^2))
  sweep(sweep(X, 2, m), 2, s, "/")
}

# PCA por descomposición espectral de la matriz de correlación (divisor n)
# con la regla de signo de Rcamiz: domina la suma de cuadrados de los coeficientes positivos
pca_basico <- function(Z, d = ncol(Z)) {
  e <- eigen(crossprod(Z) / nrow(Z), symmetric = TRUE)
  V <- e$vectors[, 1:d, drop = FALSE]
  for (k in seq_len(d)) {
    if (sum(V[V[, k] < 0, k]^2) > sum(V[V[, k] > 0, k]^2)) V[, k] <- -V[, k]
  }
  list(valores = e$values, vectores = V, scores = Z %*% V)
}

# Análisis paralelo de Horn (1965): percentil 95 de autovalores con datos gaussianos
horn <- function(X, n_sim = 1000, percentil = 0.95, semilla = 42) {
  set.seed(semilla)
  obs <- eigen(cor(X), symmetric = TRUE, only.values = TRUE)$values
  sims <- t(replicate(n_sim, eigen(cor(matrix(rnorm(nrow(X) * ncol(X)), nrow(X))),
                                   symmetric = TRUE, only.values = TRUE)$values))
  umbral <- apply(sims, 2, quantile, probs = percentil)
  retener <- 0
  for (j in seq_along(obs)) if (obs[j] > umbral[j]) retener <- retener + 1 else break
  list(observados = obs, umbral = umbral, retener = retener)
}

# Coeficiente RV de Robert & Escoufier (1976) entre dos configuraciones de las mismas filas
coef_rv <- function(X, Y) {
  X <- scale(as.matrix(X), scale = FALSE); Y <- scale(as.matrix(Y), scale = FALSE)
  Sx <- tcrossprod(X); Sy <- tcrossprod(Y)
  sum(Sx * Sy) / sqrt(sum(Sx * Sx) * sum(Sy * Sy))
}

# Rotación ortogonal de Procrustes de Z hacia la referencia
procrustes <- function(Z, referencia) {
  Zc <- scale(Z, scale = FALSE); Rc <- scale(referencia, scale = FALSE)
  s <- svd(crossprod(Zc, Rc))
  Zc %*% (s$u %*% t(s$v))
}

# Partición óptima de Fisher (1958) de una serie ordenada en k segmentos contiguos,
# por programación dinámica exacta (traducción de particion_fisher)
particion_fisher <- function(Y, k_max = 8, tam_min = 6) {
  Y <- as.matrix(Y); n <- nrow(Y)
  S1 <- rbind(0, apply(Y, 2, cumsum))
  S2 <- c(0, cumsum(rowSums(Y^2)))
  sce <- function(i, j) {               # segmento de las filas i+1..j
    s <- S1[j + 1, ] - S1[i + 1, ]
    S2[j + 1] - S2[i + 1] - sum(s * s) / (j - i)
  }
  D <- matrix(Inf, k_max, n); B <- matrix(0L, k_max, n)
  for (j in tam_min:n) D[1, j] <- sce(0, j)
  for (k in 2:k_max) {
    if (k * tam_min > n) break
    for (j in (k * tam_min):n) {
      ini <- ((k - 1) * tam_min):(j - tam_min)
      costos <- vapply(ini, function(i) D[k - 1, i] + sce(i, j), numeric(1))
      D[k, j] <- min(costos); B[k, j] <- ini[which.min(costos)]
    }
  }
  res <- list()
  for (k in 1:k_max) {
    if (!is.finite(D[k, n])) next
    cortes <- integer(0); j <- n
    if (k > 1) for (kk in k:2) { i <- B[kk, j]; cortes <- c(i, cortes); j <- i }
    res[[as.character(k)]] <- list(sce = D[k, n], cortes = cortes)  # cortes: índice 0-based del inicio de segmento
  }
  res
}

# Datación como en 09: estandarizar, Fisher (k <= 10, segmentos >= 12 meses) y regla de codo
datar <- function(Y, k_max = 10, tam_min = 12, umbral = 0.10) {
  res <- particion_fisher(estandarizar(Y), k_max, tam_min)
  sce <- sapply(res, `[[`, "sce")
  reduccion <- c(-diff(sce) / head(sce, -1), NA)   # reducción relativa al pasar de k a k+1
  k_codo <- min(as.integer(names(sce))[which(reduccion < umbral)])
  # Variante del asesor: Calinski-Harabász con la misma fórmula de aede()
  # (grados de libertad k y n - k, como en el código del asesor)
  nk <- nrow(Y); ks <- as.integer(names(sce))
  ch <- ((sce[1] - sce) / ks) / (sce / (nk - ks)); ch[1] <- NA
  list(res = res, tabla = data.frame(k = ks, sce = sce, reduccion = reduccion, ch = ch),
       k_codo = k_codo, k_ch = ks[which.max(ch)])
}

# Segmentos (inicio, fin) a partir de los cortes de Fisher
segmentos <- function(cortes, fechas_serie) {
  bordes <- c(0, cortes, length(fechas_serie))
  data.frame(inicio = fechas_serie[head(bordes, -1) + 1], fin = fechas_serie[tail(bordes, -1)])
}

# Fecha del primer mes de cada régimen nuevo (como en las tablas de Python)
fechas_corte <- function(cortes, fechas_serie) format(fechas_serie[cortes + 1], "%Y-%m")
# ---- Utilidades adicionales -------------------------------------------------

# Medias móviles centradas y causales, alineadas como pandas rolling(w, center=True) y rolling(w)
mm_centrada <- function(x, w) {
  r <- as.numeric(stats::filter(x, rep(1 / w, w), sides = 2))
  if (w %% 2 == 0) r <- c(NA, r[-length(r)])
  r
}
mm_causal <- function(x, w) as.numeric(stats::filter(x, rep(1 / w, w), sides = 1))

# Congruencia de Tucker entre dos vectores de cargas (1 = misma dirección; insensible a escala)
tucker <- function(a, b) sum(a * b) / sqrt(sum(a^2) * sum(b^2))

# Prueba de esfericidad de Bartlett y medida KMO de adecuación muestral
bartlett_esfericidad <- function(R, n) {
  p <- ncol(R)
  estad <- -(n - 1 - (2 * p + 5) / 6) * log(det(R))
  gl <- p * (p - 1) / 2
  list(estadistico = estad, gl = gl, p_valor = pchisq(estad, gl, lower.tail = FALSE))
}
kmo <- function(R) {
  Ri <- solve(R)
  parcial <- -Ri / sqrt(outer(diag(Ri), diag(Ri)))
  diag(parcial) <- 0; R0 <- R; diag(R0) <- 0
  list(global = sum(R0^2) / (sum(R0^2) + sum(parcial^2)),
       por_variable = colSums(R0^2) / (colSums(R0^2) + colSums(parcial^2)))
}

# Modelo de vara quebrada: inercia esperada (%) de cada componente bajo partición al azar
vara_quebrada <- function(p) 100 * rev(cumsum(1 / (p:1))) / p

# Bootstrap por bloques móviles: índices de filas remuestreadas en bloques contiguos
indices_bloques <- function(n, largo) {
  inicios <- sample(seq_len(n - largo + 1), ceiling(n / largo), replace = TRUE)
  head(unlist(lapply(inicios, function(i) i:(i + largo - 1))), n)
}

# Índice de Rand ajustado entre dos particiones
rand_ajustado <- function(a, b) {
  t <- table(a, b); n <- sum(t)
  comb <- function(x) sum(x * (x - 1) / 2)
  sij <- comb(t); sa <- comb(rowSums(t)); sb <- comb(colSums(t)); esp <- sa * sb / comb(n)
  (sij - esp) / ((sa + sb) / 2 - esp)
}

# Escala divergente para mapas de calor (azul = negativo, gris = 0, naranja = positivo)
escala_divergente <- function(nombre, lim = NULL) {
  scale_fill_gradient2(name = nombre, low = "#2a78d6", mid = "#f4f3ee", high = "#eb6834",
                       midpoint = 0, limits = lim, oob = squish)
}

# Distancia en meses entre fechas
meses_entre <- function(a, b) abs((as.numeric(format(a, "%Y")) - as.numeric(format(b, "%Y"))) * 12 +
                                    as.numeric(format(a, "%m")) - as.numeric(format(b, "%m")))
```

# Series base del análisis

```{r b1-datos}
niv <- cargar_niveles()
verificar_calendario(niv)
meta <- metadatos_series()
stopifnot(setequal(meta$columna, setdiff(names(niv), "fecha")))
ind <- indicadores_basicos(niv, meta)
dato <- function(serie, campo) ind[ind$serie == serie, campo]
n_meses <- nrow(niv)
periodo <- paste(format(min(niv$fecha), "%m/%Y"), "a", format(max(niv$fecha), "%m/%Y"))
```

## Fuente, periodo y cobertura

El análisis usa **`r nrow(meta)` series mensuales del BCRP** entre `r periodo`
(**`r n_meses` meses**, sin meses faltantes). Cubren seis dimensiones del sistema financiero y
macroeconómico: crédito, liquidez, tasas de interés, precios, mercados y riesgo, y actividad y
sector externo. De las `r nrow(meta)` series, **`r sum(meta$entra == "Sí")` entran al
análisis** (PCA, EPCA, HFC y redes); las otras dos se usan como referencia (sección
[Qué entra al análisis](#que-entra)).

::: {.hallazgo}
**Las series desestacionalizadas se revisan.** Al verificar los datos contra la API del BCRP
(08/10/2026), el PBI desestacionalizado de diciembre de 2025 figura en 194,00 y en el dataset
de la tesis en `r num(tail(niv[["PBI desestacionalizado"]], 1), 2)`; la demanda interna, en
242,86 frente a `r num(tail(niv[["Demanda interna"]], 1), 2)`. El BCRP recalcula el ajuste
estacional al incorporar meses nuevos, por lo que estas dos series cambian levemente según la
fecha de descarga. Conviene **fijar y declarar la fecha de corte de los datos** en la tesis.
Las demás series coinciden con el BCRP.
:::

## Ficha de las series

```{r b1-ficha}
ficha <- meta[, c("bloque", "nombre_corto", "codigo", "nombre_bcrp", "unidad",
                  "frecuencia_origen", "transformacion", "entra")]
knitr::kable(ficha, row.names = FALSE,
             col.names = c("Bloque", "Serie", "Código BCRP", "Nombre en el BCRP", "Unidad",
                           "Frecuencia de origen", "Transformación (bloque 2)", "¿Entra?"))
```

Dos convenciones atraviesan todo el documento:

- **Series en nivel** (saldos, índices y tipo de cambio): crecen con el tiempo, así que se
  describen por su variación porcentual. Antes del PCA se transforman con log-diferencia.
- **Tasas y spread** (tasas de interés en % y EMBIG en puntos básicos): ya son precios
  relativos, así que se describen por cambios absolutos (puntos porcentuales o básicos). Antes
  del PCA se transforman con diferencia simple.

## Indicadores básicos

### Series en nivel

```{r b1-ind-nivel}
t_niv <- ind[ind$tipo == "nivel", ]
knitr::kable(data.frame(
  Serie = t_niv$serie, Unidad = t_niv$unidad,
  `Ene-2007` = num(t_niv$inicio), `Dic-2025` = num(t_niv$fin),
  `Crec. acumulado` = pct(t_niv$cambio_total, 0),
  `Crec. anual compuesto` = pct(t_niv$crec_anual),
  `CV` = num(t_niv$cv, 2),
  `Var. 12m mediana` = pct(t_niv$var12_mediana),
  `Var. 12m mínima` = paste0(pct(t_niv$var12_min), " (", t_niv$fecha_var12_min, ")"),
  `Var. 12m máxima` = paste0(pct(t_niv$var12_max), " (", t_niv$fecha_var12_max, ")"),
  check.names = FALSE), align = "llrrrrrrrr")
```

### Tasas de interés y spread

```{r b1-ind-tasa}
t_tas <- ind[ind$tipo == "tasa", ]
knitr::kable(data.frame(
  Serie = t_tas$serie, Unidad = t_tas$unidad,
  `Ene-2007` = num(t_tas$inicio, 2), `Dic-2025` = num(t_tas$fin, 2),
  Media = num(t_tas$media, 2), `Desv. est.` = num(t_tas$desv_est, 2),
  Mínimo = paste0(num(t_tas$minimo, 2), " (", t_tas$fecha_min, ")"),
  Máximo = paste0(num(t_tas$maximo, 2), " (", t_tas$fecha_max, ")"),
  `Cambio 12m más bajo` = paste0(num(t_tas$var12_min, 2), " (", t_tas$fecha_var12_min, ")"),
  `Cambio 12m más alto` = paste0(num(t_tas$var12_max, 2), " (", t_tas$fecha_var12_max, ")"),
  check.names = FALSE), align = "llrrrrrrrr")
```

CV: coeficiente de variación (desviación estándar / media), solo para series en nivel; en ellas
mide sobre todo la tendencia, no la volatilidad. Var. 12m: variación respecto del mismo mes del
año anterior (en %, o en puntos para tasas y spread).

## Las series en el tiempo

```{r b1-funciones-graficos}
graficar_bloque <- function(nombre_bloque) {
  m <- meta[meta$bloque == nombre_bloque, ]
  largo <- do.call(rbind, lapply(seq_len(nrow(m)), function(i) {
    x <- niv[[m$columna[i]]]
    rbind(data.frame(fecha = niv$fecha, serie = m$nombre_corto[i], panel = "Nivel", valor = x),
          data.frame(fecha = niv$fecha, serie = m$nombre_corto[i],
                     panel = if (m$tipo[i] == "nivel") "Variación 12 meses (%)" else "Cambio 12 meses (puntos)",
                     valor = variacion_12m(x, m$tipo[i])))
  }))
  largo$serie <- factor(largo$serie, levels = m$nombre_corto)
  largo$panel <- factor(largo$panel, levels = c("Nivel", "Variación 12 meses (%)", "Cambio 12 meses (puntos)"))
  largo$columna <- interaction(largo$serie, largo$panel, sep = " · ", lex.order = TRUE, drop = TRUE)
  ceros <- unique(largo[largo$panel != "Nivel", "columna", drop = FALSE])
  ggplot(largo[!is.na(largo$valor), ], aes(fecha, valor)) +
    capa_episodios() +
    geom_hline(data = ceros, aes(yintercept = 0), color = "#9a9890", linewidth = 0.3) +
    geom_line(color = color_serie, linewidth = 0.6) +
    facet_wrap(~ columna, scales = "free_y", ncol = 2) +
    scale_x_date(date_breaks = "3 years", date_labels = "%Y") +
    scale_y_continuous(labels = label_number(big.mark = "\u00a0", decimal.mark = ",")) +
    labs(x = NULL, y = NULL, title = nombre_bloque, caption = nota_episodios) +
    tema_tesis()
}
alto <- function(b) 1.9 * sum(meta$bloque == b) + 0.8
```

### Crédito

```{r b1-g-credito, fig.height = alto("Crédito")}
graficar_bloque("Crédito")
```

::: {.lectura}
En `r round(n_meses / 12)` años el crédito se multiplicó: el empresarial creció
`r pct(dato("Crédito empresarial", "cambio_total"), 0)`, el de consumo
`r pct(dato("Crédito consumo", "cambio_total"), 0)` y el hipotecario
`r pct(dato("Crédito hipotecario", "cambio_total"), 0)`. Los tres tuvieron su mayor
crecimiento interanual en 2008 (entre `r pct(min(ind$var12_max[ind$bloque == "Crédito"][-1]), 0)`
y `r pct(max(ind$var12_max[ind$bloque == "Crédito"][-1]), 0)`). Sus mínimos no coinciden: el
consumo cayó hasta `r pct(dato("Crédito consumo", "var12_min"))` en
`r dato("Crédito consumo", "fecha_var12_min")`, el empresarial hasta
`r pct(dato("Crédito empresarial", "var12_min"))` en
`r dato("Crédito empresarial", "fecha_var12_min")`, y el hipotecario nunca cayó (su menor
crecimiento fue `r pct(dato("Crédito hipotecario", "var12_min"))` en
`r dato("Crédito hipotecario", "fecha_var12_min")`).
:::

::: {.pregunta}
Los tres tipos de crédito toman caminos distintos después de 2020: el consumo se contrae
primero, el empresarial años después y el hipotecario mantiene crecimiento positivo. ¿Lo lees
como un solo ciclo financiero con fases desfasadas por segmento, o como dinámicas propias de
cada mercado? La respuesta condiciona si el componente de crédito que usa la clasificación de
fases debe ser un promedio de los tres o tratarlos por separado.
:::

### Liquidez

```{r b1-g-liquidez, fig.height = alto("Liquidez")}
graficar_bloque("Liquidez")
```

```{r b1-liquidez-datos}
v12 <- function(col) variacion_12m(niv[[col]], "nivel")
liq_neg <- format(niv$fecha[which(v12("Liquidez M1") < 0 & v12("Liquidez M2") < 0 &
                                  v12("Liquidez M3") < 0)], "%Y-%m")
```

::: {.lectura}
El dinero (M1) es el agregado más volátil: su variación interanual va de
`r pct(dato("M1 (dinero)", "var12_min"))` (`r dato("M1 (dinero)", "fecha_var12_min")`) a
`r pct(dato("M1 (dinero)", "var12_max"))` (`r dato("M1 (dinero)", "fecha_var12_max")`), frente a
un rango de `r pct(dato("M3 (liquidez total)", "var12_min"))` a
`r pct(dato("M3 (liquidez total)", "var12_max"))` en M3. Los tres agregados cayeron a la vez
en términos interanuales solo entre `r liq_neg[1]` y `r tail(liq_neg, 1)`
(`r length(liq_neg)` meses): es el único periodo de contracción simultánea de la muestra.
:::

::: {.pregunta}
El máximo de M1 en `r dato("M1 (dinero)", "fecha_var12_max")` y su caída en 2022 forman el
movimiento más fuerte del bloque. ¿Lo atribuyes a la respuesta monetaria a la pandemia y su
retiro? Si es así, M1 podría dominar un componente del PCA en torno a 2020–2022 por un episodio
puntual más que por el ciclo.
:::

### Tasas de interés

```{r b1-g-tasas, fig.height = alto("Tasas de interés")}
graficar_bloque("Tasas de interés")
```

```{r b1-tasas-datos}
cor_ref_inter <- cor(niv[["Tasa referencia BCRP"]], niv[["Tasa interbancaria"]])
rezago_tamn <- round(as.numeric(as.Date(paste0(dato("TAMN", "fecha_min"), "-01")) -
  as.Date(paste0(dato("Tasa de referencia", "fecha_min"), "-01"))) / 30.44)
margen <- niv[["Tasa activa TAMN"]] - niv[["Tasa pasiva TIPMN"]]
```

::: {.lectura}
La tasa de referencia fue de `r num(dato("Tasa de referencia", "minimo"), 2)` % en
`r dato("Tasa de referencia", "fecha_min")` a `r num(dato("Tasa de referencia", "maximo"), 2)` %
en `r dato("Tasa de referencia", "fecha_max")`. La interbancaria la sigue casi exactamente
(correlación de niveles `r num(cor_ref_inter, 3)`). La TAMN tocó su mínimo
(`r num(dato("TAMN", "minimo"), 2)` %) en `r dato("TAMN", "fecha_min")`, unos `r rezago_tamn`
meses después que la tasa de referencia. El margen entre TAMN y TIPMN estuvo entre
`r num(min(margen), 1)` y `r num(max(margen), 1)` puntos.
:::

::: {.pregunta}
La interbancaria y la de referencia son casi la misma serie. ¿Conviene mantener ambas en el
PCA? Si se mantienen, la información de política monetaria pesa el doble en la matriz de
correlaciones; si se retira una, se pierde la desviación entre ambas, que en 2020 pudo ser
informativa. Lo mismo, en menor grado, para TIPMN.
:::

### Precios

```{r b1-g-precios, fig.height = alto("Precios")}
graficar_bloque("Precios")
```

::: {.lectura}
La inflación interanual del IPC tuvo una mediana de `r pct(dato("IPC Lima", "var12_mediana"))`,
con un máximo de `r pct(dato("IPC Lima", "var12_max"))` en `r dato("IPC Lima", "fecha_var12_max")`.
La subyacente fue menos extrema (máximo `r pct(dato("IPC subyacente", "var12_max"))`) y llegó a
su pico más tarde, en `r dato("IPC subyacente", "fecha_var12_max")`.
:::

::: {.pregunta}
¿El IPC debe estar en el análisis del ciclo financiero o es una variable del ciclo económico
que conviene usar solo como contraste, igual que la subyacente? Su presencia acerca el PCA a
una medición del ciclo macroeconómico.
:::

### Mercados y riesgo

```{r b1-g-mercados, fig.height = alto("Mercados y riesgo")}
graficar_bloque("Mercados y riesgo")
```

::: {.lectura}
El EMBIG Perú alcanzó `r num(dato("EMBIG Perú", "maximo"), 0)` pbs en
`r dato("EMBIG Perú", "fecha_max")`, `r num(dato("EMBIG Perú", "maximo") / dato("EMBIG Perú", "media"), 1)` veces su media de
`r num(dato("EMBIG Perú", "media"), 0)` pbs, y terminó la muestra en
`r num(dato("EMBIG Perú", "fin"), 0)` pbs. La BVL tuvo la mayor caída interanual de todas las
series (`r pct(dato("Índice BVL", "var12_min"), 0)` en `r dato("Índice BVL", "fecha_var12_min")`)
y la mayor subida (`r pct(dato("Índice BVL", "var12_max"), 0)` en
`r dato("Índice BVL", "fecha_var12_max")`). El tipo de cambio osciló entre
`r num(dato("Tipo de cambio", "minimo"), 2)` (`r dato("Tipo de cambio", "fecha_min")`) y
`r num(dato("Tipo de cambio", "maximo"), 2)` soles por dólar (`r dato("Tipo de cambio", "fecha_max")`).
:::

::: {.pregunta}
La crisis de 2008 es el episodio de riesgo más intenso de la muestra y ocurre en sus primeros
meses. Con ventanas de EPCA de 60 meses, las ventanas que la contienen son pocas y están en el
borde. ¿Es aceptable que el episodio más claro quede parcialmente fuera del análisis evolutivo,
o refuerza la extensión de la muestra hacia atrás?
:::

### Actividad y sector externo

```{r b1-g-actividad, fig.height = alto("Actividad y sector externo")}
graficar_bloque("Actividad y sector externo")
```

```{r b1-covid}
dlog_pbi <- 100 * diff(log(niv[["PBI desestacionalizado"]]))
mes_caida <- format(niv$fecha[-1][which.min(dlog_pbi)], "%Y-%m")
```

::: {.lectura}
La pandemia domina este bloque: el PBI cayó `r pct(abs(dato("PBI desestacionalizado", "var12_min")), 0)`
interanual en `r dato("PBI desestacionalizado", "fecha_var12_min")` y subió
`r pct(dato("PBI desestacionalizado", "var12_max"), 0)` un año después por efecto base. En
variación mensual, la caída de `r mes_caida` fue de `r pct(abs(min(dlog_pbi)), 0)`, unas
`r round(abs(min(dlog_pbi)) / sd(dlog_pbi[-which.min(dlog_pbi)]))` desviaciones estándar
del resto de la muestra. Las reservas internacionales se multiplicaron por
`r num(dato("Reservas internacionales netas", "fin") / dato("Reservas internacionales netas", "inicio"), 1)`.
:::

::: {.pregunta}
Una caída mensual de esa magnitud puede definir por sí sola un componente del PCA. ¿Prefieres
tratar 2020 como parte del ciclo (y que pese lo que pese), o analizar también una versión sin
los meses de la pandemia para ver qué estructura queda debajo? En el bloque 2 se cuantifica su
peso.
:::

## Qué entra al análisis y por qué {#que-entra}

```{r b1-credito-total}
tot <- niv[["Crédito SF sector privado"]]
suma <- niv[["Crédito empresarial"]] + niv[["Crédito consumo"]] + niv[["Crédito hipotecario"]]
cobertura <- 100 * suma / tot
cor_dlog <- cor(diff(log(tot)), diff(log(suma)))
cor_ipc <- cor(diff(log(niv[["IPC Lima"]])), diff(log(niv[["IPC Subyacente"]])))
```

Dos series quedan fuera del análisis multivariado:

- **Crédito total del sistema financiero**: se excluyó por colinealidad con la suma de sus tres
  componentes.
- **IPC subyacente**: se reserva como serie de contraste para el IPC.

::: {.hallazgo}
**El crédito total no es la suma de los tres componentes.** El total corresponde al sistema
financiero completo, mientras que los componentes son de las sociedades creadoras de depósito
(nombres en el BCRP, ficha anterior). La suma de los componentes representa entre
`r pct(min(cobertura), 0)` y `r pct(max(cobertura), 0)` del total, con una trayectoria que sube
hasta `r format(niv$fecha[which.max(cobertura)], "%Y-%m")` y luego baja; en ese mes la suma
incluso supera al total, lo que indica que las dos fuentes no usan definiciones directamente
comparables. La correlación entre sus
variaciones mensuales es `r num(cor_dlog, 2)`, no "casi perfecta" como se registró en el
diccionario de datos. La exclusión puede seguir justificándose, pero por
otra razón: evitar contar dos veces el crédito. Hay que corregir el argumento en el
diccionario.
:::

::: {.pregunta}
La correlación entre las variaciones mensuales del IPC y de la subyacente es
`r num(cor_ipc, 2)`: comparten tendencia pero no la dinámica de corto plazo. ¿La subyacente
sigue como contraste o reemplaza al IPC, que incluye alimentos y energía (choques que no
son del ciclo financiero)?
:::

## Síntesis del bloque

- La muestra cubre `r n_meses` meses completos y tres episodios de estrés de naturaleza
  distinta: una crisis financiera global (2008), un choque de tasas externas (2013) y una
  crisis sanitaria con respuesta monetaria extrema (2020).
- Las series en nivel crecen de forma sostenida, por eso el análisis multivariado no puede
  hacerse sobre niveles (bloque 2).
- Hay redundancias claras (referencia e interbancaria, correlación de niveles
  `r num(cor_ref_inter, 3)`; M2 y M3, correlación de variaciones mensuales
  `r num(cor(diff(log(niv[["Liquidez M2"]])), diff(log(niv[["Liquidez M3"]]))), 2)`) y episodios
  puntuales muy intensos (pandemia en actividad y M1) que pueden dominar el PCA.
- Quedan cuatro decisiones abiertas, en los recuadros "Para Roberto": tratamiento del
  crédito por segmento, redundancia de tasas, papel del IPC y tratamiento de 2020.


# Exploración conjunta

```{r b2-datos}
tr <- cargar_transformado()
verificar_calendario(tr)
cols_tr <- setdiff(names(tr), "fecha")
base_tr <- sub("_log_diff$|_diff$", "", cols_tr)
meta_tr <- meta[match(base_tr, meta$columna), ]
stopifnot(!anyNA(meta_tr$columna))
X <- as.matrix(tr[, cols_tr]); colnames(X) <- meta_tr$nombre_corto
fechas <- tr$fecha
Z <- estandarizar(X)
n <- nrow(Z); p <- ncol(Z)
# Unidades legibles: log-diferencias en % mensual, diferencias en puntos
X_legible <- X
es_log <- meta_tr$transformacion == "log-diferencia"
X_legible[, es_log] <- 100 * X[, es_log]
```

El análisis multivariado trabaja con **`r p` series transformadas** y **`r n` meses**
(`r format(min(fechas), "%m/%Y")` a `r format(max(fechas), "%m/%Y")`): se pierde el primer mes
al diferenciar. Este bloque responde cuatro preguntas antes del PCA: si las transformaciones
logran series estables, cómo se distribuyen y qué meses son atípicos, qué persistencia tienen y
cómo se relacionan entre sí.

## Por qué se transforma cada serie

Las series en nivel crecen con el tiempo (bloque 1). Si se analizaran así, cualquier par de
series con tendencia aparecería correlacionado aunque no tuviera relación económica, y el
primer componente del PCA sería el paso del tiempo. Por eso:

- **Log-diferencia** para saldos e índices: $\Delta \ln x_t = \ln x_t - \ln x_{t-1}$, que es
  aproximadamente la variación porcentual mensual.
- **Diferencia simple** para tasas y spread: $\Delta x_t = x_t - x_{t-1}$, el cambio mensual
  en puntos.

```{r b2-g-transformadas, fig.height = 13}
largo_tr <- data.frame(fecha = rep(fechas, p), serie = factor(rep(colnames(X), each = n), levels = colnames(X)),
                       valor = as.vector(X_legible))
ggplot(largo_tr, aes(fecha, valor)) +
  capa_episodios() +
  geom_hline(yintercept = 0, color = "#9a9890", linewidth = 0.3) +
  geom_line(color = color_serie, linewidth = 0.4) +
  facet_wrap(~ serie, scales = "free_y", ncol = 3) +
  scale_x_date(date_breaks = "4 years", date_labels = "%Y") +
  labs(x = NULL, y = NULL, title = "Series transformadas",
       subtitle = "Saldos e índices: variación mensual en %. Tasas: cambio mensual en puntos porcentuales. EMBIG: cambio mensual en pbs.",
       caption = nota_episodios) +
  tema_tesis()
```

## Estacionariedad

Se aplican dos pruebas con hipótesis opuestas, porque cada una por separado tiene poca
potencia con `r n` meses:

- **ADF** (Dickey-Fuller aumentada): hipótesis nula de raíz unitaria (no estacionaria).
- **KPSS**: hipótesis nula de estacionariedad en nivel.

Una serie se considera estacionaria cuando la ADF rechaza (p < 0,05) y la KPSS no rechaza
(p > 0,05). Ambas pruebas reportan p-valores interpolados en tablas: 0,01 significa "0,01 o
menos" y 0,10 significa "0,10 o más".

```{r b2-estacionariedad}
prueba <- function(x) {
  adf <- suppressWarnings(tseries::adf.test(x)$p.value)
  kpss <- suppressWarnings(tseries::kpss.test(x, null = "Level")$p.value)
  c(adf = adf, kpss = kpss)
}
dictamen <- function(adf, kpss) ifelse(adf < 0.05 & kpss > 0.05, "Estacionaria",
                                ifelse(adf >= 0.05 & kpss <= 0.05, "No estacionaria", "Ambigua"))
est <- do.call(rbind, lapply(seq_len(p), function(j) {
  col <- meta_tr$columna[j]
  nivel <- niv[[col]]
  if (meta_tr$tipo[j] == "nivel") nivel <- log(nivel)
  a <- prueba(nivel); b <- prueba(X[, j])
  data.frame(serie = colnames(X)[j],
             adf_nivel = a["adf"], kpss_nivel = a["kpss"], dictamen_nivel = dictamen(a["adf"], a["kpss"]),
             adf_transf = b["adf"], kpss_transf = b["kpss"], dictamen_transf = dictamen(b["adf"], b["kpss"]))
}))
knitr::kable(data.frame(Serie = est$serie,
  `ADF nivel` = num(est$adf_nivel, 2), `KPSS nivel` = num(est$kpss_nivel, 2), `Nivel` = est$dictamen_nivel,
  `ADF transformada` = num(est$adf_transf, 2), `KPSS transformada` = num(est$kpss_transf, 2),
  `Transformada` = est$dictamen_transf, check.names = FALSE), row.names = FALSE,
  caption = "Niveles en logaritmo para saldos e índices. p-valores de tseries::adf.test y tseries::kpss.test.")
```

::: {.lectura}
En nivel, `r sum(est$dictamen_nivel == "No estacionaria")` de `r p` series son claramente no
estacionarias; el resto tiene dictamen estacionario o ambiguo. Tras transformar,
`r sum(est$dictamen_transf == "Estacionaria")` son estacionarias según ambas pruebas y
`r sum(est$dictamen_transf != "Estacionaria")` no lo son con claridad
(`r paste(est$serie[est$dictamen_transf != "Estacionaria"], collapse = ", ")`): en todas ellas la
KPSS rechaza la estacionariedad aunque la ADF rechace la raíz unitaria.
:::

::: {.pregunta}
Las series que no quedan limpiamente estacionarias tras transformar son candidatas a tener
cambios de nivel o de varianza a lo largo de la muestra: exactamente el tipo de comportamiento
que la EPCA busca. ¿Las tratas como un defecto de la transformación o como una señal de cambio
estructural? La respuesta conviene dejarla escrita antes del bloque 4.
:::

## Distribución y meses atípicos

```{r b2-distribucion}
asimetria <- function(z) mean(z^3)
curtosis_exceso <- function(z) mean(z^4) - 3
dist <- data.frame(
  Serie = colnames(Z),
  Asimetría = apply(Z, 2, asimetria), `Curtosis (exceso)` = apply(Z, 2, curtosis_exceso),
  `Meses con |z| > 3` = colSums(abs(Z) > 3),
  `Mes más extremo` = format(fechas[apply(abs(Z), 2, which.max)], "%Y-%m"),
  `z del mes más extremo` = Z[cbind(apply(abs(Z), 2, which.max), seq_len(p))],
  check.names = FALSE)
dist_fmt <- dist
dist_fmt$Asimetría <- num(dist$Asimetría, 2)
dist_fmt[["Curtosis (exceso)"]] <- num(dist[["Curtosis (exceso)"]], 1)
dist_fmt[["z del mes más extremo"]] <- num(dist[["z del mes más extremo"]], 1)
knitr::kable(dist_fmt, row.names = FALSE, caption = "Series estandarizadas (media 0, desviación 1). Una normal tiene asimetría 0 y curtosis en exceso 0.")
```

```{r b2-g-mapa-z, fig.height = 5.5}
largo_z <- data.frame(fecha = rep(fechas, p), serie = factor(rep(colnames(Z), each = n), levels = rev(colnames(Z))),
                      z = as.vector(Z))
ggplot(largo_z, aes(fecha, serie, fill = z)) +
  geom_tile() +
  escala_divergente("z", c(-4, 4)) +
  scale_x_date(date_breaks = "2 years", date_labels = "%Y", expand = c(0, 0)) +
  labs(x = NULL, y = NULL, title = "Mapa de valores estandarizados por mes",
       subtitle = "Cada celda es un mes de una serie; colores saturados = valores alejados de la media (truncado en ±4).") +
  tema_tesis() + theme(panel.grid = element_blank())
```

```{r b2-inercia-meses}
inercia_mes <- rowSums(Z^2)                       # contribución de cada mes a la inercia total (n·p)
part_mes <- 100 * inercia_mes / sum(inercia_mes)
covid <- fechas >= as.Date("2020-03-01") & fechas <= as.Date("2020-12-01")
top_meses <- order(part_mes, decreasing = TRUE)[1:10]
knitr::kable(data.frame(Mes = format(fechas[top_meses], "%Y-%m"),
                        `Inercia del mes (% del total)` = num(part_mes[top_meses], 1),
                        `Series con |z| > 3` = sapply(top_meses, function(i) paste(colnames(Z)[abs(Z[i, ]) > 3], collapse = ", ")),
                        check.names = FALSE),
             row.names = FALSE, caption = "Los 10 meses que más aportan a la variabilidad total. Un mes promedio aporta 1/227 = 0,44 %.")
```

::: {.lectura}
Las series transformadas no son normales: la curtosis en exceso mediana es
`r num(median(dist[["Curtosis (exceso)"]]), 1)` y la serie con colas más pesadas es
`r dist$Serie[which.max(dist[["Curtosis (exceso)"]])]` (curtosis en exceso
`r num(max(dist[["Curtosis (exceso)"]]), 0)`). Los diez meses del COVID-19 (2020-03 a 2020-12)
son el `r num(100 * sum(covid) / n, 1)` % de la muestra pero aportan el
`r num(sum(part_mes[covid]), 1)` % de la variabilidad total. Solo
`r format(fechas[which.max(part_mes)], "%Y-%m")` aporta el `r num(max(part_mes), 1)` %.
:::

::: {.pregunta}
Dos saltos del crédito llaman la atención. En 2010-08, fuera de todo episodio conocido, el
crédito empresarial y el de consumo saltan a la vez. En 2008-12, dentro de la crisis global,
solo el crédito hipotecario salta (z = `r num(Z[format(fechas, "%Y-%m") == "2008-12", "Crédito hipotecario"], 1)`),
sin que lo acompañen las demás series de crédito. Saltos aislados de una o dos series de saldos
suelen deberse a cambios de cobertura o de clasificación en la estadística, no al ciclo. ¿Conviene revisar con la nota
metodológica del BCRP si hubo cambios en esas fechas antes de interpretar el PCA?
:::

::: {.pregunta}
El PCA maximiza varianza, así que estos pocos meses tiran de los ejes. En el bloque 3 se
compara el PCA con y sin 2020 para medir cuánto cambian las componentes. Antes de verlo: ¿qué
esperarías que pase con el primer componente si se retiran esos diez meses?
:::

## Persistencia

```{r b2-persistencia}
acf_k <- function(x, k) acf(x, lag.max = 12, plot = FALSE)$acf[k + 1]
pers <- data.frame(Serie = colnames(X),
                   `Autocorrelación 1 mes` = apply(X, 2, acf_k, k = 1),
                   `Autocorrelación 2 meses` = apply(X, 2, acf_k, k = 2),
                   `Autocorrelación 12 meses` = apply(X, 2, acf_k, k = 12),
                   `Ljung-Box (12) p` = apply(X, 2, function(x) Box.test(x, lag = 12, type = "Ljung-Box")$p.value),
                   check.names = FALSE)
pers_fmt <- pers
for (k in 2:4) pers_fmt[[k]] <- num(pers[[k]], 2)
pers_fmt[[5]] <- num(pers[[5]], 3)
knitr::kable(pers_fmt, row.names = FALSE, caption = "Autocorrelación de las series transformadas. Ljung-Box: hipótesis nula de ausencia de autocorrelación hasta 12 rezagos. Banda aproximada de significancia: ±0,13.")
```

::: {.lectura}
`r sum(pers[["Ljung-Box (12) p"]] < 0.05)` de `r p` series transformadas tienen autocorrelación
significativa. La más persistente es `r pers$Serie[which.max(pers[["Autocorrelación 1 mes"]])]`
(autocorrelación a un mes de `r num(max(pers[["Autocorrelación 1 mes"]]), 2)`), y la menos
`r pers$Serie[which.min(pers[["Autocorrelación 1 mes"]])]`
(`r num(min(pers[["Autocorrelación 1 mes"]]), 2)`).
:::

::: {.pregunta}
El PCA trata los meses como observaciones independientes; la persistencia que queda tras
transformar es información dinámica que el PCA ignora y que la EPCA (por ventanas) y el LSTM
(por secuencias) sí usan. ¿La persistencia de las tasas es parte del ciclo financiero o de la
forma en que el BCRP mueve su tasa (en pasos graduales)?
:::

## Relaciones entre las series

```{r b2-correlaciones, fig.height = 7}
R_tr <- cor(X)
orden <- hclust(as.dist(1 - abs(R_tr)), method = "average")$order
R_niv <- cor(sapply(seq_len(p), function(j) {
  x <- niv[[meta_tr$columna[j]]][-1]; if (meta_tr$tipo[j] == "nivel") log(x) else x }))
dimnames(R_niv) <- dimnames(R_tr)
largo_r <- expand.grid(fila = colnames(X)[orden], columna = colnames(X)[orden], stringsAsFactors = FALSE)
largo_r$r <- R_tr[cbind(largo_r$fila, largo_r$columna)]
largo_r$fila <- factor(largo_r$fila, levels = colnames(X)[orden])
largo_r$columna <- factor(largo_r$columna, levels = rev(colnames(X)[orden]))
ggplot(largo_r, aes(fila, columna, fill = r)) +
  geom_tile(color = "white", linewidth = 0.4) +
  geom_text(aes(label = ifelse(abs(r) >= 0.3 & fila != columna, num(r, 2), "")), size = 2.6) +
  escala_divergente("r", c(-1, 1)) +
  labs(x = NULL, y = NULL, title = "Correlaciones entre series transformadas",
       subtitle = "Ordenadas por afinidad (agrupamiento jerárquico sobre 1 − |r|); se rotulan |r| ≥ 0,30.") +
  tema_tesis() + theme(axis.text.x = element_text(angle = 45, hjust = 1), panel.grid = element_blank())
```

```{r b2-niveles-vs-transf}
fuera_diag <- function(R) R[upper.tri(R)]
pares <- which(upper.tri(R_tr), arr.ind = TRUE)
top_pares <- pares[order(abs(R_tr[pares]), decreasing = TRUE)[1:10], ]
knitr::kable(data.frame(
  `Par de series` = paste(colnames(X)[top_pares[, 1]], "–", colnames(X)[top_pares[, 2]]),
  `r transformadas` = num(R_tr[top_pares], 2), `r en niveles` = num(R_niv[top_pares], 2),
  check.names = FALSE), row.names = FALSE, caption = "Los 10 pares más correlacionados tras transformar, y su correlación en niveles.")
```

::: {.lectura}
En niveles, la correlación absoluta promedio entre pares es `r num(mean(abs(fuera_diag(R_niv))), 2)`
y el `r num(100 * mean(abs(fuera_diag(R_niv)) > 0.5), 0)` % de los pares supera 0,5. Tras
transformar, el promedio baja a `r num(mean(abs(fuera_diag(R_tr))), 2)` y solo el
`r num(100 * mean(abs(fuera_diag(R_tr)) > 0.5), 0)` % supera 0,5: la mayor parte de la
correlación en niveles era tendencia compartida. Las relaciones que sobreviven son pocas y
concentradas: entre agregados monetarios (M1, M2 y M3), entre tasas de interés, y entre la
bolsa, la liquidez y el riesgo país (BVL con M2, M3 y EMBIG).
:::

## Las relaciones cambian en el tiempo

Si la relación entre dos series no es constante, un PCA sobre toda la muestra promedia
estructuras distintas. Las correlaciones móviles de 60 meses muestran si eso ocurre.

```{r b2-g-movil, fig.height = 6}
pares_movil <- list(c("Tasa de referencia", "Tasa interbancaria"), c("Crédito empresarial", "TAMN"),
                    c("EMBIG Perú", "Tipo de cambio"), c("EMBIG Perú", "Índice BVL"),
                    c("PBI desestacionalizado", "Demanda interna"), c("M2 (liquidez en soles)", "Crédito consumo"))
W <- 60
movil <- do.call(rbind, lapply(pares_movil, function(pr) {
  r <- sapply(1:(n - W + 1), function(i) cor(X[i:(i + W - 1), pr[1]], X[i:(i + W - 1), pr[2]]))
  data.frame(fecha = fechas[(1:(n - W + 1)) + W %/% 2], par = paste(pr, collapse = " – "), r = r)
}))
movil$par <- factor(movil$par, levels = unique(movil$par))
rango_movil <- tapply(movil$r, movil$par, function(r) diff(range(r)))
ggplot(movil, aes(fecha, r)) +
  capa_episodios() +
  geom_hline(yintercept = 0, color = "#9a9890", linewidth = 0.3) +
  geom_hline(data = data.frame(par = factor(names(rango_movil), levels = levels(movil$par)),
                               r = sapply(pares_movil, function(pr) cor(X[, pr[1]], X[, pr[2]]))),
             aes(yintercept = r), linetype = 2, color = "#eb6834", linewidth = 0.4) +
  geom_line(color = color_serie, linewidth = 0.6) +
  facet_wrap(~ par, ncol = 2) +
  scale_y_continuous(limits = c(-1, 1)) +
  labs(x = NULL, y = "Correlación", title = "Correlaciones móviles de 60 meses",
       subtitle = "Cada punto es la correlación en la ventana centrada en esa fecha. Línea punteada: correlación de toda la muestra.",
       caption = nota_episodios) +
  tema_tesis()
```

::: {.lectura}
Ninguna de las relaciones es constante. La más estable es
`r names(rango_movil)[which.min(rango_movil)]` (su correlación móvil varía en un rango de
`r num(min(rango_movil), 2)`); la menos estable es `r names(rango_movil)[which.max(rango_movil)]`
(rango de `r num(max(rango_movil), 2)`), que llega a cambiar de magnitud según el periodo.
Esta es la primera evidencia directa del supuesto que justifica la EPCA.
:::

::: {.pregunta}
Las correlaciones móviles saltan cuando un episodio extremo entra o sale de la ventana. ¿Esos
saltos son cambios de estructura del sistema financiero o el efecto de unos pocos meses
atípicos? Distinguirlos es justo lo que hay que vigilar en la EPCA (bloque 4).
:::

## Síntesis del bloque

- Las transformaciones eliminan la tendencia y dejan series mayormente estacionarias, con colas
  pesadas y algunos meses que concentran gran parte de la variabilidad (sobre todo 2020).
- La correlación en niveles era en buena parte tendencia; tras transformar quedan grupos de
  relaciones claros, que el PCA y la HFC deberían recuperar.
- Las relaciones entre series cambian en el tiempo, lo que motiva el análisis por ventanas.


# Análisis de componentes principales (PCA)

El PCA busca pocas variables nuevas (componentes), combinaciones lineales de las `r p` series
estandarizadas, que concentren la mayor parte de su variabilidad conjunta. Cada componente es
ortogonal a los anteriores y explica la mayor varianza posible que estos dejaron sin explicar.
Se trabaja sobre la matriz de correlaciones (series estandarizadas), porque las series están en
unidades distintas.

```{r b3-pca}
R <- crossprod(Z) / n
pc <- pca_basico(Z)
vp <- pc$valores
inercia <- 100 * vp / sum(vp)
cargas <- sweep(pc$vectores, 2, sqrt(vp), "*")         # correlación variable–componente
dimnames(cargas) <- list(colnames(Z), paste0("PC", 1:p))
scores <- pc$scores; colnames(scores) <- paste0("PC", 1:p)
ctr_var <- 100 * pc$vectores^2                          # contribución (%) de cada variable al eje
dimnames(ctr_var) <- dimnames(cargas)
cos2 <- cargas^2                                        # calidad de representación
```

## ¿Tiene sentido un PCA con estos datos?

```{r b3-adecuacion}
bt <- bartlett_esfericidad(R, n)
km <- kmo(R)
```

Un PCA solo resume bien si las series están correlacionadas. Dos pruebas lo verifican:

- **Esfericidad de Bartlett**: la hipótesis nula es que la matriz de correlaciones es la
  identidad (series no correlacionadas). Estadístico chi-cuadrado
  `r num(bt$estadistico, 0)` con `r bt$gl` grados de libertad, p-valor
  `r format.pval(bt$p_valor, digits = 2)`.
- **KMO** (Kaiser-Meyer-Olkin): compara las correlaciones con las correlaciones parciales.
  Valores sobre 0,6 se consideran aceptables y sobre 0,8, buenos. KMO global:
  **`r num(km$global, 2)`**.

```{r b3-kmo}
kmo_tab <- data.frame(Serie = names(km$por_variable), KMO = km$por_variable)
kmo_tab <- kmo_tab[order(kmo_tab$KMO), ]
knitr::kable(data.frame(Serie = kmo_tab$Serie, `KMO individual` = num(kmo_tab$KMO, 2), check.names = FALSE),
             row.names = FALSE, caption = "Adecuación de cada serie al análisis factorial (de menor a mayor).")
```

::: {.lectura}
Bartlett rechaza con holgura que las series sean independientes, de modo que hay estructura
común que resumir. El KMO global de `r num(km$global, 2)` es
`r if (km$global >= 0.8) "bueno" else if (km$global >= 0.6) "aceptable" else "bajo"`.
Las series con KMO individual menor a 0,5 son
`r if (any(km$por_variable < 0.5)) paste(kmo_tab$Serie[kmo_tab$KMO < 0.5], collapse = ", ") else "ninguna"`:
comparten poca varianza con las demás una vez descontadas las relaciones indirectas.
:::

::: {.pregunta}
Un KMO bajo en una serie no la invalida para el ciclo financiero; dice que su información es
propia y no se resume bien con las demás. ¿Esas series las mantienes porque son
conceptualmente necesarias, o evaluarías retirarlas del PCA y usarlas como variables
suplementarias (proyectadas sin participar en la construcción de los ejes)?
:::

## ¿Cuántas componentes retener?

```{r b3-retencion}
set.seed(params$semilla)
hr <- horn(Z, n_sim = 1000)
vq <- vara_quebrada(p)
k_kaiser <- sum(vp > 1)
k_horn <- hr$retener
k_vara <- sum(cumprod(inercia > vq))
k_70 <- which(cumsum(inercia) >= 70)[1]
k_80 <- which(cumsum(inercia) >= 80)[1]
reten <- data.frame(Componente = paste0("PC", 1:8), `Valor propio` = num(vp[1:8], 3),
                    `Inercia (%)` = num(inercia[1:8], 1), `Acumulada (%)` = num(cumsum(inercia)[1:8], 1),
                    `Umbral Horn p95` = num(hr$umbral[1:8], 3), `Vara quebrada (%)` = num(vq[1:8], 1),
                    check.names = FALSE)
knitr::kable(reten, row.names = FALSE)
knitr::kable(data.frame(Criterio = c("Kaiser (valor propio > 1)", "Análisis paralelo de Horn (p95, 1 000 simulaciones)",
                                     "Vara quebrada", "70 % de inercia acumulada", "80 % de inercia acumulada"),
                        `Componentes` = c(k_kaiser, k_horn, k_vara, k_70, k_80), check.names = FALSE),
             row.names = FALSE, caption = "Número de componentes que retiene cada criterio.")
```

```{r b3-g-scree, fig.height = 4}
sc <- data.frame(k = 1:p, observado = vp, horn = hr$umbral, vara = vq / 100 * p)
ggplot(sc, aes(k)) +
  geom_hline(yintercept = 1, color = "#9a9890", linewidth = 0.3, linetype = 3) +
  geom_line(aes(y = horn, color = "Umbral de Horn (p95)"), linetype = 2, linewidth = 0.6) +
  geom_line(aes(y = vara, color = "Vara quebrada"), linetype = 3, linewidth = 0.6) +
  geom_line(aes(y = observado, color = "Valores propios observados"), linewidth = 0.8) +
  geom_point(aes(y = observado, color = "Valores propios observados"), size = 2) +
  scale_color_manual(NULL, values = c("Valores propios observados" = colores_cat[1],
                                      "Umbral de Horn (p95)" = colores_cat[2], "Vara quebrada" = colores_cat[3])) +
  scale_x_continuous(breaks = 1:p) +
  labs(x = "Componente", y = "Valor propio", title = "Gráfico de sedimentación y criterios de retención",
       subtitle = "Línea punteada gris: criterio de Kaiser (valor propio = 1).") +
  tema_tesis()
```

::: {.lectura}
Los criterios no coinciden: Kaiser retiene `r k_kaiser`, Horn `r k_horn` y la vara quebrada
`r k_vara`. Las tres primeras componentes explican `r num(sum(inercia[1:3]), 1)` % de la
variabilidad y las cuatro primeras `r num(sum(inercia[1:4]), 1)` %. No hay un componente
dominante: el primero explica solo `r num(inercia[1], 1)` %, lo que indica que la estructura
común está repartida en varias dimensiones.
:::

::: {.pregunta}
Hasta ahora la cadena usa 3 dimensiones. Horn, el criterio que la tesis declara como objetivo
firme, sugiere `r k_horn`. Las secciones siguientes muestran las cuatro primeras componentes
para que puedas juzgar si la cuarta tiene una interpretación económica propia o es ruido.
:::

## Qué representa cada componente

```{r b3-cargas-tabla}
tab_c <- data.frame(Serie = colnames(Z))
for (k in 1:4) {
  tab_c[[paste0("r PC", k)]] <- num(cargas[, k], 2)
  tab_c[[paste0("Contr. PC", k, " (%)")]] <- num(ctr_var[, k], 1)
}
tab_c[["Calidad 3 dims (cos²)"]] <- num(rowSums(cos2[, 1:3]), 2)
tab_c[["Calidad 4 dims (cos²)"]] <- num(rowSums(cos2[, 1:4]), 2)
knitr::kable(tab_c, row.names = FALSE,
             caption = "r: correlación de la serie con la componente. Contr.: aporte de la serie a la construcción del eje (suma 100 % por componente; promedio 1/17 = 5,9 %). Calidad: proporción de la varianza de la serie que reproducen las primeras componentes.")
```

```{r b3-g-cargas, fig.height = 7.5}
largo_c <- do.call(rbind, lapply(1:4, function(k) {
  o <- order(cargas[, k])
  data.frame(comp = sprintf("PC%d (%s %% de inercia)", k, num(inercia[k], 1)), serie = colnames(Z),
             r = cargas[, k], orden = match(seq_len(p), o))
}))
ggplot(largo_c, aes(r, reorder(paste(comp, serie, sep = "___"), r), fill = r > 0)) +
  geom_col(width = 0.7) +
  geom_vline(xintercept = 0, color = "#52514e", linewidth = 0.3) +
  geom_vline(xintercept = c(-0.5, 0.5), color = "#9a9890", linewidth = 0.3, linetype = 3) +
  facet_wrap(~ comp, scales = "free_y", ncol = 2) +
  scale_y_discrete(labels = function(x) sub(".*___", "", x)) +
  scale_fill_manual(values = c(`TRUE` = colores_cat[2], `FALSE` = colores_cat[1]), guide = "none") +
  scale_x_continuous(limits = c(-1, 1)) +
  labs(x = "Correlación con la componente", y = NULL, title = "Correlaciones de las series con las cuatro primeras componentes",
       subtitle = "Naranja: correlación positiva; azul: negativa. Líneas punteadas en ±0,5.") +
  tema_tesis()
```

```{r b3-interpretacion}
describir <- function(k, umbral = 0.4) {
  o <- order(abs(cargas[, k]), decreasing = TRUE)
  fuertes <- o[abs(cargas[o, k]) >= umbral]
  if (length(fuertes) == 0) fuertes <- o[1:3]
  pos <- fuertes[cargas[fuertes, k] > 0]; neg <- fuertes[cargas[fuertes, k] < 0]
  f <- function(i) paste0(colnames(Z)[i], " (", num(cargas[i, k], 2), ")", collapse = ", ")
  list(pos = if (length(pos)) f(pos) else "ninguna", neg = if (length(neg)) f(neg) else "ninguna")
}
d1 <- describir(1); d2 <- describir(2); d3 <- describir(3); d4 <- describir(4)
```

::: {.lectura}
- **PC1 (`r num(inercia[1], 1)` %)**: correlaciones positivas con `r d1$pos`; negativas con
  `r d1$neg`.
- **PC2 (`r num(inercia[2], 1)` %)**: positivas con `r d2$pos`; negativas con `r d2$neg`.
- **PC3 (`r num(inercia[3], 1)` %)**: positivas con `r d3$pos`; negativas con `r d3$neg`.
- **PC4 (`r num(inercia[4], 1)` %)**: positivas con `r d4$pos`; negativas con `r d4$neg`.

Se listan las correlaciones de magnitud 0,4 o más. El signo de cada eje es convencional
(regla de Rcamiz); lo que importa es qué series van juntas y cuáles en oposición.
:::

::: {.pregunta}
Antes de seguir, ponle nombre a cada componente en una línea. Por ejemplo, ¿PC1 es
"condiciones monetarias", "liquidez frente a tasas" u otra cosa? Ese nombre se usará en el
resto del documento y debe sostenerse con las series que lo componen, no con lo que se espera
del ciclo financiero.
:::

## Círculos de correlación

Cada flecha es una serie; su posición son sus correlaciones con dos componentes. Flechas largas
(cerca del círculo) están bien representadas en ese plano; flechas que apuntan en la misma
dirección van juntas; en direcciones opuestas, en oposición; en ángulo recto, independientes.

```{r b3-g-circulos, fig.height = 10}
planos <- list(c(1, 2), c(1, 3), c(2, 3), c(3, 4))
circ <- do.call(rbind, lapply(planos, function(pl) data.frame(
  plano = sprintf("PC%d (%s %%) – PC%d (%s %%)", pl[1], num(inercia[pl[1]], 1), pl[2], num(inercia[pl[2]], 1)),
  serie = colnames(Z), x = cargas[, pl[1]], y = cargas[, pl[2]])))
circ$plano <- factor(circ$plano, levels = unique(circ$plano))
circ$largo <- sqrt(circ$x^2 + circ$y^2)
circulo <- data.frame(x = cos(seq(0, 2 * pi, length.out = 200)), y = sin(seq(0, 2 * pi, length.out = 200)))
ggplot(circ) +
  geom_path(data = circulo, aes(x, y), color = "#9a9890", linewidth = 0.3) +
  geom_hline(yintercept = 0, color = "#d4d2ca", linewidth = 0.3) +
  geom_vline(xintercept = 0, color = "#d4d2ca", linewidth = 0.3) +
  geom_segment(aes(x = 0, y = 0, xend = x, yend = y, alpha = largo), color = color_serie,
               arrow = arrow(length = unit(0.12, "cm")), linewidth = 0.5) +
  geom_text(aes(x = x * 1.08, y = y * 1.08, label = serie, alpha = largo), size = 2.5, color = "#0b0b0b") +
  scale_alpha_continuous(range = c(0.3, 1), guide = "none") +
  facet_wrap(~ plano, ncol = 2) +
  coord_equal(xlim = c(-1.25, 1.25), ylim = c(-1.25, 1.25)) +
  labs(x = NULL, y = NULL, title = "Círculos de correlación",
       subtitle = "Opacidad proporcional a la calidad de representación en el plano.") +
  tema_tesis()
```

## Los meses en el espacio de las componentes

```{r b3-g-individuos, fig.height = 5.5}
ctr_mes <- 100 * sweep(scores^2, 2, n * vp, "/")       # contribución (%) de cada mes a cada eje
episodio <- rep("Resto de meses", n)
for (i in seq_len(nrow(episodios))) episodio[fechas >= episodios$inicio[i] & fechas <= episodios$fin[i]] <- episodios$nombre[i]
episodio <- factor(episodio, levels = c(episodios$nombre, "Resto de meses"))
ind_df <- do.call(rbind, lapply(list(c(1, 2), c(1, 3)), function(pl) data.frame(
  plano = sprintf("PC%d – PC%d", pl[1], pl[2]), x = scores[, pl[1]], y = scores[, pl[2]], episodio = episodio,
  etiqueta = ifelse(rank(-(ctr_mes[, pl[1]] + ctr_mes[, pl[2]])) <= 6, format(fechas, "%Y-%m"), ""))))
ggplot(ind_df, aes(x, y)) +
  geom_hline(yintercept = 0, color = "#d4d2ca", linewidth = 0.3) +
  geom_vline(xintercept = 0, color = "#d4d2ca", linewidth = 0.3) +
  geom_point(data = function(d) d[d$episodio == "Resto de meses", ], color = "#b5b4ab", size = 1.4) +
  geom_point(data = function(d) d[d$episodio != "Resto de meses", ], aes(color = episodio), size = 2) +
  geom_text(aes(label = etiqueta), size = 2.6, vjust = -0.8, color = "#52514e") +
  scale_color_manual(NULL, values = setNames(colores_cat, episodios$nombre)) +
  facet_wrap(~ plano, ncol = 2) +
  labs(x = NULL, y = NULL, title = "Meses en los planos factoriales",
       subtitle = "Se rotulan los seis meses que más contribuyen a cada plano.") +
  tema_tesis()
```

```{r b3-ctr-meses}
top_ctr <- lapply(1:4, function(k) {
  o <- order(ctr_mes[, k], decreasing = TRUE)[1:5]
  paste0(format(fechas[o], "%Y-%m"), " (", num(ctr_mes[o, k], 1), " %)", collapse = ", ")
})
knitr::kable(data.frame(Componente = paste0("PC", 1:4), `Cinco meses que más contribuyen` = unlist(top_ctr),
                        `Contribución acumulada de esos 5 meses` = sapply(1:4, function(k)
                          paste0(num(sum(sort(ctr_mes[, k], decreasing = TRUE)[1:5]), 1), " %")),
                        check.names = FALSE), row.names = FALSE,
             caption = "Un mes promedio contribuye 1/227 = 0,44 % a cada eje.")
```

::: {.lectura}
Los cinco meses que más pesan en PC1 explican
`r num(sum(sort(ctr_mes[, 1], decreasing = TRUE)[1:5]), 1)` % de su construcción, y en PC2
`r num(sum(sort(ctr_mes[, 2], decreasing = TRUE)[1:5]), 1)` %. Un eje construido por pocos
meses describe esos episodios más que una regularidad del periodo.
:::

## Las componentes en el tiempo

```{r b3-g-scores-tiempo, fig.height = 7.5}
largo_s <- do.call(rbind, lapply(1:4, function(k) rbind(
  data.frame(fecha = fechas, comp = paste0("PC", k), tipo = "Mensual", valor = scores[, k]),
  data.frame(fecha = fechas, comp = paste0("PC", k), tipo = "Media móvil centrada de 12 meses", valor = mm_centrada(scores[, k], 12)))))
largo_s$tipo <- factor(largo_s$tipo, levels = c("Mensual", "Media móvil centrada de 12 meses"))
ggplot(largo_s[!is.na(largo_s$valor), ], aes(fecha, valor, color = tipo, linewidth = tipo)) +
  capa_episodios() +
  geom_hline(yintercept = 0, color = "#9a9890", linewidth = 0.3) +
  geom_line() +
  scale_color_manual(NULL, values = c("#b5b4ab", color_serie)) +
  scale_linewidth_manual(NULL, values = c(0.35, 0.9)) +
  facet_wrap(~ comp, ncol = 1, scales = "free_y") +
  scale_x_date(date_breaks = "2 years", date_labels = "%Y") +
  labs(x = NULL, y = "Score", title = "Componentes principales en el tiempo", caption = nota_episodios) +
  tema_tesis()
```

```{r b3-persistencia-scores}
cruces <- function(x) { s <- sign(x[!is.na(x)]); sum(diff(s) != 0) }
pers_sc <- sapply(1:4, function(k) c(mensual = cruces(scores[, k]), mm12 = cruces(mm_centrada(scores[, k], 12))))
```

::: {.lectura}
En frecuencia mensual las componentes cambian de signo muchas veces (PC1:
`r pers_sc["mensual", 1]` cruces por cero); suavizadas a 12 meses, muy pocas (PC1:
`r pers_sc["mm12", 1]`; PC2: `r pers_sc["mm12", 2]`; PC3: `r pers_sc["mm12", 3]`). La señal
cíclica está en la tendencia de mediano plazo de las componentes, no en su valor mensual.
:::

## ¿Qué tan robustas son las componentes?

### Orientación de los ejes

```{r b3-signo}
margen <- sapply(1:4, function(k) { v <- pc$vectores[, k]; c(neg = sum(v[v < 0]^2), pos = sum(v[v > 0]^2)) })
knitr::kable(data.frame(Componente = paste0("PC", 1:4), `Suma de cuadrados positivos` = num(margen["pos", ], 3),
                        `Suma de cuadrados negativos` = num(margen["neg", ], 3),
                        Margen = num(margen["pos", ] - margen["neg", ], 3), check.names = FALSE), row.names = FALSE,
             caption = "Regla de signo de Rcamiz: el eje se orienta para que dominen los coeficientes positivos. Un margen cercano a 0 hace frágil la orientación.")
```

### Bootstrap por bloques

Se remuestrean los meses en bloques contiguos de 24 meses (para conservar la dependencia
temporal), se recalcula el PCA `r params$bootstrap_reps` veces y se mide cuánto varían las
correlaciones de cada serie con cada componente. Cada réplica se alinea con la original
(signo y orden de las componentes) antes de comparar.

```{r b3-bootstrap}
set.seed(params$semilla)
B <- params$bootstrap_reps; K <- 4
boot_c <- array(NA, c(B, p, K)); boot_vp <- matrix(NA, B, K); congr <- matrix(NA, B, K)
for (b in 1:B) {
  idx <- indices_bloques(n, 24)
  Zb <- estandarizar(X[idx, ])
  eb <- eigen(crossprod(Zb) / n, symmetric = TRUE)
  Cb <- sweep(eb$vectors[, 1:6], 2, sqrt(eb$values[1:6]), "*")
  usadas <- integer(0)
  for (k in 1:K) {                          # empareja cada componente original con la réplica más congruente
    tk <- sapply(1:6, function(j) if (j %in% usadas) 0 else abs(tucker(cargas[, k], Cb[, j])))
    j <- which.max(tk); usadas <- c(usadas, j)
    s <- sign(tucker(cargas[, k], Cb[, j]))
    boot_c[b, , k] <- s * Cb[, j]; boot_vp[b, k] <- eb$values[j]; congr[b, k] <- tk[j]
  }
}
ic <- apply(boot_c, c(2, 3), quantile, probs = c(0.05, 0.95))
estab <- data.frame(Componente = paste0("PC", 1:K),
                    `Congruencia mediana con la original` = num(apply(congr, 2, median), 3),
                    `Congruencia p5` = num(apply(congr, 2, quantile, 0.05), 3),
                    `Valor propio p5–p95` = sapply(1:K, function(k) paste(num(quantile(boot_vp[, k], c(0.05, 0.95)), 2), collapse = " – ")),
                    check.names = FALSE)
knitr::kable(estab, row.names = FALSE, caption = "Congruencia de Tucker: 1 = misma dirección; sobre 0,95 se considera la misma componente; bajo 0,85, distinta.")
```

```{r b3-g-bootstrap, fig.height = 7.5}
ic_df <- do.call(rbind, lapply(1:K, function(k) data.frame(
  comp = paste0("PC", k), serie = colnames(Z), r = cargas[, k], lo = ic[1, , k], hi = ic[2, , k])))
ic_df$serie <- factor(ic_df$serie, levels = rev(colnames(Z)))
ggplot(ic_df, aes(r, serie)) +
  geom_vline(xintercept = 0, color = "#52514e", linewidth = 0.3) +
  geom_segment(aes(x = lo, xend = hi, yend = serie), color = "#9a9890", linewidth = 1.6) +
  geom_point(color = color_serie, size = 1.8) +
  facet_wrap(~ comp, ncol = 4) +
  scale_x_continuous(limits = c(-1, 1), breaks = c(-1, -0.5, 0, 0.5, 1)) +
  labs(x = "Correlación con la componente", y = NULL, title = "Intervalos bootstrap (p5–p95) de las correlaciones",
       subtitle = "Punto: estimación con toda la muestra. Barra gris: rango del 90 % central de las réplicas por bloques.") +
  tema_tesis()
```

### Sensibilidad a la pandemia

```{r b3-sin-covid}
Zs <- estandarizar(X[!covid, ])
es <- eigen(crossprod(Zs) / nrow(Zs), symmetric = TRUE)
Cs <- sweep(es$vectors[, 1:6], 2, sqrt(es$values[1:6]), "*")
emp <- sapply(1:4, function(k) { t <- sapply(1:6, function(j) abs(tucker(cargas[, k], Cs[, j]))); c(j = which.max(t), t = max(t)) })
knitr::kable(data.frame(Componente = paste0("PC", 1:4),
                        `Inercia con toda la muestra (%)` = num(inercia[1:4], 1),
                        `Componente equivalente sin 2020-03 a 2020-12` = paste0("PC", emp["j", ]),
                        `Inercia sin la pandemia (%)` = num(100 * es$values[emp["j", ]] / p, 1),
                        `Congruencia de Tucker` = num(emp["t", ], 3), check.names = FALSE), row.names = FALSE)
```

::: {.lectura}
En el bootstrap, PC1 conserva su dirección (congruencia mediana
`r num(median(congr[, 1]), 3)`), PC2 `r num(median(congr[, 2]), 3)`, PC3
`r num(median(congr[, 3]), 3)` y PC4 `r num(median(congr[, 4]), 3)`. Al retirar los diez meses de
la pandemia, la congruencia de las componentes con sus equivalentes es
`r paste(num(emp["t", ], 2), collapse = ", ")` para PC1 a PC4.
`r if (any(emp["j", ] != 1:4)) "Algunas componentes cambian de orden sin la pandemia: la pandemia altera la jerarquía de los ejes." else "Ninguna componente cambia de orden sin la pandemia."`
:::

::: {.hallazgo}
**La cuarta componente es, en buena parte, la pandemia.** PC4 es la componente menos estable
en el bootstrap (congruencia mediana `r num(median(congr[, 4]), 2)`), cinco meses explican
`r num(sum(sort(ctr_mes[, 4], decreasing = TRUE)[1:5]), 0)` % de su construcción
(`r sum(format(fechas[order(ctr_mes[, 4], decreasing = TRUE)[1:5]], "%Y") == "2020")` de ellos
en 2020), y sin la pandemia su congruencia con la original cae a `r num(emp["t", 4], 2)`. El
análisis paralelo de Horn la retiene, pero lo que retiene es sobre todo un episodio. Esto pesa
en la decisión pendiente entre 3 y 4 dimensiones.
:::

::: {.pregunta}
Las componentes con congruencia bootstrap bajo 0,9 o que cambian mucho sin la pandemia no
deberían interpretarse por separado: solo el subespacio que forman en conjunto es estable.
¿Con qué número de componentes interpretables y estables te quedas para la tesis?
:::

```{r b3-rcamiz, eval = tiene_rcamiz, results = "asis"}
# Verificación con el paquete del asesor (solo si Rcamiz está instalado)
rc <- Rcamiz::pca(as.data.frame(X), st = TRUE, nd = p, r = 10)
cat(sprintf("\n**Verificación con Rcamiz.** Diferencia máxima en valores propios: %s; en cargas: %s.\n",
            format(max(abs(rc$eigenvalues[, "eigen"] - vp)), digits = 2),
            format(max(abs(abs(rc$coord$var) - abs(cargas))), digits = 2)))
```

## Síntesis del bloque

- Los datos son aptos para un PCA (Bartlett y KMO), pero la variabilidad común está repartida:
  ninguna componente domina y los criterios de retención no coinciden.
- Las componentes tienen interpretación por grupos de series, pero algunas dependen de pocos
  meses extremos; su lectura cíclica aparece al suavizarlas.
- La estabilidad de cada eje (bootstrap y sensibilidad a 2020) indica cuáles pueden
  interpretarse por separado. Esa misma inestabilidad en el tiempo es lo que el bloque 4
  examina con ventanas.


# EPCA: ¿cambia la estructura en el tiempo?

El PCA del bloque 3 supone que hay **una sola** estructura de correlaciones para todo el
periodo. El análisis evolutivo de componentes principales (EPCA) abandona ese supuesto: calcula
un PCA en cada ventana móvil de meses consecutivos y estudia cómo cambian los valores propios y
las cargas de una ventana a la siguiente. Un cambio brusco señala una transición entre
estructuras: un candidato a cambio de régimen del sistema financiero.

## ¿Es estable la estructura del PCA global?

```{r b4-subperiodos}
cortes_sp <- split(seq_len(n), cut(seq_len(n), 4, labels = FALSE))
sub <- do.call(rbind, lapply(seq_along(cortes_sp), function(s) {
  idx <- cortes_sp[[s]]
  e <- eigen(crossprod(estandarizar(X[idx, ])) / length(idx), symmetric = TRUE)
  Cs <- sweep(e$vectors[, 1:6], 2, sqrt(e$values[1:6]), "*")
  cg <- sapply(1:3, function(k) max(sapply(1:6, function(j) abs(tucker(cargas[, k], Cs[, j])))))
  data.frame(Subperiodo = paste(format(fechas[min(idx)], "%Y-%m"), "a", format(fechas[max(idx)], "%Y-%m")),
             in1 = 100 * e$values[1] / p, in3 = 100 * sum(e$values[1:3]) / p, c1 = cg[1], c2 = cg[2], c3 = cg[3])
}))
knitr::kable(data.frame(Subperiodo = sub$Subperiodo, `Inercia PC1 (%)` = num(sub$in1, 1), `Inercia 3 PC (%)` = num(sub$in3, 1),
                        `Congruencia PC1` = num(sub$c1, 2), `Congruencia PC2` = num(sub$c2, 2), `Congruencia PC3` = num(sub$c3, 2),
                        check.names = FALSE), row.names = FALSE, caption = "PCA calculado por separado en cuatro subperiodos. Congruencia: con la componente global más parecida.")

# Validación por bloques: PCA con 3 dimensiones ajustado fuera del bloque y evaluado en él
bloques_cv <- split(seq_len(n), cut(seq_len(n), 5, labels = FALSE))
mse_fuera <- sapply(bloques_cv, function(prueba) {
  ent <- setdiff(seq_len(n), prueba)
  m <- colMeans(X[ent, ]); s <- sqrt(colMeans(sweep(X[ent, ], 2, m)^2))
  Ze <- sweep(sweep(X[ent, ], 2, m), 2, s, "/"); Zp <- sweep(sweep(X[prueba, ], 2, m), 2, s, "/")
  V <- eigen(crossprod(Ze) / length(ent), symmetric = TRUE)$vectors[, 1:3]
  mean((Zp - Zp %*% V %*% t(V))^2)
})
mse_dentro <- mean((Z - Z %*% pc$vectores[, 1:3] %*% t(pc$vectores[, 1:3]))^2)
```

::: {.lectura}
Calculado por subperiodos, el primer componente explica entre
`r num(min(sub$in1), 1)` % y `r num(max(sub$in1), 1)` % de la variabilidad, y su congruencia
con la componente global más parecida va de `r num(min(sub$c1), 2)` a `r num(max(sub$c1), 2)`
(PC2: `r num(min(sub$c2), 2)` a `r num(max(sub$c2), 2)`; PC3: `r num(min(sub$c3), 2)` a
`r num(max(sub$c3), 2)`). En la validación por bloques, un PCA de 3 dimensiones
reconstruye los meses de la propia muestra con un error medio de `r num(mse_dentro, 2)`, pero
los de un bloque no usado para estimarlo con `r num(mean(mse_fuera), 2)`
`r if (mean(mse_fuera) > 1) "(mayor que 1, la varianza de cada serie estandarizada: peor que no usar el PCA)" else ""`.
La estructura estimada en un periodo no se transfiere bien a otro.
:::

## Tamaño de la ventana

La ventana enfrenta un compromiso. Con ventanas cortas hay pocos meses por variable (con
`r p` series, una ventana de 36 meses tiene `r num(36 / p, 1)` meses por variable) y las
correlaciones se estiman con mucho ruido; con ventanas largas, cada ventana promedia
estructuras distintas y los cambios se suavizan. La tabla compara ventanas de 3 a 8 años con
paso de un mes.

```{r b4-ventanas}
analizar_ventana <- function(w) {
  ini <- 1:(n - w + 1)
  C1 <- sapply(ini, function(i) {
    e <- eigen(crossprod(estandarizar(X[i:(i + w - 1), ])) / w, symmetric = TRUE)
    c(e$vectors[, 1] * sqrt(e$values[1]), e$values[1])
  })
  cg <- sapply(2:length(ini), function(i) abs(tucker(C1[1:p, i], C1[1:p, i - 1])))
  data.frame(`Ventana (meses)` = w, `Meses por variable` = num(w / p, 1), Ventanas = length(ini),
             `Inercia PC1 media (%)` = num(100 * mean(C1[p + 1, ]) / p, 1),
             `Congruencia consecutiva mediana` = num(median(cg), 3), `Congruencia consecutiva mínima` = num(min(cg), 3),
             `Ventanas con ruptura` = sum(cg < mean(cg) - 2 * sd(cg)), check.names = FALSE)
}
knitr::kable(do.call(rbind, lapply(c(36, 48, 60, 72, 96), analizar_ventana)), row.names = FALSE,
             caption = "Congruencia de Tucker entre las cargas de PC1 de ventanas consecutivas. Ruptura: congruencia menor que la media menos dos desviaciones estándar.")
```

::: {.lectura}
Al alargar la ventana, la congruencia mediana entre ventanas consecutivas sube (la estructura
parece más estable) porque cada ventana comparte más meses con la anterior y promedia más. Las
congruencias mínimas cercanas a 0 no son errores: en esas ventanas el primer y el segundo
componente intercambian su orden, porque sus valores propios se cruzan. Es una forma de cambio
estructural que la EPCA debe vigilar. El análisis
usa **60 meses** (`r num(60 / p, 1)` meses por variable), la misma ventana de la corrida en
Python, como punto intermedio.
:::

::: {.pregunta}
La elección de 60 meses no sale de un criterio óptimo sino de un compromiso. ¿La defenderías
por la duración típica de los ciclos que buscas (la tesis discute ciclos financieros de 8 a 30
años, más largos que cualquier ventana posible con esta muestra) o preferirías fijarla con un
criterio formal, como el RV/Procrustes que la tesis tiene pendiente?
:::

## EPCA: réplica del notebook 06

Ventana de 60 meses con paso de 3 meses; las cargas de PC1 se alinean en signo con la ventana
anterior y se marca una transición cuando la correlación entre cargas consecutivas cae por
debajo de su media menos una desviación estándar.

```{r b4-replica}
df_std <- read.csv("data/processed/dataset_estandarizado_mensual.csv", row.names = 1, check.names = FALSE)
fechas_std <- as.Date(rownames(df_std))
VENTANA <- 60; PASO <- 3
inicios <- seq(1, nrow(df_std) - VENTANA + 1, by = PASO)
epca <- lapply(inicios, function(i) {
  Zv <- estandarizar(df_std[i:(i + VENTANA - 1), ])
  e <- eigen(crossprod(Zv) / VENTANA, symmetric = TRUE)
  list(fecha = fechas_std[i + VENTANA %/% 2], var = e$values / sum(e$values), carga1 = e$vectors[, 1])
})
fechas_epca <- do.call(c, lapply(epca, `[[`, "fecha"))
cargas_pc1 <- t(sapply(epca, `[[`, "carga1"))
for (i in 2:nrow(cargas_pc1)) if (cor(cargas_pc1[i, ], cargas_pc1[i - 1, ]) < 0) cargas_pc1[i, ] <- -cargas_pc1[i, ]
estabilidad <- sapply(2:nrow(cargas_pc1), function(i) cor(cargas_pc1[i, ], cargas_pc1[i - 1, ]))
umbral_estab <- mean(estabilidad) - sqrt(mean((estabilidad - mean(estabilidad))^2))
transiciones_epca <- fechas_epca[-1][estabilidad < umbral_estab]
trans_py <- format(as.Date(read.csv("data/results/06_epca_transiciones_detectadas.csv")[[1]]), "%Y-%m")
```

```{r b4-g-replica, fig.height = 3.8}
ggplot(data.frame(fecha = fechas_epca[-1], r = estabilidad), aes(fecha, r)) +
  capa_episodios() +
  geom_hline(yintercept = umbral_estab, color = colores_cat[2], linetype = 2, linewidth = 0.5) +
  geom_line(color = color_serie, linewidth = 0.7) + geom_point(color = color_serie, size = 1.2) +
  labs(x = "Centro de la ventana", y = "Correlación con la ventana anterior",
       title = "Estabilidad de las cargas de PC1 entre ventanas consecutivas (60 meses, paso 3)",
       subtitle = "Línea naranja: umbral de transición (media − 1 desviación estándar).", caption = nota_episodios) +
  tema_tesis()
```

::: {.lectura}
Se detectan `r length(transiciones_epca)` transiciones:
`r paste(format(transiciones_epca, "%Y-%m"), collapse = ", ")`
(`r if (identical(format(transiciones_epca, "%Y-%m"), trans_py)) "idénticas a las de Python" else paste("Python:", paste(trans_py, collapse = ", "))`).
Las fechas son el centro de la ventana: una transición en 2013-05 compara ventanas que van
aproximadamente de 2010 a 2015.
:::

## EPCA del asesor (`aede`)

`aede()` usa todas las ventanas (paso de un mes), orienta cada eje con la regla de Rcamiz y lo
alinea además con la ventana anterior, y segmenta la serie del **primer valor propio** con la
partición óptima de Fisher, informando el índice de Calinski-Harabász para cada número de
clases. Se corre con pesos uniformes y con pesos gaussianos (`nsd = 3`), que dan más peso a los
meses del centro de la ventana.

```{r b4-aede}
Xf <- X; rownames(Xf) <- format(fechas, "%Y-%m-%d")
correr_aede <- function(nsd) {
  a <- aede_r(serie = Xf, ndim = 3, nw = VENTANA, nsd = nsd, maxcl = 10)
  part <- a$cutpoints$part
  fv <- as.Date(rownames(a$eigenvalues))
  wss <- part[, 2]; red <- c(-diff(wss) / head(wss, -1), NA)   # red[k]: reducción al pasar de k a k+1 clases
  # Codo: el k en que más cae la ganancia de agregar una clase (red[k-1] - red[k] máximo)
  caida <- red[1:(length(red) - 2)] - red[2:(length(red) - 1)]
  k_codo <- which.max(caida) + 1
  limites <- function(k) { l <- part[k, grep("^v_", colnames(part))]; l <- l[l > 0 & l < nrow(a$eigenvalues)]; fv[l + 1] }
  list(a = a, part = part, fechas = fv, red = red, k_codo = k_codo, k_ch = which.max(part[, 3]),
       cortes_codo = limites(k_codo), cortes_ch = limites(which.max(part[, 3])))
}
aede_u <- correr_aede(0); aede_g <- correr_aede(3)
knitr::kable(data.frame(Clases = 1:10,
                        `SC intra (uniforme)` = num(aede_u$part[, 2], 2), `Reducción al agregar una clase` = num(100 * aede_u$red, 0),
                        `Calinski-Harabász (uniforme)` = num(aede_u$part[, 3], 0),
                        `SC intra (gaussiana)` = num(aede_g$part[, 2], 2), `Calinski-Harabász (gaussiana)` = num(aede_g$part[, 3], 0),
                        check.names = FALSE), row.names = FALSE,
             caption = "Partición de Fisher de la serie del primer valor propio. SC intra: suma de cuadrados dentro de las clases. Reducción en %.")
```

```{r b4-g-aede, fig.height = 4.5}
vp_ev <- rbind(
  data.frame(fecha = aede_u$fechas, pesos = "Pesos uniformes", dim = rep(paste0("λ", 1:3), each = nrow(aede_u$a$eigenvalues)),
             valor = 100 * as.vector(aede_u$a$eigenvalues) / p),
  data.frame(fecha = aede_g$fechas, pesos = "Pesos gaussianos (nsd = 3)", dim = rep(paste0("λ", 1:3), each = nrow(aede_g$a$eigenvalues)),
             valor = 100 * as.vector(aede_g$a$eigenvalues) / p))
cortes_df <- rbind(data.frame(pesos = "Pesos uniformes", fecha = aede_u$cortes_codo),
                   data.frame(pesos = "Pesos gaussianos (nsd = 3)", fecha = aede_g$cortes_codo))
ggplot(vp_ev, aes(fecha, valor, color = dim)) +
  capa_episodios() +
  geom_vline(data = cortes_df, aes(xintercept = fecha), color = "#52514e", linetype = 3, linewidth = 0.4) +
  geom_line(linewidth = 0.7) +
  scale_color_manual(NULL, values = colores_cat) +
  facet_wrap(~ pesos, ncol = 2) +
  labs(x = "Centro de la ventana", y = "Inercia de la componente (%)",
       title = "Valores propios por ventana (60 meses, paso 1)",
       subtitle = "Líneas punteadas: cortes de Fisher sobre λ1 con el número de clases de la regla de codo.", caption = nota_episodios) +
  tema_tesis()
```

::: {.lectura}
El índice de Calinski-Harabász crece de forma `r if (all(diff(aede_u$part[-1, 3]) > 0)) "monótona" else "casi monótona"`
con el número de clases (máximo en `r aede_u$k_ch` clases con pesos uniformes), así que no
ofrece un óptimo interior: siempre favorece más cortes. La regla de codo usada en `09`
(detenerse cuando agregar una clase reduce la suma de cuadrados en menos de 10 %) tampoco
funciona aquí, porque las reducciones no bajan de 10 % hasta 10 clases. Se usa entonces el codo
como el número de clases a partir del cual más cae la ganancia de agregar otra: se eligen
`r aede_u$k_codo` clases con pesos uniformes, con
cortes en `r paste(format(aede_u$cortes_codo, "%Y-%m"), collapse = ", ")`, y
`r aede_g$k_codo` con pesos gaussianos, con cortes en
`r paste(format(aede_g$cortes_codo, "%Y-%m"), collapse = ", ")`. La inercia del primer
componente varía entre `r num(min(100 * aede_u$a$eigenvalues[, 1] / p), 0)` % y
`r num(max(100 * aede_u$a$eigenvalues[, 1] / p), 0)` % según la ventana.
:::

::: {.pregunta}
Fisher sobre λ1 detecta cambios en **cuánta** variabilidad concentra el primer componente, no
en **qué** variables lo componen; la réplica de `06` mide lo segundo. Son dos nociones de
cambio estructural. ¿Cuál corresponde mejor a "cambio de régimen" en tu marco conceptual? Puede
que la tesis necesite ambas.
:::

## Cargas evolutivas

```{r b4-g-cargas, fig.height = 8}
cl <- aede_u$a$correlationlsq
mapa <- do.call(rbind, lapply(1:2, function(k) data.frame(
  fecha = rep(aede_u$fechas, p), serie = factor(rep(colnames(X), each = length(aede_u$fechas)), levels = rev(colnames(X))),
  dim = paste0("Dimensión ", k), r = as.vector(cl[, , k]))))
ggplot(mapa, aes(fecha, serie, fill = r)) +
  geom_tile() +
  geom_vline(data = data.frame(fecha = transiciones_epca), aes(xintercept = fecha), color = "#0b0b0b", linetype = 2, linewidth = 0.4) +
  escala_divergente("r", c(-1, 1)) +
  facet_wrap(~ dim, ncol = 1) +
  scale_x_date(date_breaks = "2 years", date_labels = "%Y", expand = c(0, 0)) +
  labs(x = "Centro de la ventana", y = NULL, title = "Correlaciones de cada serie con las dos primeras dimensiones, por ventana",
       subtitle = "aede, 60 meses, pesos uniformes. Líneas punteadas: transiciones de la réplica de 06.") +
  tema_tesis() + theme(panel.grid = element_blank())
```

```{r b4-cambio-cargas}
cambio <- apply(cl[, , 1], 2, function(r) max(r) - min(r))
```

::: {.lectura}
Las series cuya correlación con la primera dimensión más cambia entre ventanas son
`r paste(names(sort(cambio, decreasing = TRUE))[1:4], collapse = ", ")` (rango de
`r num(sort(cambio, decreasing = TRUE)[1], 2)` a `r num(sort(cambio, decreasing = TRUE)[4], 2)`);
las más estables, `r paste(names(sort(cambio))[1:3], collapse = ", ")`. Un rango mayor que 1
significa que la serie pasó de estar en un lado del eje al otro.
:::

## Transiciones frente a episodios conocidos

```{r b4-transiciones}
tabla_trans <- function(fechas_t, metodo) if (length(fechas_t)) data.frame(Método = metodo, Fecha = fechas_t) else NULL
tt <- rbind(tabla_trans(transiciones_epca, "Réplica 06 (cargas PC1)"),
            tabla_trans(aede_u$cortes_codo, "aede uniforme (λ1, codo)"),
            tabla_trans(aede_g$cortes_codo, "aede gaussiana (λ1, codo)"))
tt$`Episodio a ±12 meses` <- sapply(tt$Fecha, function(f) {
  e <- episodios$nombre[meses_entre(f, episodios$inicio) <= 12 | (f >= episodios$inicio & f <= episodios$fin)]
  if (length(e)) paste(e, collapse = ", ") else "—" })
tt$Fecha <- format(tt$Fecha, "%Y-%m")
knitr::kable(tt, row.names = FALSE, caption = "Fechas: centro de la ventana. Con ventanas de 60 meses, un cambio puede reflejar meses hasta 30 meses antes o después de la fecha.")
```

::: {.lectura}
De `r nrow(tt)` fechas candidatas, `r sum(tt[["Episodio a ±12 meses"]] != "—")` quedan a un año
o menos de un episodio conocido. El resto son candidatos a cambios de estructura que no
coinciden con crisis: justamente lo que un análisis de regímenes debería poder encontrar, o
falsos positivos que hay que descartar.
:::

## Síntesis del bloque

- La estructura de correlaciones no es estable: estimada en un periodo, no reproduce bien otro.
- La EPCA detecta transiciones, pero su número y sus fechas dependen de la ventana, de la
  noción de cambio (cargas o valor propio) y del criterio para elegir el número de clases.
- Calinski-Harabász no da un óptimo interior en esta serie; la regla de codo sí, pero es
  frágil. La datación de regímenes necesita un criterio de estabilidad (bloque 7).


# Clasificación Factorial Jerárquica (HFC)

La HFC agrupa **variables**, no meses. Empieza con cada serie por separado y, en cada paso, une
los dos grupos cuya fusión pierde menos información: cada grupo se representa por su primer
factor (el primer componente principal de sus series) y el costo de unir dos grupos es la
inercia que deja fuera ese factor, es decir, el segundo valor propio de la fusión (el **índice**
del nodo). Así, cada nodo del dendrograma tiene un factor interpretable, y la jerarquía muestra
qué series forman bloques coherentes y en qué orden se integran. Se usa la implementación del
asesor (`clahfac`, traducida a R en `R/camiz_port.R`).

```{r b5-hfc}
X_df <- as.data.frame(X)
invisible(capture.output(hfc <- clahfac_r(X_df, out = TRUE)))
crudo <- clahfacsub_r(X_df)
jer <- as.data.frame(hfc$hierar)
nombre_nodo <- function(k) if (k <= p) colnames(X)[k] else paste0("Nodo ", k)
composicion <- function(k) { v <- hfc$nclass[as.character(k), ]; v <- v[v != 0]; colnames(X)[v] }
```

## Dendrograma

```{r b5-g-dendro, fig.height = 6.5}
par(mar = c(9, 4, 3, 1))
part4 <- dendhier_r(hfc$hier, 4, hiertit = "HFC de las 17 series transformadas")
```

## Lectura de los nodos superiores

```{r b5-nodos}
sup <- tail(jer, 8)[8:1, ]
knitr::kable(data.frame(
  Nodo = rownames(sup),
  `Une` = paste(sapply(sup$N1, nombre_nodo), "+", sapply(sup$N2, nombre_nodo)),
  Series = sup$Num,
  `λ1 del nodo` = num(sup$Eigenv, 2), `Índice (λ2)` = num(sup$Index, 3),
  `λ1 / (λ1 + λ2) (%)` = num(sup[["Loc_%1"]], 1),
  `Composición` = sapply(as.integer(rownames(sup)), function(k) paste(composicion(k), collapse = ", ")),
  check.names = FALSE), row.names = FALSE,
  caption = "Ocho nodos superiores, de la raíz hacia abajo. λ1/(λ1+λ2): parte de la variabilidad de los dos grupos que conserva el factor del nodo.")
```

```{r b5-saltos}
indices_sup <- rev(tail(jer$Index, 6))
saltos <- -diff(indices_sup)
raiz_id <- as.integer(tail(rownames(jer), 1))
```

::: {.lectura}
El índice de la raíz (`r num(indices_sup[1], 2)`) es mucho mayor que el de los nodos siguientes
(`r paste(num(indices_sup[2:4], 2), collapse = ", ")`): unir los dos grandes grupos de la raíz
pierde `r num(indices_sup[1] / indices_sup[2], 1)` veces más información que la fusión siguiente. La primera división es, por lo
tanto, la más nítida:

- **Grupo A**: `r paste(composicion(jer$N1[nrow(jer)]), collapse = ", ")`.
- **Grupo B**: `r paste(composicion(jer$N2[nrow(jer)]), collapse = ", ")`.

El factor de la raíz conserva `r num(hfc$inertia["Percent", "Repr_Var"], 1)` % de la
variabilidad total, frente a `r num(inercia[1], 1)` % del primer componente del PCA: el precio
de exigir que el factor se construya respetando la jerarquía.
:::

::: {.pregunta}
El grupo que reúne tasas de política, tasa pasiva, inflación y crédito a hogares, ¿lo lees como
el canal de transmisión de la política monetaria hacia los hogares? Y el otro, con crédito
empresarial, actividad, liquidez, mercados y riesgo, ¿como el bloque externo y de financiamiento
empresarial? Pon nombre a los dos grupos con las series que efectivamente contienen.
:::

## Particiones posibles

```{r b5-particiones}
particiones <- do.call(rbind, lapply(1:4, function(k) {
  invisible(capture.output(pc_k <- clahpart_r(hfc, noeud = k)))
  g <- tapply(pc_k$itemclas$label, pc_k$itemclas$class, paste, collapse = ", ")
  data.frame(Grupos = k + 1, Nodo = names(g), Series = as.character(g))
}))
knitr::kable(particiones, row.names = FALSE, caption = "Particiones que resultan de cortar los 1 a 4 nodos superiores.")
```

## HFC frente a PCA

```{r b5-vs-pca}
grupos4 <- unique(particiones$Nodo[particiones$Grupos == 4])
factor_grupo <- function(k) {
  k <- as.integer(k)
  if (k <= p) return(Z[, k])
  hfc$repvar[, 2 * (k - p) - 1]          # factor A del nodo
}
F4 <- sapply(grupos4, factor_grupo)
colnames(F4) <- paste("Grupo", grupos4)
cor_fp <- cor(F4, scores[, 1:4])
knitr::kable(data.frame(Grupo = colnames(F4),
                        Series = sapply(grupos4, function(k) paste(particiones$Series[particiones$Grupos == 4 & particiones$Nodo == k])),
                        apply(cor_fp, 2, num, dec = 2), check.names = FALSE), row.names = FALSE,
             caption = "Correlación del factor de cada grupo (partición en 4) con las cuatro primeras componentes del PCA.")
```

::: {.lectura}
`r paste(sapply(seq_len(ncol(F4)), function(g) paste0("El ", colnames(F4)[g], " se asocia sobre todo con PC", which.max(abs(cor_fp[g, ])), " (r = ", num(cor_fp[g, which.max(abs(cor_fp[g, ]))], 2), ")")), collapse = "; ")`.
La HFC no reproduce los componentes uno a uno: reparte de otra forma la misma información,
porque cada factor se construye solo con las series de su grupo.
:::

```{r b5-g-factores, fig.height = 6}
fac_df <- do.call(rbind, lapply(seq_len(ncol(F4)), function(g) data.frame(
  fecha = fechas, grupo = colnames(F4)[g], valor = mm_centrada(F4[, g] / sd(F4[, g]), 12))))
ggplot(fac_df[!is.na(fac_df$valor), ], aes(fecha, valor)) +
  capa_episodios() +
  geom_hline(yintercept = 0, color = "#9a9890", linewidth = 0.3) +
  geom_line(color = color_serie, linewidth = 0.8) +
  facet_wrap(~ grupo, ncol = 1, scales = "free_y") +
  scale_x_date(date_breaks = "2 years", date_labels = "%Y") +
  labs(x = NULL, y = "Factor estandarizado (media móvil 12 m)", title = "Factores de los cuatro grupos de la HFC en el tiempo",
       caption = nota_episodios) +
  tema_tesis()
```

::: {.hallazgo}
**La columna `Eigentab` de `clahfac` no está convergida.** Debería ser el mayor valor propio
posible de cada grupo (el del PCA de sus series), para medir qué tan cerca está el factor del
nodo de ese óptimo (columna `Ratio`). En la versión 1.2, la iteración que lo calcula se detiene
en la segunda vuelta: en la raíz reporta `r num(tail(jer$Eigentab, 1), 2)`, mientras que el
valor convergido es `r num(tail(crudo$eigentab_convergido, 1), 2)`. Con el valor correcto, el
factor de la raíz conserva el `r num(100 * tail(jer$Eigenv, 1) / tail(crudo$eigentab_convergido, 1), 1)` %
de lo que conservaría el primer componente de sus series (el `Ratio` del paquete sugiere
`r num(100 * tail(jer$Ratio, 1), 1)` %). Además, el argumento de ponderación `poid` no tiene
efecto en esta versión. Conviene comentarlo con el asesor.
:::

## HFC evolutiva

Se aplica la HFC en cada ventana de 60 meses (paso de 3) y se compara cada jerarquía con la de
la ventana anterior de dos formas: la **correlación cofenética** entre dendrogramas (¿se
parecen las distancias a las que se unen las series?) y el **índice de Rand ajustado** entre
las particiones en 4 grupos (¿se forman los mismos grupos?).

```{r b5-ehfc}
inicios_h <- seq(1, n - VENTANA + 1, by = PASO)
jerarquias <- lapply(inicios_h, function(i) {
  invisible(capture.output(r <- clahfac_r(X_df[i:(i + VENTANA - 1), ], out = TRUE)))
  r$hier
})
fechas_ehfc <- fechas[inicios_h + VENTANA %/% 2]
cofen <- sapply(2:length(jerarquias), function(i)
  cor_cophenetic(as.dendrogram(jerarquias[[i]]), as.dendrogram(jerarquias[[i - 1]])))
grupos_ventana <- lapply(jerarquias, function(h) .partclas_ac(h, 4)$partition$Position)
ari <- sapply(2:length(grupos_ventana), function(i) rand_ajustado(grupos_ventana[[i]], grupos_ventana[[i - 1]]))
umbral_cof <- mean(cofen) - sd(cofen)
cambios_ehfc <- fechas_ehfc[-1][cofen < umbral_cof]
```

```{r b5-g-ehfc, fig.height = 4.5}
ehfc_df <- rbind(data.frame(fecha = fechas_ehfc[-1], medida = "Correlación cofenética", valor = cofen),
                 data.frame(fecha = fechas_ehfc[-1], medida = "Rand ajustado (4 grupos)", valor = ari))
ggplot(ehfc_df, aes(fecha, valor)) +
  capa_episodios() +
  geom_hline(data = data.frame(medida = "Correlación cofenética", valor = umbral_cof), aes(yintercept = valor),
             color = colores_cat[2], linetype = 2, linewidth = 0.5) +
  geom_line(color = color_serie, linewidth = 0.7) + geom_point(color = color_serie, size = 1) +
  facet_wrap(~ medida, ncol = 1, scales = "free_y") +
  labs(x = "Centro de la ventana", y = NULL, title = "Semejanza de la jerarquía con la ventana anterior",
       subtitle = "Línea naranja: umbral de reconfiguración (media − 1 desviación estándar).", caption = nota_episodios) +
  tema_tesis()
```

::: {.lectura}
La jerarquía se reconfigura en `r length(cambios_ehfc)` ventanas:
`r paste(format(cambios_ehfc, "%Y-%m"), collapse = ", ")`. El índice de Rand entre particiones
consecutivas tiene una mediana de `r num(median(ari), 2)` y baja de 0,5 en
`r sum(ari < 0.5)` de `r length(ari)` comparaciones: incluso sin rupturas, los grupos de 4 series
se recomponen con frecuencia.
`r if (length(intersect(format(cambios_ehfc, "%Y-%m"), format(transiciones_epca, "%Y-%m")))) paste("Coinciden con la EPCA en:", paste(intersect(format(cambios_ehfc, "%Y-%m"), format(transiciones_epca, "%Y-%m")), collapse = ", "), ".") else "Ninguna fecha coincide exactamente con las transiciones de la EPCA."`
:::

::: {.pregunta}
Con 60 meses y 17 series, cada ventana tiene `r num(60 / p, 1)` meses por serie y los nodos
bajos de la jerarquía se estiman con poca precisión. ¿Interpretarías la HFC evolutiva solo en
sus nodos superiores (los dos o tres grandes bloques), que son los más estables?
:::

## Síntesis del bloque

- La HFC encuentra una división principal nítida en dos bloques de series, con significado
  económico claro.
- Sus factores no coinciden uno a uno con los componentes del PCA: son una lectura alternativa
  de la misma estructura, más fácil de interpretar porque cada factor usa solo sus series.
- La jerarquía cambia entre ventanas; sus reconfiguraciones son otro candidato a cambio de
  régimen, a contrastar en la síntesis.


# Autoencoders y LSTM: ¿aportan algo?

Los bloques anteriores usan métodos lineales. Este bloque evalúa si dos redes neuronales, un
autoencoder y un LSTM-autoencoder, encuentran algo que el PCA, la EPCA y la HFC no. Se presentan
primero el criterio de evaluación y el diseño de las redes, decisión por decisión, y después
los resultados.

Las redes se entrenaron en Python (notebooks `08_autoencoder` y `09_lstm_autoencoder`) sobre
exactamente el mismo dataset de `r n` meses; aquí se leen sus resultados desde
`data/results/`. El código equivalente en `torch` para R está en
`R/anteriores/tesis_ciclo_financiero_v1.Rmd`, sin validar todavía.

```{r b6-datos}
r08_anclaje <- read.csv("data/results/08_ae_anclaje_lineal.csv", check.names = FALSE)
r08_cv <- read.csv("data/results/08_ae_cv_bloques.csv", check.names = FALSE)
r08_est <- read.csv("data/results/08_ae_estabilidad.csv", row.names = 1, check.names = FALSE)
r08_err <- read.csv("data/results/08_ae_factores_y_error.csv", check.names = FALSE); r08_err$fecha <- as.Date(r08_err$fecha)
r09_wf <- read.csv("data/results/09_walkforward_errores.csv", check.names = FALSE); r09_wf$fecha <- as.Date(r09_wf$fecha)
r09_disc <- read.csv("data/results/09_discriminacion_episodios.csv", check.names = FALSE)
r09_reg_lstm <- read.csv("data/results/09_regimenes_lstm.csv", check.names = FALSE)
r09_reg_pca <- read.csv("data/results/09_regimenes_pca.csv", check.names = FALSE)
stopifnot(nrow(r08_err) == n, all(r08_err$fecha == fechas))   # mismos meses que este documento
```

## Qué tendría que mostrar una red para justificarse

Una red tiene muchos más parámetros que un PCA y sus resultados son más difíciles de
interpretar. Para que valga la pena en la tesis debe superar al PCA en al menos uno de estos
criterios, sin perder en los demás:

1. **Compresión**: reconstruir los datos **fuera de muestra** mejor que un PCA de la misma
   dimensión.
2. **Detección**: señalar los episodios conocidos con datos que el modelo no vio, con menos
   falsas alarmas.
3. **Estabilidad**: dar resultados que no cambien con la semilla aleatoria ni con pequeñas
   variaciones de los datos.
4. **Interpretabilidad**: producir factores que se puedan leer en términos de las series.

## Diseño del autoencoder

Un autoencoder comprime cada mes (un vector de `r p` series) en un **código** de pocas
dimensiones y luego intenta reconstruir el mes original a partir de ese código. Se entrena
minimizando el error de reconstrucción. Si la red es lineal, el mejor código que puede
aprender genera el mismo subespacio que el PCA; con funciones no lineales, puede capturar
relaciones curvas que el PCA no ve.

```{r b6-g-ae, fig.height = 3.6}
capas <- c(17, 8, 3, 8, 17)
nombres_capas <- c("Entrada\n17 series", "Capa oculta\n8 (tanh)", "Código\n3 (lineal)", "Capa oculta\n8 (tanh)", "Salida\n17 series")
nodos <- do.call(rbind, lapply(seq_along(capas), function(l) data.frame(capa = l, y = seq(-1, 1, length.out = capas[l]) * capas[l] / 17)))
aristas <- do.call(rbind, lapply(1:4, function(l) {
  a <- nodos[nodos$capa == l, ]; b <- nodos[nodos$capa == l + 1, ]
  g <- expand.grid(i = seq_len(nrow(a)), j = seq_len(nrow(b)))
  data.frame(x = l, y = a$y[g$i], xend = l + 1, yend = b$y[g$j])
}))
ggplot() +
  geom_segment(data = aristas, aes(x, y, xend = xend, yend = yend), color = "#d4d2ca", linewidth = 0.15) +
  geom_point(data = nodos, aes(capa, y), color = color_serie, size = 2.2) +
  annotate("text", x = 1:5, y = -1.35, label = nombres_capas, size = 3, color = "#52514e") +
  annotate("text", x = 1.5, y = 1.15, label = "Codificador (W1, W2)", size = 3) +
  annotate("text", x = 4.5, y = 1.15, label = "Decodificador (W2ᵀ, W1ᵀ)", size = 3) +
  scale_y_continuous(limits = c(-1.6, 1.25)) +
  theme_void() + labs(title = "Arquitectura del autoencoder con pesos atados")
```

| Decisión | Valor | Por qué | Alternativa y qué cambiaría |
|---|---|---|---|
| Arquitectura | 17 → 8 → 3 → 8 → 17 | Una capa oculta basta para una relación no lineal suave; el código de 3 dimensiones es comparable con el PCA de 3 componentes | Más capas o neuronas: más capacidad, pero más riesgo de memorizar con `r n` meses |
| Pesos atados | El decodificador usa las transpuestas de las matrices del codificador | Reduce los parámetros casi a la mitad y hace que la versión lineal sea exactamente comparable con el PCA (Proposición 1 del marco matemático) | Pesos libres: el doble de parámetros, sin anclaje formal con el PCA |
| Activación | tanh en la capa oculta; código y salida lineales | tanh es suave, simétrica y acotada; el código lineal no queda limitado a [−1, 1]; la salida lineal porque los datos estandarizados no están acotados | ReLU: genera neuronas "muertas" con muestras chicas; sigmoide: asimétrica |
| Ruido en la entrada | Gaussiano, desviación 0,10 | La red aprende a reconstruir el dato limpio a partir de uno perturbado (autoencoder *denoising*): evita copiar la entrada y la hace robusta | Sin ruido: tiende a memorizar meses atípicos |
| Dropout | 10 % en la capa oculta | Apaga neuronas al azar al entrenar; regulariza y permite medir incertidumbre (Monte Carlo Dropout) | Sin dropout: no hay medida de incertidumbre del error |
| Penalización de pesos | L2, 0,001 | Mantiene los pesos pequeños y la función suave | Mayor: se acerca a un modelo lineal; menor: más sobreajuste |
| Optimización | Adam, tasa 0,005; parada temprana con el 15 % final de la muestra como validación (paciencia 200 épocas) | Detiene el entrenamiento cuando el error de validación deja de bajar | Validación aleatoria: mezclaría meses futuros en el entrenamiento |
| Réplicas | 10 semillas | Las redes llegan a soluciones distintas según la inicialización; se mide cuánto difieren | Una sola semilla: no hay forma de saber si el resultado es estable |

```{r b6-parametros}
param_ae <- 17 * 8 + 8 * 3 + (8 + 3) + (17 + 8)                 # pesos atados + sesgos de codificador y decodificador
lstm <- function(entrada, oculta) 4 * oculta * (entrada + oculta) + 8 * oculta   # LSTM de torch (dos vectores de sesgo)
param_lstm <- lstm(17, 16) + (16 * 3 + 3) + (3 * 16 + 16) + lstm(16, 16) + (16 * 17 + 17)
datos_n <- n * p
```

::: {.lectura}
El autoencoder tiene `r param_ae` parámetros frente a `r num(datos_n, 0)` datos
(`r n` meses × `r p` series): `r num(datos_n / param_ae, 1)` datos por parámetro. El PCA de 3
componentes estima `r 3 * p` coeficientes.
:::

## Diseño del LSTM-autoencoder

El autoencoder trata cada mes por separado. El LSTM-autoencoder, en cambio, recibe una
**secuencia** de 12 meses consecutivos y la resume en un código de 3 dimensiones que describe
la dinámica reciente, no solo el estado del mes. Una red LSTM procesa la secuencia mes a mes y
mantiene una memoria interna $c_t$ que se actualiza con tres compuertas:

$$
\begin{aligned}
f_t &= \sigma(W_f [h_{t-1}, x_t] + b_f) && \text{olvido: qué parte de la memoria se conserva}\\
i_t &= \sigma(W_i [h_{t-1}, x_t] + b_i) && \text{entrada: qué parte de la información nueva entra}\\
o_t &= \sigma(W_o [h_{t-1}, x_t] + b_o) && \text{salida: qué parte de la memoria se usa}\\
c_t &= f_t \odot c_{t-1} + i_t \odot \tanh(W_c [h_{t-1}, x_t] + b_c), \qquad h_t = o_t \odot \tanh(c_t)
\end{aligned}
$$

| Decisión | Valor | Por qué | Alternativa |
|---|---|---|---|
| Ventana | 12 meses; el código se fecha en el último mes | Un año captura la dinámica de corto plazo sin mirar al futuro | 24 meses: más contexto, la mitad de secuencias independientes |
| Codificador | LSTM de 16 unidades → código de 3 | Su estado final resume la secuencia; 3 dimensiones para comparar con el PCA | GRU: menos parámetros, resultados similares en series cortas |
| Decodificador | LSTM no condicionado que reconstruye la secuencia **en orden inverso** | Esquema de Srivastava, Mansimov y Salakhutdinov (2015): el último mes, el más cercano al código, se reconstruye primero | Orden directo: más difícil de entrenar |
| Regularización | Dropout 20 %, ruido 0,05, L2 0,001 | Mayor que en el autoencoder porque el LSTM tiene muchos más parámetros | — |
| Evaluación | *Walk-forward*: para cada año desde 2011 se entrena con los años anteriores y se evalúa el año siguiente | Es la única evaluación honesta para detectar episodios: el modelo nunca ve el periodo que juzga | Validación aleatoria: sobreestimaría el desempeño |

::: {.lectura}
El LSTM-autoencoder tiene `r num(param_lstm, 0)` parámetros, **más que el total de datos**
(`r num(datos_n, 0)`), y además las ventanas de 12 meses se superponen: las
`r n - 11` secuencias comparten 11 de cada 12 meses con la siguiente. Con este tamaño de
muestra, la regularización y la evaluación fuera de muestra no son opcionales.
:::

## Alternativas consideradas

| Método | Qué haría | Por qué no se usó (o cuándo sí) |
|---|---|---|
| Autoencoder variacional (VAE) | Código probabilístico con distribución explícita | Más parámetros y otra pérdida que interpretar; útil si se quisiera simular escenarios |
| Autoencoder disperso o contractivo | Fuerza códigos con pocas dimensiones activas o suaves | Cambia el criterio y rompe la comparación directa con el PCA |
| GRU en lugar de LSTM | Recurrente con dos compuertas en lugar de tres | Alternativa razonable con menos parámetros; no cambia la conclusión esperada |
| Red convolucional temporal (TCN) o *transformer* | Capturan dependencias largas | Necesitan muestras mucho mayores que `r n` meses |
| PCA con núcleo (*kernel PCA*) | PCA no lineal sin red neuronal | Sin reconstrucción explícita ni código para meses nuevos; difícil de interpretar |
| Modelo de factores dinámicos | Factores latentes con dinámica autorregresiva explícita | Alternativa estadística natural al LSTM; supone una estructura constante |
| Modelos de cambio de régimen de Markov | Estiman regímenes y probabilidades de transición | Responden directamente a la pregunta de regímenes; son supervisados por un modelo paramétrico (verificar referencias antes de citarlos) |

## Resultados

### Anclaje: la versión lineal reproduce el PCA

```{r b6-anclaje}
knitr::kable(data.frame(Dimensión = r08_anclaje$d, `Error AE lineal` = num(r08_anclaje$mse_ae_lineal, 4),
                        `Error PCA` = num(r08_anclaje$mse_pca, 4), `Ángulo máximo entre subespacios (°)` = num(r08_anclaje[[4]], 3),
                        check.names = FALSE), row.names = FALSE)
```

::: {.lectura}
El autoencoder lineal llega al mismo error que el PCA en todas las dimensiones y su subespacio
difiere en menos de `r num(max(r08_anclaje[[4]]), 2)` grados. Confirma numéricamente que el
autoencoder es una generalización estricta del PCA: cualquier diferencia posterior se debe a la
no linealidad.
:::

### Compresión fuera de muestra

```{r b6-cv}
knitr::kable(data.frame(Dimensión = r08_cv$d, `Error PCA` = num(r08_cv[[2]], 3), `Error AE no lineal` = num(r08_cv[[3]], 3),
                        `Error AE con preentrenamiento` = num(r08_cv[[4]], 3), `Mejora del AE sobre el PCA (%)` = num(r08_cv[[5]], 1),
                        check.names = FALSE), row.names = FALSE,
             caption = "Validación por cinco bloques temporales. Una mejora negativa significa que el AE reconstruye peor que el PCA.")
```

::: {.lectura}
El autoencoder no lineal es **peor** que el PCA fuera de muestra en todas las dimensiones (de
`r num(max(r08_cv[[5]]), 1)` % con 1 dimensión a `r num(min(r08_cv[[5]]), 1)` % con 5), y el
preentrenamiento no lo corrige. Con `r n` meses, la no linealidad sobreajusta.
:::

### Detección de episodios

```{r b6-g-error, fig.height = 4}
err_df <- rbind(data.frame(fecha = r08_err$fecha, metodo = "Autoencoder", error = r08_err$error_ae),
                data.frame(fecha = r08_err$fecha, metodo = "PCA (3 componentes)", error = r08_err$error_pca))
ggplot(err_df, aes(fecha, error, color = metodo)) +
  capa_episodios() +
  geom_line(linewidth = 0.5) +
  scale_color_manual(NULL, values = colores_cat[1:2]) +
  scale_y_log10() +
  labs(x = NULL, y = "Error de reconstrucción (escala log)", title = "Error de reconstrucción por mes, en muestra",
       subtitle = "Un error alto indica un mes que no se parece a la estructura típica.", caption = nota_episodios) +
  tema_tesis()
```

```{r b6-g-walkforward, fig.height = 4}
wf_df <- rbind(data.frame(fecha = r09_wf$fecha, metodo = "LSTM-AE", valor = r09_wf$lstm),
               data.frame(fecha = r09_wf$fecha, metodo = "Autoencoder", valor = r09_wf$ae),
               data.frame(fecha = r09_wf$fecha, metodo = "PCA", valor = r09_wf$pca))
ggplot(wf_df, aes(fecha, valor, color = metodo)) +
  capa_episodios() +
  geom_hline(yintercept = 1, color = "#52514e", linetype = 2, linewidth = 0.4) +
  geom_line(linewidth = 0.5) +
  scale_color_manual(NULL, values = colores_cat) +
  scale_y_log10() +
  labs(x = NULL, y = "Error / percentil 95 del entrenamiento", title = "Evaluación fuera de muestra (walk-forward, 2011–2025)",
       subtitle = "Sobre la línea punteada: el mes es más atípico que el 95 % de los meses con que se entrenó el modelo (alarma).",
       caption = nota_episodios) +
  tema_tesis()
```

```{r b6-disc}
knitr::kable(data.frame(Método = c("PCA", "Autoencoder", "LSTM-AE"),
                        `Falsas alarmas (% de meses fuera de episodios)` = num(r09_disc[[3]], 2),
                        `Meses del taper tantrum con alarma (%)` = num(r09_disc[[5]], 0),
                        `Meses del COVID-19 con alarma (%)` = num(r09_disc[[7]], 0), check.names = FALSE),
             row.names = FALSE, caption = "La crisis de 2008 no puede evaluarse fuera de muestra: no hay suficientes años previos para entrenar.")
```

::: {.lectura}
Los tres métodos detectan la mitad de los meses de la pandemia y ninguno el taper tantrum. El
LSTM-AE tiene la menor tasa de falsas alarmas (`r num(r09_disc[[3]][3], 2)` % frente a
`r num(r09_disc[[3]][1], 2)` % del PCA), pero también señales más débiles en los episodios. Como
detector, no supera al PCA en sensibilidad; solo es más conservador.
:::

### Estabilidad e interpretación

::: {.lectura}
Entre réplicas con distinta semilla, los códigos del autoencoder son parecidos (coeficiente RV
mediano `r num(r08_est["RV entre réplicas (mediana)", 1], 2)`, mínimo
`r num(r08_est["RV entre réplicas (mínimo)", 1], 2)`) y se parecen al PCA (RV
`r num(r08_est["RV réplica vs PCA (mediana)", 1], 2)`): el autoencoder es una versión deformada
del PCA, no una estructura distinta. La datación de regímenes con el LSTM-AE da
`r nrow(r09_reg_lstm)` regímenes (corte en `r r09_reg_lstm$inicio[2]`), frente a
`r nrow(r09_reg_pca)` del PCA suavizado. La regla de codo que fija ese número es frágil en el
LSTM: las reducciones de la suma de cuadrados al agregar regímenes no son monótonas (notebook
`09`, sección 4), así que un cambio pequeño en el entrenamiento puede cambiar el número de
regímenes.
:::

## Veredicto

| Criterio | Resultado | ¿Aporta? |
|---|---|---|
| Compresión fuera de muestra | Peor que el PCA en todas las dimensiones | No |
| Detección de episodios | Misma sensibilidad que el PCA, menos falsas alarmas | Marginal |
| Estabilidad | Códigos estables entre semillas; datación de regímenes no estable | Parcial |
| Interpretabilidad | Factores interpretables solo tras rotarlos hacia el PCA | No por sí misma |

::: {.pregunta}
Con estos resultados, las redes no se justifican como método principal de medición del ciclo.
Pueden quedar en la tesis como (a) prueba de que la estructura es esencialmente lineal con esta
muestra, (b) detector complementario de meses atípicos o (c) línea futura cuando la muestra se
extienda desde 1985. ¿Cuál de los tres papeles les das? La respuesta define cuánto espacio les
corresponde en el documento final y cómo se formula la contribución (1) de la tesis.
:::


# Síntesis: regímenes y aporte de cada método

## Datación de regímenes con el PCA suavizado

Siguiendo el notebook `09`, los regímenes se datan con la partición óptima de Fisher sobre los
scores del PCA suavizados con una media móvil **causal** de 12 meses (cada mes usa solo el año
anterior, de modo que la datación no mira al futuro), con regímenes de al menos 12 meses. El
número de regímenes se elige con la regla de codo y, como contraste, con Calinski-Harabász.

```{r b7-datacion}
L <- 12
fechas_z <- fechas[L:n]
mm_scores <- function(S) apply(S, 2, mm_causal, w = L)[L:n, , drop = FALSE]
dat3 <- datar(mm_scores(scores[, 1:3]))
dat4 <- datar(mm_scores(scores[, 1:4]))
cortes3 <- dat3$res[[as.character(dat3$k_codo)]]$cortes
reg_py <- read.csv("data/results/09_regimenes_pca.csv")
knitr::kable(data.frame(
  Variante = c("3 componentes, regla de codo", "3 componentes, Calinski-Harabász", "4 componentes, regla de codo", "Python (09)"),
  Regímenes = c(dat3$k_codo, dat3$k_ch, dat4$k_codo, nrow(reg_py)),
  `Inicio de cada régimen nuevo` = c(paste(fechas_corte(cortes3, fechas_z), collapse = ", "),
                                     paste(fechas_corte(dat3$res[[as.character(dat3$k_ch)]]$cortes, fechas_z), collapse = ", "),
                                     paste(fechas_corte(dat4$res[[as.character(dat4$k_codo)]]$cortes, fechas_z), collapse = ", "),
                                     paste(reg_py$inicio[-1], collapse = ", ")), check.names = FALSE), row.names = FALSE)
```

### ¿Qué tan estables son los cortes?

Las cargas del PCA tienen incertidumbre (bloque 3). Se repite la datación con las cargas de
cada réplica bootstrap, con el mismo número de regímenes, y se cuenta en qué proporción de
réplicas aparece cada corte a ±3 meses de su fecha original.

```{r b7-estabilidad-cortes}
B_cortes <- min(200, params$bootstrap_reps)
k_ref <- dat3$k_codo
cortes_boot <- lapply(1:B_cortes, function(b) {
  V <- sapply(1:3, function(k) boot_c[b, , k] / sqrt(boot_vp[b, k]))
  Sb <- mm_scores(Z %*% V)
  particion_fisher(estandarizar(Sb), k_max = k_ref, tam_min = 12)[[as.character(k_ref)]]$cortes
})
frecuencia <- sapply(cortes3, function(c0) mean(sapply(cortes_boot, function(cb) any(abs(cb - c0) <= 3))))
estab_cortes <- data.frame(Corte = fechas_corte(cortes3, fechas_z), frecuencia = frecuencia)
knitr::kable(data.frame(`Inicio del régimen` = estab_cortes$Corte,
                        `Réplicas que lo reproducen a ±3 meses (%)` = num(100 * estab_cortes$frecuencia, 0), check.names = FALSE),
             row.names = FALSE, caption = paste(B_cortes, "réplicas bootstrap por bloques de 24 meses."))
```

::: {.lectura}
`r sum(frecuencia >= 0.8)` de `r length(frecuencia)` cortes aparecen en al menos el 80 % de las
réplicas (`r paste(estab_cortes$Corte[frecuencia >= 0.8], collapse = ", ")`)`r if (any(frecuencia < 0.8)) paste0("; el menos estable es ", estab_cortes$Corte[which.min(frecuencia)], " (", num(100 * min(frecuencia), 0), " %)") else ""`.
Esta prueba mide la estabilidad de las fechas ante la incertidumbre de las **cargas**, con el
número de regímenes fijo; no mide qué pasa si cambia ese número, que es lo menos robusto: la
regla de codo da `r dat3$k_codo` regímenes, Calinski-Harabász `r dat3$k_ch` y con 4
componentes se obtienen `r dat4$k_codo`.
:::

### Clasificación de fases

Regla del notebook `09`: cada régimen se clasifica según el promedio de un componente de
crédito (promedio de los tres tipos de crédito estandarizados): **expansión** si es mayor que
0,25, **contracción** si es menor que −0,25 y **transición** si está entre ambos o si el régimen
dura menos de 18 meses.

```{r b7-fases}
comp_credito <- rowMeans(Z[, c("Crédito empresarial", "Crédito consumo", "Crédito hipotecario")])
clasificar <- function(seg, umbral = 0.25, dur_min = 18) {
  do.call(rbind, lapply(seq_len(nrow(seg)), function(i) {
    sel <- fechas >= seg$inicio[i] & fechas <= seg$fin[i]
    m <- mean(comp_credito[sel]); dur <- sum(sel)
    fase <- if (dur < dur_min || abs(m) <= umbral) "Transición" else if (m > 0) "Expansión" else "Contracción"
    epi <- episodios$nombre[episodios$inicio <= seg$fin[i] & episodios$fin >= seg$inicio[i]]
    data.frame(Inicio = format(seg$inicio[i], "%Y-%m"), Fin = format(seg$fin[i], "%Y-%m"), Meses = dur,
               `Componente de crédito` = num(m, 2), Fase = fase, `Episodios contenidos` = paste(epi, collapse = ", "),
               check.names = FALSE)
  }))
}
fases <- clasificar(segmentos(cortes3, fechas_z))
knitr::kable(fases, row.names = FALSE)
```

::: {.pregunta}
La clasificación depende de dos números fijados a mano (umbral 0,25 y duración mínima de 18
meses) y de un componente de crédito que promedia tres segmentos con dinámicas distintas
(bloque 1). Es la contribución (2) de la tesis, así que conviene que su regla tenga sustento
propio. ¿La fundamentarías en la literatura de ciclos financieros o con un análisis de
sensibilidad que muestre qué fases cambian al mover los dos umbrales?
:::

## Todos los métodos en una misma línea de tiempo

```{r b7-eventos}
umbral_ae <- quantile(r08_err$error_ae, 0.95)
eventos <- rbind(
  data.frame(metodo = "PCA suavizado: cortes de régimen", fecha = fechas_z[cortes3 + 1]),
  data.frame(metodo = "EPCA réplica 06: transiciones", fecha = transiciones_epca),
  data.frame(metodo = "aede: cortes sobre λ1", fecha = aede_u$cortes_codo),
  data.frame(metodo = "HFC evolutiva: reconfiguraciones", fecha = cambios_ehfc),
  data.frame(metodo = "Autoencoder: meses atípicos (p95)", fecha = r08_err$fecha[r08_err$error_ae > umbral_ae]),
  data.frame(metodo = "LSTM-AE: alarmas fuera de muestra", fecha = r09_wf$fecha[r09_wf$lstm > 1]),
  data.frame(metodo = "LSTM-AE: cortes de régimen", fecha = as.Date(paste0(r09_reg_lstm$inicio[-1], "-01"))))
eventos$metodo <- factor(eventos$metodo, levels = rev(unique(eventos$metodo)))
```

```{r b7-g-linea, fig.height = 4.8}
ggplot(eventos, aes(fecha, metodo)) +
  capa_episodios() +
  geom_point(color = color_serie, size = 2.4, shape = 124) +
  scale_x_date(date_breaks = "2 years", date_labels = "%Y", limits = range(fechas)) +
  labs(x = NULL, y = NULL, title = "Cambios y señales detectados por cada método",
       subtitle = "Cada marca es una fecha señalada. Métodos por ventanas: fecha del centro de la ventana.",
       caption = nota_episodios) +
  tema_tesis()
```

### Coincidencias entre métodos

```{r b7-g-coincidencias, fig.height = 5.2}
metodos <- levels(eventos$metodo)
coinc <- outer(metodos, metodos, Vectorize(function(a, b) {
  fa <- eventos$fecha[eventos$metodo == a]; fb <- eventos$fecha[eventos$metodo == b]
  if (!length(fa) || !length(fb)) return(NA)
  mean(sapply(fa, function(f) any(meses_entre(f, fb) <= 12)))
}))
coinc_df <- expand.grid(a = metodos, b = metodos, stringsAsFactors = FALSE)
coinc_df$v <- as.vector(coinc)
coinc_df$a <- factor(coinc_df$a, levels = metodos); coinc_df$b <- factor(coinc_df$b, levels = rev(metodos))
ggplot(coinc_df[coinc_df$a != coinc_df$b, ], aes(b, a, fill = v)) +
  geom_tile(color = "white") +
  geom_text(aes(label = num(100 * v, 0)), size = 3) +
  scale_fill_gradient("%", low = "#f4f3ee", high = "#2a78d6", limits = c(0, 1), labels = function(x) 100 * x) +
  labs(x = "… tiene una señal de este método a ±12 meses", y = "Porcentaje de señales de este método que…",
       title = "Coincidencia entre métodos") +
  tema_tesis() + theme(axis.text.x = element_text(angle = 30, hjust = 1), panel.grid = element_blank())
```

### Episodios conocidos

```{r b7-episodios}
deteccion <- sapply(metodos, function(m) sapply(seq_len(nrow(episodios)), function(i) {
  f <- eventos$fecha[eventos$metodo == m]
  length(f) > 0 && any(f >= seq(episodios$inicio[i], by = "-12 months", length.out = 2)[2] &
                       f <= seq(episodios$fin[i], by = "12 months", length.out = 2)[2], na.rm = TRUE)
}))
rownames(deteccion) <- episodios$nombre
knitr::kable(data.frame(Método = rev(metodos), t(ifelse(deteccion[, rev(metodos)], "Sí", "—")), check.names = FALSE),
             row.names = FALSE, caption = "¿Hay al menos una señal del método entre 12 meses antes del inicio y 12 meses después del fin del episodio? Las señales del LSTM fuera de muestra empiezan en 2011.")
```

::: {.lectura}
`r paste(sapply(seq_len(nrow(episodios)), function(i) paste0(episodios$nombre[i], ": ", sum(deteccion[i, ]), " de ", length(metodos), " métodos")), collapse = "; ")`.
Entre los métodos con al menos tres señales, el par que más coincide es
`r { varios <- metodos[table(eventos$metodo)[metodos] >= 3]; m <- coinc[metodos %in% varios, metodos %in% varios]; diag(m) <- NA; i <- which(m == max(m, na.rm = TRUE), arr.ind = TRUE)[1, ]; paste0(varios[i[1]], " con ", varios[i[2]], " (", num(100 * max(m, na.rm = TRUE), 0), " % de sus señales)") }`.
Las señales que ningún otro método respalda son las que más evidencia necesitan antes de
interpretarse como cambios de régimen.
:::

## Qué aporta cada método al objetivo de la tesis

```{r b7-aporte}
aporte <- data.frame(
  Método = c("PCA", "EPCA (réplica y aede)", "HFC", "HFC evolutiva", "Autoencoder", "LSTM-AE"),
  `Qué responde` = c("Qué combinaciones de series resumen la variabilidad común",
                     "Si esa estructura cambia y cuándo",
                     "Qué series forman bloques coherentes y en qué orden se integran",
                     "Si los bloques de series se recomponen en el tiempo",
                     "Si hay estructura no lineal; qué meses son atípicos",
                     "Si la dinámica de 12 meses agrega información; detección fuera de muestra"),
  `Evidencia en este documento` = c(
    sprintf("3 componentes explican %s %%; PC1 a PC3 estables en bootstrap (congruencia ≥ %s); PC4 depende de 2020",
            num(sum(inercia[1:3]), 1), num(min(apply(congr[, 1:3], 2, median)), 2)),
    sprintf("%d transiciones en cargas; %d cortes en λ1; la estructura global no se transfiere entre periodos",
            length(transiciones_epca), length(aede_u$cortes_codo)),
    sprintf("División principal en dos bloques (índice de la raíz %s, %s veces el siguiente)",
            num(indices_sup[1], 2), num(indices_sup[1] / indices_sup[2], 1)),
    sprintf("%d reconfiguraciones; Rand ajustado mediano %s", length(cambios_ehfc), num(median(ari), 2)),
    sprintf("Peor que el PCA fuera de muestra (%s %% con 3 dimensiones)", num(r08_cv[[5]][3], 1)),
    sprintf("Falsas alarmas %s %% frente a %s %% del PCA; misma sensibilidad", num(r09_disc[[3]][3], 2), num(r09_disc[[3]][1], 2))),
  `Papel propuesto` = c("Base de la medición", "Detección de cambios de estructura", "Interpretación de la estructura",
                        "Contraste de los cambios de estructura", "Prueba de linealidad y detector de atípicos",
                        "Complemento; línea futura con muestra extendida"),
  check.names = FALSE)
knitr::kable(aporte, row.names = FALSE)
```

## Decisiones pendientes

Las preguntas abiertas de todo el documento se resumen en estas decisiones, en el orden en que
condicionan el análisis:

1. **Datos**: fecha de corte de las series revisadas (PBI, demanda interna); revisión
   metodológica del crédito en 2008-12 y 2010-08; argumento correcto para excluir el crédito
   total.
2. **Variables**: crédito como un solo bloque o por segmento; tasa de referencia e interbancaria
   juntas o una sola; IPC dentro o como contraste.
3. **Tratamiento de 2020**: dentro del ciclo o analizado aparte.
4. **Dimensión**: 3 componentes o 4, sabiendo que la cuarta depende de la pandemia.
5. **Ventanas**: 60 meses por compromiso o fijadas con un criterio formal (RV/Procrustes).
6. **Noción de cambio de régimen**: cambio en las cargas, en el valor propio o en la jerarquía
   de variables.
7. **Número de regímenes y fases**: criterio de estabilidad de los cortes y sustento de la regla
   de clasificación de fases.
8. **Redes neuronales**: qué papel tienen en la tesis.
