# Series base del análisis

```{r b1-datos}
niv <- cargar_niveles()
verificar_calendario(niv)
meta <- metadatos_series()
stopifnot(setequal(meta$columna, setdiff(names(niv), "fecha")))
ind <- indicadores_basicos(niv, meta)
dato <- function(serie, campo) ind[ind$serie == serie, campo]
n_meses <- nrow(niv)
periodo <- paste(format(min(niv$fecha), "%m/%Y"), "a", format(max(niv$fecha), "%m/%Y"))
```

## Fuente, periodo y cobertura

El análisis usa **`r nrow(meta)` series mensuales del BCRP** entre `r periodo`
(**`r n_meses` meses**, sin meses faltantes). Cubren seis dimensiones del sistema financiero y
macroeconómico: crédito, liquidez, tasas de interés, precios, mercados y riesgo, y actividad y
sector externo. De las `r nrow(meta)` series, **`r sum(meta$entra == "Sí")` entran al
análisis** (PCA, EPCA, HFC y redes); las otras dos se usan como referencia (sección
[Qué entra al análisis](#que-entra)).

::: {.hallazgo}
**Las series desestacionalizadas se revisan.** Al verificar los datos contra la API del BCRP
(08/10/2026), el PBI desestacionalizado de diciembre de 2025 figura en 194,00 y en el dataset
de la tesis en `r num(tail(niv[["PBI desestacionalizado"]], 1), 2)`; la demanda interna, en
242,86 frente a `r num(tail(niv[["Demanda interna"]], 1), 2)`. El BCRP recalcula el ajuste
estacional al incorporar meses nuevos, por lo que estas dos series cambian levemente según la
fecha de descarga. Conviene **fijar y declarar la fecha de corte de los datos** en la tesis.
Las demás series coinciden con el BCRP.
:::

## Ficha de las series

```{r b1-ficha}
ficha <- meta[, c("bloque", "nombre_corto", "codigo", "nombre_bcrp", "unidad",
                  "frecuencia_origen", "transformacion", "entra")]
knitr::kable(ficha, row.names = FALSE,
             col.names = c("Bloque", "Serie", "Código BCRP", "Nombre en el BCRP", "Unidad",
                           "Frecuencia de origen", "Transformación (bloque 2)", "¿Entra?"))
```

Dos convenciones atraviesan todo el documento:

- **Series en nivel** (saldos, índices y tipo de cambio): crecen con el tiempo, así que se
  describen por su variación porcentual. Antes del PCA se transforman con log-diferencia.
- **Tasas y spread** (tasas de interés en % y EMBIG en puntos básicos): ya son precios
  relativos, así que se describen por cambios absolutos (puntos porcentuales o básicos). Antes
  del PCA se transforman con diferencia simple.

## Indicadores básicos

### Series en nivel

```{r b1-ind-nivel}
t_niv <- ind[ind$tipo == "nivel", ]
knitr::kable(data.frame(
  Serie = t_niv$serie, Unidad = t_niv$unidad,
  `Ene-2007` = num(t_niv$inicio), `Dic-2025` = num(t_niv$fin),
  `Crec. acumulado` = pct(t_niv$cambio_total, 0),
  `Crec. anual compuesto` = pct(t_niv$crec_anual),
  `CV` = num(t_niv$cv, 2),
  `Var. 12m mediana` = pct(t_niv$var12_mediana),
  `Var. 12m mínima` = paste0(pct(t_niv$var12_min), " (", t_niv$fecha_var12_min, ")"),
  `Var. 12m máxima` = paste0(pct(t_niv$var12_max), " (", t_niv$fecha_var12_max, ")"),
  check.names = FALSE), align = "llrrrrrrrr")
```

### Tasas de interés y spread

```{r b1-ind-tasa}
t_tas <- ind[ind$tipo == "tasa", ]
knitr::kable(data.frame(
  Serie = t_tas$serie, Unidad = t_tas$unidad,
  `Ene-2007` = num(t_tas$inicio, 2), `Dic-2025` = num(t_tas$fin, 2),
  Media = num(t_tas$media, 2), `Desv. est.` = num(t_tas$desv_est, 2),
  Mínimo = paste0(num(t_tas$minimo, 2), " (", t_tas$fecha_min, ")"),
  Máximo = paste0(num(t_tas$maximo, 2), " (", t_tas$fecha_max, ")"),
  `Cambio 12m más bajo` = paste0(num(t_tas$var12_min, 2), " (", t_tas$fecha_var12_min, ")"),
  `Cambio 12m más alto` = paste0(num(t_tas$var12_max, 2), " (", t_tas$fecha_var12_max, ")"),
  check.names = FALSE), align = "llrrrrrrrr")
```

CV: coeficiente de variación (desviación estándar / media), solo para series en nivel; en ellas
mide sobre todo la tendencia, no la volatilidad. Var. 12m: variación respecto del mismo mes del
año anterior (en %, o en puntos para tasas y spread).

## Las series en el tiempo

```{r b1-funciones-graficos}
graficar_bloque <- function(nombre_bloque) {
  m <- meta[meta$bloque == nombre_bloque, ]
  largo <- do.call(rbind, lapply(seq_len(nrow(m)), function(i) {
    x <- niv[[m$columna[i]]]
    rbind(data.frame(fecha = niv$fecha, serie = m$nombre_corto[i], panel = "Nivel", valor = x),
          data.frame(fecha = niv$fecha, serie = m$nombre_corto[i],
                     panel = if (m$tipo[i] == "nivel") "Variación 12 meses (%)" else "Cambio 12 meses (puntos)",
                     valor = variacion_12m(x, m$tipo[i])))
  }))
  largo$serie <- factor(largo$serie, levels = m$nombre_corto)
  largo$panel <- factor(largo$panel, levels = c("Nivel", "Variación 12 meses (%)", "Cambio 12 meses (puntos)"))
  largo$columna <- interaction(largo$serie, largo$panel, sep = " · ", lex.order = TRUE, drop = TRUE)
  ceros <- unique(largo[largo$panel != "Nivel", "columna", drop = FALSE])
  ggplot(largo[!is.na(largo$valor), ], aes(fecha, valor)) +
    capa_episodios() +
    geom_hline(data = ceros, aes(yintercept = 0), color = "#9a9890", linewidth = 0.3) +
    geom_line(color = color_serie, linewidth = 0.6) +
    facet_wrap(~ columna, scales = "free_y", ncol = 2) +
    scale_x_date(date_breaks = "3 years", date_labels = "%Y") +
    scale_y_continuous(labels = label_number(big.mark = "\u00a0", decimal.mark = ",")) +
    labs(x = NULL, y = NULL, title = nombre_bloque, caption = nota_episodios) +
    tema_tesis()
}
alto <- function(b) 1.9 * sum(meta$bloque == b) + 0.8
```

### Crédito

```{r b1-g-credito, fig.height = alto("Crédito")}
graficar_bloque("Crédito")
```

::: {.lectura}
En `r round(n_meses / 12)` años el crédito se multiplicó: el empresarial creció
`r pct(dato("Crédito empresarial", "cambio_total"), 0)`, el de consumo
`r pct(dato("Crédito consumo", "cambio_total"), 0)` y el hipotecario
`r pct(dato("Crédito hipotecario", "cambio_total"), 0)`. Los tres tuvieron su mayor
crecimiento interanual en 2008 (entre `r pct(min(ind$var12_max[ind$bloque == "Crédito"][-1]), 0)`
y `r pct(max(ind$var12_max[ind$bloque == "Crédito"][-1]), 0)`). Sus mínimos no coinciden: el
consumo cayó hasta `r pct(dato("Crédito consumo", "var12_min"))` en
`r dato("Crédito consumo", "fecha_var12_min")`, el empresarial hasta
`r pct(dato("Crédito empresarial", "var12_min"))` en
`r dato("Crédito empresarial", "fecha_var12_min")`, y el hipotecario nunca cayó (su menor
crecimiento fue `r pct(dato("Crédito hipotecario", "var12_min"))` en
`r dato("Crédito hipotecario", "fecha_var12_min")`).
:::

::: {.pregunta}
Los tres tipos de crédito toman caminos distintos después de 2020: el consumo se contrae
primero, el empresarial años después y el hipotecario mantiene crecimiento positivo. ¿Lo lees
como un solo ciclo financiero con fases desfasadas por segmento, o como dinámicas propias de
cada mercado? La respuesta condiciona si el componente de crédito que usa la clasificación de
fases debe ser un promedio de los tres o tratarlos por separado.
:::

### Liquidez

```{r b1-g-liquidez, fig.height = alto("Liquidez")}
graficar_bloque("Liquidez")
```

```{r b1-liquidez-datos}
v12 <- function(col) variacion_12m(niv[[col]], "nivel")
liq_neg <- format(niv$fecha[which(v12("Liquidez M1") < 0 & v12("Liquidez M2") < 0 &
                                  v12("Liquidez M3") < 0)], "%Y-%m")
```

::: {.lectura}
El dinero (M1) es el agregado más volátil: su variación interanual va de
`r pct(dato("M1 (dinero)", "var12_min"))` (`r dato("M1 (dinero)", "fecha_var12_min")`) a
`r pct(dato("M1 (dinero)", "var12_max"))` (`r dato("M1 (dinero)", "fecha_var12_max")`), frente a
un rango de `r pct(dato("M3 (liquidez total)", "var12_min"))` a
`r pct(dato("M3 (liquidez total)", "var12_max"))` en M3. Los tres agregados cayeron a la vez
en términos interanuales solo entre `r liq_neg[1]` y `r tail(liq_neg, 1)`
(`r length(liq_neg)` meses): es el único periodo de contracción simultánea de la muestra.
:::

::: {.pregunta}
El máximo de M1 en `r dato("M1 (dinero)", "fecha_var12_max")` y su caída en 2022 forman el
movimiento más fuerte del bloque. ¿Lo atribuyes a la respuesta monetaria a la pandemia y su
retiro? Si es así, M1 podría dominar un componente del PCA en torno a 2020–2022 por un episodio
puntual más que por el ciclo.
:::

### Tasas de interés

```{r b1-g-tasas, fig.height = alto("Tasas de interés")}
graficar_bloque("Tasas de interés")
```

```{r b1-tasas-datos}
cor_ref_inter <- cor(niv[["Tasa referencia BCRP"]], niv[["Tasa interbancaria"]])
rezago_tamn <- round(as.numeric(as.Date(paste0(dato("TAMN", "fecha_min"), "-01")) -
  as.Date(paste0(dato("Tasa de referencia", "fecha_min"), "-01"))) / 30.44)
margen <- niv[["Tasa activa TAMN"]] - niv[["Tasa pasiva TIPMN"]]
```

::: {.lectura}
La tasa de referencia fue de `r num(dato("Tasa de referencia", "minimo"), 2)` % en
`r dato("Tasa de referencia", "fecha_min")` a `r num(dato("Tasa de referencia", "maximo"), 2)` %
en `r dato("Tasa de referencia", "fecha_max")`. La interbancaria la sigue casi exactamente
(correlación de niveles `r num(cor_ref_inter, 3)`). La TAMN tocó su mínimo
(`r num(dato("TAMN", "minimo"), 2)` %) en `r dato("TAMN", "fecha_min")`, unos `r rezago_tamn`
meses después que la tasa de referencia. El margen entre TAMN y TIPMN estuvo entre
`r num(min(margen), 1)` y `r num(max(margen), 1)` puntos.
:::

::: {.pregunta}
La interbancaria y la de referencia son casi la misma serie. ¿Conviene mantener ambas en el
PCA? Si se mantienen, la información de política monetaria pesa el doble en la matriz de
correlaciones; si se retira una, se pierde la desviación entre ambas, que en 2020 pudo ser
informativa. Lo mismo, en menor grado, para TIPMN.
:::

### Precios

```{r b1-g-precios, fig.height = alto("Precios")}
graficar_bloque("Precios")
```

::: {.lectura}
La inflación interanual del IPC tuvo una mediana de `r pct(dato("IPC Lima", "var12_mediana"))`,
con un máximo de `r pct(dato("IPC Lima", "var12_max"))` en `r dato("IPC Lima", "fecha_var12_max")`.
La subyacente fue menos extrema (máximo `r pct(dato("IPC subyacente", "var12_max"))`) y llegó a
su pico más tarde, en `r dato("IPC subyacente", "fecha_var12_max")`.
:::

::: {.pregunta}
¿El IPC debe estar en el análisis del ciclo financiero o es una variable del ciclo económico
que conviene usar solo como contraste, igual que la subyacente? Su presencia acerca el PCA a
una medición del ciclo macroeconómico.
:::

### Mercados y riesgo

```{r b1-g-mercados, fig.height = alto("Mercados y riesgo")}
graficar_bloque("Mercados y riesgo")
```

::: {.lectura}
El EMBIG Perú alcanzó `r num(dato("EMBIG Perú", "maximo"), 0)` pbs en
`r dato("EMBIG Perú", "fecha_max")`, `r num(dato("EMBIG Perú", "maximo") / dato("EMBIG Perú", "media"), 1)` veces su media de
`r num(dato("EMBIG Perú", "media"), 0)` pbs, y terminó la muestra en
`r num(dato("EMBIG Perú", "fin"), 0)` pbs. La BVL tuvo la mayor caída interanual de todas las
series (`r pct(dato("Índice BVL", "var12_min"), 0)` en `r dato("Índice BVL", "fecha_var12_min")`)
y la mayor subida (`r pct(dato("Índice BVL", "var12_max"), 0)` en
`r dato("Índice BVL", "fecha_var12_max")`). El tipo de cambio osciló entre
`r num(dato("Tipo de cambio", "minimo"), 2)` (`r dato("Tipo de cambio", "fecha_min")`) y
`r num(dato("Tipo de cambio", "maximo"), 2)` soles por dólar (`r dato("Tipo de cambio", "fecha_max")`).
:::

::: {.pregunta}
La crisis de 2008 es el episodio de riesgo más intenso de la muestra y ocurre en sus primeros
meses. Con ventanas de EPCA de 60 meses, las ventanas que la contienen son pocas y están en el
borde. ¿Es aceptable que el episodio más claro quede parcialmente fuera del análisis evolutivo,
o refuerza la extensión de la muestra hacia atrás?
:::

### Actividad y sector externo

```{r b1-g-actividad, fig.height = alto("Actividad y sector externo")}
graficar_bloque("Actividad y sector externo")
```

```{r b1-covid}
dlog_pbi <- 100 * diff(log(niv[["PBI desestacionalizado"]]))
mes_caida <- format(niv$fecha[-1][which.min(dlog_pbi)], "%Y-%m")
```

::: {.lectura}
La pandemia domina este bloque: el PBI cayó `r pct(abs(dato("PBI desestacionalizado", "var12_min")), 0)`
interanual en `r dato("PBI desestacionalizado", "fecha_var12_min")` y subió
`r pct(dato("PBI desestacionalizado", "var12_max"), 0)` un año después por efecto base. En
variación mensual, la caída de `r mes_caida` fue de `r pct(abs(min(dlog_pbi)), 0)`, unas
`r round(abs(min(dlog_pbi)) / sd(dlog_pbi[-which.min(dlog_pbi)]))` desviaciones estándar
del resto de la muestra. Las reservas internacionales se multiplicaron por
`r num(dato("Reservas internacionales netas", "fin") / dato("Reservas internacionales netas", "inicio"), 1)`.
:::

::: {.pregunta}
Una caída mensual de esa magnitud puede definir por sí sola un componente del PCA. ¿Prefieres
tratar 2020 como parte del ciclo (y que pese lo que pese), o analizar también una versión sin
los meses de la pandemia para ver qué estructura queda debajo? En el bloque 2 se cuantifica su
peso.
:::

## Qué entra al análisis y por qué {#que-entra}

```{r b1-credito-total}
tot <- niv[["Crédito SF sector privado"]]
suma <- niv[["Crédito empresarial"]] + niv[["Crédito consumo"]] + niv[["Crédito hipotecario"]]
cobertura <- 100 * suma / tot
cor_dlog <- cor(diff(log(tot)), diff(log(suma)))
cor_ipc <- cor(diff(log(niv[["IPC Lima"]])), diff(log(niv[["IPC Subyacente"]])))
```

Dos series quedan fuera del análisis multivariado:

- **Crédito total del sistema financiero**: se excluyó por colinealidad con la suma de sus tres
  componentes.
- **IPC subyacente**: se reserva como serie de contraste para el IPC.

::: {.hallazgo}
**El crédito total no es la suma de los tres componentes.** El total corresponde al sistema
financiero completo, mientras que los componentes son de las sociedades creadoras de depósito
(nombres en el BCRP, ficha anterior). La suma de los componentes representa entre
`r pct(min(cobertura), 0)` y `r pct(max(cobertura), 0)` del total, con una trayectoria que sube
hasta `r format(niv$fecha[which.max(cobertura)], "%Y-%m")` y luego baja; en ese mes la suma
incluso supera al total, lo que indica que las dos fuentes no usan definiciones directamente
comparables. La correlación entre sus
variaciones mensuales es `r num(cor_dlog, 2)`, no "casi perfecta" como se registró en el
diccionario de datos. La exclusión puede seguir justificándose, pero por
otra razón: evitar contar dos veces el crédito. Hay que corregir el argumento en el
diccionario.
:::

::: {.pregunta}
La correlación entre las variaciones mensuales del IPC y de la subyacente es
`r num(cor_ipc, 2)`: comparten tendencia pero no la dinámica de corto plazo. ¿La subyacente
sigue como contraste o reemplaza al IPC, que incluye alimentos y energía (choques que no
son del ciclo financiero)?
:::

## Síntesis del bloque

- La muestra cubre `r n_meses` meses completos y tres episodios de estrés de naturaleza
  distinta: una crisis financiera global (2008), un choque de tasas externas (2013) y una
  crisis sanitaria con respuesta monetaria extrema (2020).
- Las series en nivel crecen de forma sostenida, por eso el análisis multivariado no puede
  hacerse sobre niveles (bloque 2).
- Hay redundancias claras (referencia e interbancaria, correlación de niveles
  `r num(cor_ref_inter, 3)`; M2 y M3, correlación de variaciones mensuales
  `r num(cor(diff(log(niv[["Liquidez M2"]])), diff(log(niv[["Liquidez M3"]]))), 2)`) y episodios
  puntuales muy intensos (pandemia en actividad y M1) que pueden dominar el PCA.
- Quedan cuatro decisiones abiertas, en los recuadros "Para Roberto": tratamiento del
  crédito por segmento, redundancia de tasas, papel del IPC y tratamiento de 2020.
